---
title: "Evaluierung und Test von Maßnahmen zur Reduzierung des Speicherverbrauchs in Tier-2-Umgebungen"
author: "Cedric Kameni"
date: "`r Sys.Date()`"
output:
  word_document:
    toc: true
    toc_depth: '3'
  html_document:
    toc: true
    toc_depth: 3
---

```{r setup, include=FALSE}
knitr::opts_chunk$set(echo = FALSE)
```

# Evaluierung und Test von Maßnahmen zur Reduzierung des Speicherverbrauchs in Tier-2-Umgebungen

## Baseline-Erhebung vor und nach der Speicheroptimierung

Im Rahmen der Evaluierung von Storage-Management-Maßnahmen zur Reduzierung des Speicherverbrauchs in Tier-2-Umgebungen werden Kennzahlen zur Datenbankgröße und zum Speicherverbrauch relevanter AXDB-Tabellen erhoben.

Das Skript dient der systematischen Dokumentation des aktuellen Zustands der Datenbank und soll sowohl vor als auch nach der Durchführung von Speicheroptimierungsmaßnahmen ausgeführt werden. Die erhobenen Daten bilden die Grundlage für einen Vorher-/Nachher-Vergleich und ermöglichen die Bewertung der Wirksamkeit der getesteten Maßnahmen.

Im Fokus stehen dabei die Storage-Management-Funktionen **Large Tables Data Cleanup** und **Transaction-Less Copy SQL Script**; die Ergebnisse dienen als Grundlage für die Bewertung und Auswahl geeigneter Optimierungsmaßnahmen.

### Ziel

Erfassung relevanter Speicher- und Tabellenkennzahlen der AXDB-Datenbank zur Messung der Auswirkungen von Storage-Management-Maßnahmen.

### Aufgaben

- [ ] Aktuellen Speicherverbrauch der AXDB-Datenbank erfassen und dokumentieren.
- [ ] Größe der relevanten AXDB-Tabellen erfassen und dokumentieren.
- [ ] Anzahl Datensätze je Tabelle dokumentieren.
- [ ] Die 50 größten Tabellen der Datenbank identifizieren und dokumentieren.
- [ ] Ergebnisse als Baseline für den Vorher-/Nachher-Vergleich sichern.
- [ ] Ergebnisse nach Durchführung der Maßnahmen erneut erfassen.
- [ ] Veränderungen der Datenbank- und Tabellengrößen bewerten.

### Erhobene Kennzahlen

Im Rahmen der Datenerhebung werden folgende Informationen gesammelt:

#### Datenbankebene

- Ergebnis von `sp_spaceused`
- Gesamte Größe der AXDB-Datenbank
- Reservierter Speicher
- Datenspeicher
- Indexspeicher
- Nicht verwendeter Speicher

#### Tabellenebene

- Die 50 größten Tabellen der Datenbank
- Größe relevanter Tabellen aus den Table Groups:
  - Transaction (4)
  - Worksheet Header (5)
  - Worksheet Line (6)
  - Worksheet (9)
  - Transaction Header (10)
  - Transaction Line (11)
  - Staging (12)
- Kundenspezifische Tabellen (z. B. WIBU-, INW-Tabellen)
- Anzahl Datensätze je Tabelle
- Speicherverbrauch je Tabelle

### Durchführung

Dieses Skript ist zweimal auszuführen:

#### Messung 1 – Ausgangszustand

Durchführung vor der Ausführung von Storage-Management-Maßnahmen.

Ziel:
- Dokumentation der Ausgangssituation.
- Erstellung einer Baseline für spätere Vergleiche.

#### Messung 2 – Vergleichsmessung

Durchführung nach Abschluss der Storage-Management-Maßnahmen.

Ziel:
- Ermittlung der tatsächlichen Speicherersparnis.
- Identifikation betroffener Tabellen.
- Bewertung der Wirksamkeit der eingesetzten Maßnahmen.

### Ergebnisdatei

Die Ergebnisse werden in einer Excel-Datei gespeichert und auf mehrere Arbeitsblätter verteilt:

- Metadata
- Database_SpaceUsed
- Database_Size
- Top_50_Tables
- All_Transaction_Tables
- Custom_Tables

Die erzeugten Dateien dienen als Grundlage für die Analyse der Speicherentwicklung und den Vergleich zwischen Ausgangszustand und Zustand nach Durchführung der Optimierungsmaßnahmen.

### Datenerhebung und Excel-Export

Datensammlung, -aufbereitung und der Excel-Export laufen vollständig im Hintergrund ab; weder Code noch Zwischenergebnisse werden im gerenderten Dokument angezeigt. Die daraus resultierenden Kennzahlen werden im nachfolgenden Abschnitt **Ergebnisse** sichtbar ausgegeben.

```{r data_collection_excel, include=FALSE}
library(DBI)
library(odbc)
library(openxlsx)
library(dplyr)
library(knitr)

con <- dbConnect(
  odbc(),
  dsn = "wibu-dam-1",
  Trusted_Connection = "Yes"
)

#------------------------------------------------------------------------------
# 1. Datenbankgröße
#------------------------------------------------------------------------------

sql_spaceused <- "
EXEC sp_spaceused
"

sql_dbsize <- "
SELECT
    DB_NAME() AS DatabaseName,
    SUM(size) * 8 / 1024.0 AS SizeMB
FROM sys.master_files
WHERE DB_NAME(database_id) = DB_NAME()
GROUP BY database_id;
"

#------------------------------------------------------------------------------
# 2. Alle relevanten Tabellen
#------------------------------------------------------------------------------

sql_all_tables <- "
WITH D365Tables AS (
    SELECT
        a.SQLNAME,
        b.TABLEGROUP
    FROM SQLDICTIONARY a
    INNER JOIN TABLEMETADATATABLE b
        ON a.TABLEID = b.TABLEID
    WHERE a.FIELDID = 0
      AND a.ARRAY = 0
      AND b.TABLEGROUP IN (4,5,6,9,10,11,12)

    UNION

    SELECT
        a.SQLNAME,
        b.TABLEGROUP
    FROM SQLDICTIONARY a
    INNER JOIN TABLEMETADATATABLE b
        ON a.TABLEID = b.TABLEID
    WHERE a.FIELDID = 0
      AND a.ARRAY = 0
      AND a.NAME IN (
          'WHSASNITEM',
          'WHSASNITEMRECEIPT',
          'WHSUOMSTRUCTURE'
      )
)
SELECT
    t.NAME AS TableName,
    d.TableGroup,
    SUM(p.rows) AS RowCounts,
    CAST(
        ROUND((SUM(a.total_pages) * 8) / 1024.0,2)
        AS DECIMAL(18,2)
    ) AS TotalSpaceMB
FROM sys.tables t
INNER JOIN D365Tables d
    ON UPPER(t.NAME) = UPPER(d.SQLNAME)
INNER JOIN sys.indexes i
    ON t.object_id = i.object_id
INNER JOIN sys.partitions p
    ON i.object_id = p.object_id
   AND i.index_id = p.index_id
INNER JOIN sys.allocation_units a
    ON p.partition_id = a.container_id
GROUP BY
    t.NAME,
    d.TABLEGROUP
ORDER BY
    TotalSpaceMB DESC
"

#------------------------------------------------------------------------------
# 3. Custom-Tabellen
#------------------------------------------------------------------------------

sql_custom_tables <- "
WITH D365Tables AS (
    SELECT
        a.SQLNAME,
        b.TABLEGROUP
    FROM SQLDICTIONARY a
    INNER JOIN TABLEMETADATATABLE b
        ON a.TABLEID = b.TABLEID
    WHERE a.FIELDID = 0
      AND a.ARRAY = 0
      AND b.TABLEGROUP IN (4,5,6,9,10,11,12)
      AND (
             a.NAME LIKE '%WIBU%'
          OR a.NAME LIKE '%INW%'
      )
)
SELECT
    t.NAME AS TableName,
    d.TableGroup,
    SUM(p.rows) AS RowCounts,
    CAST(
        ROUND((SUM(a.total_pages) * 8) / 1024.0,2)
        AS DECIMAL(18,2)
    ) AS TotalSpaceMB
FROM sys.tables t
INNER JOIN D365Tables d
    ON UPPER(t.NAME) = UPPER(d.SQLNAME)
INNER JOIN sys.indexes i
    ON t.object_id = i.object_id
INNER JOIN sys.partitions p
    ON i.object_id = p.object_id
   AND i.index_id = p.index_id
INNER JOIN sys.allocation_units a
    ON p.partition_id = a.container_id
GROUP BY
    t.NAME,
    d.TABLEGROUP
ORDER BY
    TotalSpaceMB DESC
"

#------------------------------------------------------------------------------
# 4. Top 50
#------------------------------------------------------------------------------
sql_top50_tables <- "
SELECT TOP 50
    t.NAME AS TableName,
    SUM(p.rows) AS RowCounts,
    CAST(
        ROUND((SUM(a.total_pages) * 8) / 1024.00, 2)
        AS DECIMAL(18,2)
    ) AS TotalSpaceMB
FROM sys.tables t
INNER JOIN sys.indexes i
    ON t.object_id = i.object_id
INNER JOIN sys.partitions p
    ON i.object_id = p.object_id
   AND i.index_id = p.index_id
INNER JOIN sys.allocation_units a
    ON p.partition_id = a.container_id
GROUP BY t.NAME
ORDER BY TotalSpaceMB DESC
"

#------------------------------------------------------------------------------
# Daten laden
#------------------------------------------------------------------------------

df_spaceused        <- dbGetQuery(con, sql_spaceused)
df_dbsize           <- dbGetQuery(con, sql_dbsize)
df_all_tables       <- dbGetQuery(con, sql_all_tables)
df_custom_tables    <- dbGetQuery(con, sql_custom_tables)
df_sql_top50_tables <- dbGetQuery(con, sql_top50_tables)

#------------------------------------------------------------------------------
# Metadaten
#------------------------------------------------------------------------------

df_metadata <- data.frame(
    RunDate      = Sys.time(),
    DatabaseName = unique(df_dbsize$DatabaseName),
    stringsAsFactors = FALSE
)

#------------------------------------------------------------------------------
# Excel erstellen
#------------------------------------------------------------------------------

wb <- createWorkbook()

addWorksheet(wb, "Database_SpaceUsed")
writeData(wb, "Database_SpaceUsed", df_spaceused)

addWorksheet(wb, "Database_Size")
writeData(wb, "Database_Size", df_dbsize)

addWorksheet(wb, "All_Transaction_Tables")
writeData(wb, "All_Transaction_Tables", df_all_tables)

addWorksheet(wb, "Custom_Tables")
writeData(wb, "Custom_Tables", df_custom_tables)

addWorksheet(wb, "top50_tables")
writeData(wb, "top50_tables", df_sql_top50_tables)

addWorksheet(wb, "Metadata")
writeData(wb, "Metadata", df_metadata)

saveWorkbook(
    wb,
    sprintf(
        "MD3-1712-AXDB_Baseline_DAM_%s.xlsx",
        format(Sys.Date(), "%Y-%m-%d")
    ),
    overwrite = TRUE
)
```

## Ergebnisse

Identifikation der größten kundenspezifischen Tabellen (WIBU-/INW-Tabellen) sowie deren Zeilenanzahl und Speicherverbrauch, basierend auf den im Hintergrund erhobenen Kennzahlen.

### Größte Tabellen nach Speicherverbrauch

```{r}
kable(df_custom_tables)
```

### Top 20 Tabellen

```{r}
df_custom_tables %>%
  slice_head(n = 20) %>%
  kable()
```

## Bewertung

Für jede identifizierte Tabelle sind folgende Punkte zu dokumentieren:

| Tabelle | Table Group | Zeilen | Größe (MB) | Bereinigung möglich | Bemerkung |
|----------|------------|---------|------------|---------------------|------------|
| | | | | | |

## Test Large Tables Data Cleanup

### Ziel

Prüfung der Speicherersparnis durch die Bereinigung historischer Daten großer Tabellen.

Unser konkreter Nutzen aus diesen Skripten: Daten werden **nicht** vollständig gelöscht, sondern gezielt nur ab einem festgelegten Stichtag (`@KeepFromDate`) im System behalten — alle älteren Datensätze werden archiviert/entfernt. Für unseren Use Case ist damit ausschließlich der **datumsbasierte Archivierungspfad** relevant (Skripte 0, 1, 1, 2, 3, 4, 5); die unten aufgeführten Erweiterungen für Orphan-Bereinigung und Index-Rebuild-Monitoring arbeiten ohne Datumsfilter und sind für unser Ziel nicht zwingend erforderlich.

### Skript-Inventar (Repository vs. Video)

Das offizielle Microsoft-Repository ([`Dynamics-365-FastTrack-Implementation-Assets`](https://github.com/microsoft/Dynamics-365-FastTrack-Implementation-Assets), Pfad `Administration/Storage Management/Large Tables Data Cleanup`) enthält aktuell **12 Skripte**. Das von Microsoft veröffentlichte Erklärvideo zeigt nur **7** davon — es ist offenbar älter als der aktuelle Repository-Stand und deckt die neueren Erweiterungen nicht ab. Eine eigene README für diese Erweiterungen existiert im Repository nicht; die Zuordnung unten basiert auf einer Analyse der Skript-Kopfkommentare/-Logik selbst.

| # | Skript | Im Video? | Zweck | Relevanz für unseren Use Case (`@KeepFromDate`) |
|---|--------|:---:|-------|--------------------------------------------------|
| 0 | `0-PreRequisits.sql` | ✅ | Prüft Voraussetzungen (Berechtigungen, benötigte Objekte) | **Pflicht** |
| 1 | `1-CreateFunctionColumnExistCheck.sql` | ✅ | Hilfsfunktion: prüft je Tabelle, ob eine Spalte existiert | **Pflicht** |
| 1 | `1-FTDateTimeColumnMappingPerTable.sql` | ✅ | Ermittelt je Tabelle das relevante DateTime-Feld | **Pflicht** — liefert die Spalte, gegen die `@KeepFromDate` geprüft wird |
| 2 | `2-CreateDBCleanupLogTable.sql` | ✅ | Legt Log-Tabelle für den Cleanup-Lauf an | **Pflicht** |
| 2 | `2-CreateRebuildIndexLogTable.sql` | ❌ | Legt Log-Tabelle `IndexRebuildLog` an | **Pflicht bei `@Simulation = 0`** — siehe Abhängigkeit unten |
| 3 | `3-KeepOnlyRecords.SQL` | ✅ | Stored Proc: archiviert/löscht Datensätze einer Tabelle **vor** `@KeepFromDate`, behält den Rest | **Pflicht — Kernlogik unseres Use Case** |
| 3B | `3B-RemoveOrphans.SQL` | ❌ | Stored Proc: entfernt verwaiste (orphaned) Datensätze in Tabellen **ohne** DateTime-Spalte, über Join-Bedingungen statt Datum | Optional — wird vom Hauptskript nicht aufgerufen, kein Datumsfilter, anderer Zweck (referenzielle Bereinigung) |
| 3C | `3C-RebuildDisabledNonclusteredIndexes.sql` | ❌ | Stored Proc: baut durch Bulk-Löschungen deaktivierte Nonclustered-Indizes neu auf (Azure-safe, mit Backoff) | **Pflicht bei `@Simulation = 0`** — siehe Abhängigkeit unten |
| 4 | `4-MainScriptKeepOnly_TransactionPick.SQL` | ✅ | Treiberskript: iteriert Tabellen (nach Größe sortiert), ruft Proc aus 3 auf, mit `@MaxArchivingDate`, `@LE`, `@Simulation` u. a. | **Pflicht — Hauptskript unseres Use Case** |
| 4 | `4-InfiniteMonitoringOfRebuildIndexes.sql` | ❌ | Separat zu startendes, dauerhaft laufendes Monitoring (10-Min-Takt) für Index-Rebuilds, killt hängende Sessions | Optional — eigenständiger Begleitprozess, wird vom Hauptskript nicht aufgerufen |
| 4B | `4B-MainScriptOrphansRecordsDeletion_TransactionPick.SQL` | ❌ | Treiberskript für 3B (Orphan-Bereinigung über JSON-definierte Join-Bedingungen) | Optional — Gegenstück zu 4, aber ohne Datumsfilter |
| 5 | `5-DropAllBufferTables.sql` | ✅ | Räumt temporäre Zwischentabellen (Buffer) auf | **Pflicht** |

**Hinweis:** `SQLQuery8.sql`, das im Video-Screenshot ebenfalls auftaucht, gehört nicht zur offiziellen Skriptserie (vermutlich ein Ad-hoc-Abfrage-Tab in SSMS) und wird ignoriert.

**Wichtige, im Video nicht sichtbare Abhängigkeit:** `4-MainScriptKeepOnly_TransactionPick.SQL` deaktiviert pro Tabelle vor der Archivierung deren Nonclustered-Indizes und ruft — sofern `@Simulation = 0` — am Ende intern automatisch `EXEC dbo.RebuildDisabledNonclusteredIndexes ...` auf (die Prozedur aus `3C-RebuildDisabledNonclusteredIndexes.sql`), um sie wieder aufzubauen. Diese Prozedur wiederum prüft beim Start hart über `IF OBJECT_ID('dbo.IndexRebuildLog') IS NULL THROW 50001, 'dbo.IndexRebuildLog does not exist. Run the Log Table script first.'` — sie **bricht mit Fehler ab**, wenn die Tabelle aus `2-CreateRebuildIndexLogTable.sql` nicht existiert. Für einen echten (nicht-simulierten) Lauf sind `2-CreateRebuildIndexLogTable.sql` und `3C-RebuildDisabledNonclusteredIndexes.sql` also trotz fehlendem Datumsbezug zwingende Voraussetzungen — nicht optional, wie ein reines Lesen des Videos vermuten lässt.

### Empfohlene Ausführungsreihenfolge (für unseren Use Case)

Für die `@KeepFromDate`-Datenbereinigung inklusive der vom Hauptskript intern benötigten Index-Rebuild-Funktion, in dieser Reihenfolge — jedes Skript muss erfolgreich abgeschlossen sein, bevor das nächste gestartet wird:

```
0-PreRequisits.sql
1-CreateFunctionColumnExistCheck.sql
1-FTDateTimeColumnMappingPerTable.sql
2-CreateDBCleanupLogTable.sql
2-CreateRebuildIndexLogTable.sql
3-KeepOnlyRecords.SQL
3C-RebuildDisabledNonclusteredIndexes.sql
4-MainScriptKeepOnly_TransactionPick.SQL   (zuerst mit @Simulation = 1 testen)
5-DropAllBufferTables.sql
```

Nur bei `@Simulation = 1` (reine Simulation, keine tatsächliche Löschung/kein Index-Rebuild) können `2-CreateRebuildIndexLogTable.sql` und `3C-RebuildDisabledNonclusteredIndexes.sql` entfallen. `3B-RemoveOrphans.SQL`, `4B-MainScriptOrphansRecordsDeletion_TransactionPick.SQL` und `4-InfiniteMonitoringOfRebuildIndexes.sql` werden vom Hauptskript nicht aufgerufen und bleiben für unser primäres Ziel optional.

### Parameter des Hauptskripts (`4-MainScriptKeepOnly_TransactionPick.SQL`)

Anhand des aktuellen Skriptstands im Repository (Stand heute geprüft) gegenübergestellt mit der Video-Erklärung:

| Parameter | Typ | Default im Skript | Beschreibung |
|---|---|---|---|
| `@SkipTables` | NVARCHAR(MAX) | `'BATCHHISTORY,BATCH,SYSDATABASELOG,BATCHJOB,BATCHJOBHISTORY,INVENTSUM,WHSINVENTRESERVE'` | Kommagetrennte Liste von Tabellen, die vom Cleanup ausgeschlossen werden |
| `@SELECTEDTABLES` | NVARCHAR(MAX) | `''` (leer = alle) | Kommagetrennte Whitelist: falls gefüllt, werden nur diese Tabellen berücksichtigt |
| `@MaxArchivingDate` | DATE | `'2025-03-01'` (Platzhalter) | Stichtag: Datensätze **älter** als dieses Datum werden entfernt, alles ab diesem Datum bleibt erhalten — **entspricht unserem `@KeepFromDate`** und muss vor jedem Lauf angepasst werden |
| `@Simulation` | BIT | `0` | `1` = nur simulieren (Umfang/Dauer schätzen, keine Löschung, kein Index-Rebuild), `0` = tatsächliche Löschung |
| `@LE` | NVARCHAR(MAX) | lange Liste aller Data Area IDs | Kommagetrennte Liste der zu bereinigenden Legal Entities (Data Area IDs) |
| `@TOPXTables` | INT | `50` | Anzahl der größten Tabellen (nach Größe absteigend sortiert), die bereinigt werden |
| `@MaxThruputInMB` | BIGINT | `512` | Durchsatz-Obergrenze pro Batch in MB; bei SQL-Throttling-Fehlern reduzieren |
| `@Resume` | BIT | `1` | `1` = bei Unterbrechung an der letzten Stelle fortsetzen statt neu zu starten |
| `@IncludeTablesWithoutDataarea` | BIT | `1` | Steuert, ob Tabellen ohne `DataAreaId`/Company-Spalte einbezogen werden |

**Zwei Abweichungen zwischen Video-Erklärung und aktuellem Skript, die auffielen:**

- ⚠️ **`@LE` (Legal Entities):** Laut Skriptlogik werden für Legal Entities, die **nicht** in der `@LE`-Liste stehen, sämtliche Transaktionsdaten gelöscht — nicht nur die vor `@MaxArchivingDate`. Die Liste steuert also nicht nur "welche Gesellschaften bereinigt werden", sondern auch "welche Gesellschaften den Datumsfilter überhaupt bekommen". Vor jedem Lauf sorgfältig prüfen, welche Data Area IDs enthalten sind.
- ℹ️ **`@BatchSize`:** Die Video-Erklärung beschreibt einen festen Parameter mit Standardwert 500.000 Datensätzen. Im aktuellen Skript existiert kein direkt setzbarer `@BatchSize`-Parameter mehr — die Batch-Größe wird stattdessen pro Tabelle dynamisch aus `@MaxThruputInMB` und der durchschnittlichen Zeilengröße berechnet. Ein weiterer Beleg dafür, dass das Video eine ältere Skriptversion zeigt.

### Die drei „4-"-Skripte und ihr Zusammenspiel

Innerhalb der „4"-Stufe gibt es drei Skripte mit unterschiedlicher Rolle, die leicht verwechselt werden können:

| Skript | Rolle | Wird vom Hauptskript aufgerufen? |
|---|---|---|
| `4-MainScriptKeepOnly_TransactionPick.SQL` | Der eigentliche Cleanup-Treiber für unseren `@KeepFromDate`-Use-Case (Video-Skript) | — |
| `4-InfiniteMonitoringOfRebuildIndexes.sql` | Eigenständiger, dauerhaft laufender Watchdog (10-Min-Takt) gegen hängende `ALTER INDEX`-Rebuilds; läuft in einer **eigenen** SSMS-Session, bis man den Batch manuell abbricht | Nein — unabhängiger Begleitprozess |
| `4B-MainScriptOrphansRecordsDeletion_TransactionPick.SQL` | Treiber für die Orphan-Bereinigung (anderer Use Case, kein Datumsfilter) | Nein — für uns nicht relevant |

`4-MainScriptKeepOnly_TransactionPick.SQL` ruft die Index-Rebuild-Prozedur aus `3C` selbst automatisch auf (siehe Abhängigkeit weiter oben) — `4-InfiniteMonitoringOfRebuildIndexes.sql` wird davon **nicht** ausgelöst, sondern ist ein optionales Sicherheitsnetz, das man parallel in einem zweiten Fenster mitlaufen lässt, falls ein Rebuild hängen bleibt.

### Ablaufplan je nach `@Simulation`

Da das Disable/Rebuild der Indizes im Hauptskript nur innerhalb von `IF @Simulation = 0`-Blöcken ausgeführt wird, unterscheidet sich der notwendige Vorbereitungsumfang deutlich zwischen Simulation und echtem Lauf.

#### `@Simulation = 1` (reine Simulation — empfohlener erster Durchlauf)

Es werden keine Indizes deaktiviert und nichts neu aufgebaut — `2-CreateRebuildIndexLogTable.sql`, `3C-RebuildDisabledNonclusteredIndexes.sql` und das Monitoring-Skript werden nicht benötigt.

```
0-PreRequisits.sql
1-CreateFunctionColumnExistCheck.sql
1-FTDateTimeColumnMappingPerTable.sql
2-CreateDBCleanupLogTable.sql
3-KeepOnlyRecords.SQL
4-MainScriptKeepOnly_TransactionPick.SQL     (@Simulation = 1)
5-DropAllBufferTables.sql
```

Ergebnis: Umfang (Zeilenzahl) und geschätzte Dauer je Tabelle, ohne jede Datenänderung.

#### `@Simulation = 0` (echter Lauf — nach erfolgreicher Simulation)

Zusätzlich zur Simulations-Vorbereitung müssen `2-CreateRebuildIndexLogTable.sql` und `3C-RebuildDisabledNonclusteredIndexes.sql` vorher angelegt sein, da das Hauptskript sie intern aufruft; das Monitoring läuft parallel in einer zweiten Session mit.

**Session 1 (Vorbereitung, dann Hauptlauf):**

```
0-PreRequisits.sql
1-CreateFunctionColumnExistCheck.sql
1-FTDateTimeColumnMappingPerTable.sql
2-CreateDBCleanupLogTable.sql
2-CreateRebuildIndexLogTable.sql
3-KeepOnlyRecords.SQL
3C-RebuildDisabledNonclusteredIndexes.sql
4-MainScriptKeepOnly_TransactionPick.SQL     (@Simulation = 0)
5-DropAllBufferTables.sql
```

**Session 2 (parallel, optional aber empfohlen — vor dem Hauptlauf in Session 1 starten):**

```
4-InfiniteMonitoringOfRebuildIndexes.sql     (läuft im Hintergrund mit)
→ nach Abschluss von 4-MainScriptKeepOnly_TransactionPick.SQL: Batch manuell abbrechen
```

`4B-MainScriptOrphansRecordsDeletion_TransactionPick.SQL` bleibt in beiden Fällen außen vor, da es sich um einen anderen Use Case (Orphan-Bereinigung ohne Datumsfilter) handelt.

### Konkrete Parameterkonfiguration für diesen Testlauf

```sql
-- Tables to exclude anyway BATCHHISTORY, BATCHJOB, BATCH, BATCHJOBHISTORY,Sysdatabaselog
DECLARE @SkipTables NVARCHAR(MAX) = 'BATCHHISTORY,BATCH,SYSDATABASELOG,BATCHJOB,BATCHJOBHISTORY,INVENTSUM,WHSINVENTRESERVE' -- Replace with your list of tables (comma separated)
DECLARE @SELECTEDTABLES NVARCHAR(MAX) = '' -- Replace with your list of tables you want to run the script for (comma separated)
DECLARE @MaxArchivingDate DATE = '2026-09-01' -- Replace with your max archiving date
DECLARE @Simulation BIT = 0 -- Set to 1 for simulation mode, 0 for actual deletion
DECLARE @LE NVARCHAR(Max) = '0900,0800,0700,0600,0500,0400,0360,0100,0110,DAT,KONS'
DECLARE @TOPXTables INT = 50
DECLARE @MaxThruputInMB BIGINT = 512 --Lower if you get an sql throttling errors
DECLARE @Resume BIT = 1
DECLARE @IncludeTablesWithoutDataarea BIT = 1
```

**Parameterbewertung:**

⚠️ **1. `@Simulation = 0` — das ist ein echter, destruktiver Lauf, keine Simulation.**
Laut unserem eigenen Ablaufplan sollte vor jedem echten Lauf zuerst mit `@Simulation = 1` getestet werden (Umfang/Dauer schätzen, keine Datenänderung). Falls das noch nicht separat gelaufen ist: unbedingt vorher einmal mit `@Simulation = 1` gegenchecken, bevor dieses Skript (mit `0`) ausgeführt wird — sonst gibt es keine Vorschau auf Zeilenzahl/Dauer/betroffene Tabellen, bevor tatsächlich gelöscht wird.

✅ **2. `@SkipTables` — jetzt wieder auf die von Microsoft empfohlene Liste gesetzt.**
`'BATCHHISTORY,BATCH,SYSDATABASELOG,BATCHJOB,BATCHJOBHISTORY,INVENTSUM,WHSINVENTRESERVE'` ist aktiv. Microsofts eigener Kommentar dazu lautet „Tables to exclude anyway" — die Empfehlung ist damit umgesetzt. Insbesondere `INVENTSUM` und `WHSINVENTRESERVE` (Bestandsaggregat-/Reservierungstabellen, keine reinen Transaktionslogs, deren Bereinigung sonst Lagerbestandsberechnungen verfälschen könnte) sind jetzt korrekt ausgeschlossen.

⚠️ **3. `@LE = '0900,0800,0700,0600,0500,0400,0360,0100,0110,DAT,KONS'` — Vollständigkeit prüfen.**
Wie im Dokument vermerkt: Data Area IDs, die nicht in dieser Liste stehen, verlieren alle Transaktionsdaten (nicht nur die vor dem Stichtag). Bitte einmal gegen die vollständige Liste aller Gesellschaften in dieser Umgebung abgleichen — jede versehentlich fehlende Legal Entity würde komplett geleert statt nur datumsgefiltert.

⚠️ **4. `@MaxArchivingDate = '2026-09-01'` — sehr kurzes Rückhaltefenster, bewusst so gewollt?**
Der Wert wurde gegenüber dem ursprünglichen Skript-Platzhalter (`2025-03-01`) geändert und ist jetzt kein unveränderter Default mehr. Bei einem heutigen Datum um den 20.09.2026 bedeutet dieser Stichtag jedoch, dass nur rund drei Wochen an Daten erhalten bleiben — alles Ältere wird gelöscht. Das ist ein deutlich aggressiveres Rückhaltefenster als der ursprüngliche Platzhalter (der rund 1,5 Jahre behalten hätte). Bitte bestätigen, dass diese kurze Frist tatsächlich beabsichtigt ist.

Rest (`@SELECTEDTABLES=''`, `@TOPXTables=50`, `@MaxThruputInMB=512`, `@Resume=1`, `@IncludeTablesWithoutDataarea=1`) entspricht den Defaults und ist unauffällig.

**Pre-Flight-Checkliste vor Ausführung:**

- [ ] `@Simulation = 1`-Testlauf wurde vorab durchgeführt und Ergebnis (Zeilenzahl/Dauer je Tabelle) dokumentiert.
- [x] `@SkipTables` entspricht der von Microsoft empfohlenen Ausschlussliste.
- [ ] `@LE`-Liste gegen die vollständige Liste aller Gesellschaften in dieser Umgebung abgeglichen.
- [ ] `@MaxArchivingDate = '2026-09-01'` als beabsichtigter Stichtag bestätigt (nur ~3 Wochen Datenhistorie bleiben erhalten).

#### Durchzuführende Schritte

- Ausgangsgröße dokumentieren
- Cleanup-Skript ausführen
- Speicherverbrauch nach Cleanup ermitteln
- Einsparung berechnen
- Auswirkungen dokumentieren

#### Ergebnis

| Tabelle | Vorher (MB) | Nachher (MB) | Einsparung (MB) | Einsparung (%) |
|----------|------------|------------|------------|------------|
| | | | | |

## Test Transaction-Less Copy

### Ziel

Bewertung der Speicher- und Performanceauswirkungen von Transaction-Less Copy Operationen.

#### Durchzuführende Schritte

- Testobjekte festlegen
- Ausgangssituation dokumentieren
- Skript ausführen
- Speicherverbrauch erneut messen
- Ergebnisse bewerten

#### Ergebnis

| Testfall | Vorher (MB) | Nachher (MB) | Bemerkung |
|-----------|------------|------------|------------|
| | | | |

## Vergleich der Ansätze

| Kriterium | Large Tables Data Cleanup | Transaction-Less Copy |
|------------|------------|------------|
| Speicherersparnis | | |
| Aufwand | | |
| Risiko | | |
| Performance | | |
| Empfehlung | | |

## Fazit

Auf Basis der durchgeführten Tests wird eine Empfehlung für den zukünftigen Einsatz der Speicheroptimierungsmaßnahmen in Tier-2-Umgebungen ausgesprochen.

### Empfehlung

> Ergebnis der Evaluierung hier dokumentieren.

## Aufräumen

```{r}
dbDisconnect(con)
```

# Testprotokoll - Storage Management Maßnahmen

## Ziel

Dieses Testprotokoll dient der Dokumentation und Bewertung der getesteten Storage-Management-Maßnahmen zur Reduzierung des Speicherverbrauchs in Tier-2-Umgebungen.

Die Ergebnisse werden mit den zuvor erhobenen Baseline-Daten verglichen, um die Wirksamkeit der Maßnahmen zu bewerten.

## Testinformationen

| Feld | Wert |
|--------|--------|
| Ticket | MD3-1712 |
| Umgebung | |
| Datenbank | AXDB |
| Testdatum | |
| Tester | |
| Version der Umgebung | |

## Referenz auf Baseline

Die Ausgangswerte wurden vor Durchführung der Maßnahmen erhoben und in der Baseline-Datei dokumentiert.

**Baseline-Datei:**

| Datei | Erstellungsdatum |
|---------|---------|
| MD3-1712-AXDB_Baseline_DAM_YYYY-MM-DD.xlsx | |

## Test 1 - Large Tables Data Cleanup

### Ziel

Bewertung der Auswirkungen des Large Tables Data Cleanup auf Datenbankgröße, Tabellenwachstum und Speicherverbrauch.

#### Durchführung

| Schritt | Status | Bemerkung |
|----------|----------|----------|
| Cleanup-Skript geprüft | | |
| Cleanup-Skript ausgeführt | | |
| Nachmessung durchgeführt | | |

#### Ergebnisse

##### Datenbankebene

| Kennzahl | Vorher | Nachher | Differenz |
|-----------|----------|----------|----------|
| Datenbankgröße (MB) | | | |
| Reservierter Speicher (KB) | | | |
| Datenspeicher (KB) | | | |
| Indexspeicher (KB) | | | |
| Nicht verwendeter Speicher (KB) | | | |

##### Tabellenebene

| Tabelle | Vorher (MB) | Nachher (MB) | Einsparung (MB) | Einsparung (%) |
|----------|----------|----------|----------|----------|
| | | | | |

#### Bewertung

##### Positive Effekte

- 

##### Nebeneffekte

- 

##### Fazit

-

## Test 2 - Transaction-Less Copy SQL Script

### Ziel

Bewertung der Auswirkungen des Transaction-Less Copy SQL Scripts auf Speicherverbrauch und Datenbankgröße.

#### Durchführung

| Schritt | Status | Bemerkung |
|----------|----------|----------|
| Skript geprüft | | |
| Skript ausgeführt | | |
| Nachmessung durchgeführt | | |

#### Ergebnisse

##### Datenbankebene

| Kennzahl | Vorher | Nachher | Differenz |
|-----------|----------|----------|----------|
| Datenbankgröße (MB) | | | |
| Reservierter Speicher (KB) | | | |
| Datenspeicher (KB) | | | |
| Indexspeicher (KB) | | | |
| Nicht verwendeter Speicher (KB) | | | |

##### Tabellenebene

| Tabelle | Vorher (MB) | Nachher (MB) | Einsparung (MB) | Einsparung (%) |
|----------|----------|----------|----------|----------|
| | | | | |

#### Bewertung

##### Positive Effekte

- 

##### Nebeneffekte

- 

##### Fazit

-

## Vergleich der Maßnahmen

| Kriterium | Large Tables Data Cleanup | Transaction-Less Copy |
|------------|------------|------------|
| Speicherersparnis | | |
| Aufwand | | |
| Dauer | | |
| Risiko | | |
| Empfehlung | | |

## Gesamtergebnis

### Zusammenfassung

- 

### Empfehlung

Auf Basis der Testergebnisse wird folgende Maßnahme für zukünftige Speicheroptimierungen empfohlen:

- [ ] Large Tables Data Cleanup
- [ ] Transaction-Less Copy SQL Script
- [ ] Kombination beider Maßnahmen

#### Begründung

-

---
title: "Evaluierung und Test von Maßnahmen zur Reduzierung des Speicherverbrauchs in Tier-2-Umgebungen"
author: "Cedric Kameni"
date: "`r Sys.Date()`"
output:
  word_document:
    toc: true
    toc_depth: '3'
  html_document:
    toc: true
    toc_depth: 3
---

```{r setup, include=FALSE}
knitr::opts_chunk$set(echo = FALSE)
```

# Evaluierung und Test von Maßnahmen zur Reduzierung des Speicherverbrauchs in Tier-2-Umgebungen

## Baseline-Erhebung vor und nach der Speicheroptimierung

Im Rahmen der Evaluierung von Storage-Management-Maßnahmen zur Reduzierung des Speicherverbrauchs in Tier-2-Umgebungen werden Kennzahlen zur Datenbankgröße und zum Speicherverbrauch relevanter AXDB-Tabellen erhoben.

Das Skript dient der systematischen Dokumentation des aktuellen Zustands der Datenbank und soll sowohl vor als auch nach der Durchführung von Speicheroptimierungsmaßnahmen ausgeführt werden. Die erhobenen Daten bilden die Grundlage für einen Vorher-/Nachher-Vergleich und ermöglichen die Bewertung der Wirksamkeit der getesteten Maßnahmen.

Im Fokus stehen dabei die Storage-Management-Funktionen **Large Tables Data Cleanup** und **Transaction-Less Copy SQL Script**; die Ergebnisse dienen als Grundlage für die Bewertung und Auswahl geeigneter Optimierungsmaßnahmen.

### Ziel

Erfassung relevanter Speicher- und Tabellenkennzahlen der AXDB-Datenbank zur Messung der Auswirkungen von Storage-Management-Maßnahmen.

### Aufgaben

- [ ] Aktuellen Speicherverbrauch der AXDB-Datenbank erfassen und dokumentieren.
- [ ] Größe der relevanten AXDB-Tabellen erfassen und dokumentieren.
- [ ] Anzahl Datensätze je Tabelle dokumentieren.
- [ ] Die 50 größten Tabellen der Datenbank identifizieren und dokumentieren.
- [ ] Ergebnisse als Baseline für den Vorher-/Nachher-Vergleich sichern.
- [ ] Ergebnisse nach Durchführung der Maßnahmen erneut erfassen.
- [ ] Veränderungen der Datenbank- und Tabellengrößen bewerten.

### Erhobene Kennzahlen

Im Rahmen der Datenerhebung werden folgende Informationen gesammelt:

#### Datenbankebene

- Ergebnis von `sp_spaceused`
- Gesamte Größe der AXDB-Datenbank
- Reservierter Speicher
- Datenspeicher
- Indexspeicher
- Nicht verwendeter Speicher

#### Tabellenebene

- Die 50 größten Tabellen der Datenbank
- Größe relevanter Tabellen aus den Table Groups:
  - Transaction (4)
  - Worksheet Header (5)
  - Worksheet Line (6)
  - Worksheet (9)
  - Transaction Header (10)
  - Transaction Line (11)
  - Staging (12)
- Kundenspezifische Tabellen (z. B. WIBU-, INW-Tabellen)
- Anzahl Datensätze je Tabelle
- Speicherverbrauch je Tabelle

### Durchführung

Dieses Skript ist zweimal auszuführen:

#### Messung 1 – Ausgangszustand

Durchführung vor der Ausführung von Storage-Management-Maßnahmen.

Ziel:
- Dokumentation der Ausgangssituation.
- Erstellung einer Baseline für spätere Vergleiche.

#### Messung 2 – Vergleichsmessung

Durchführung nach Abschluss der Storage-Management-Maßnahmen.

Ziel:
- Ermittlung der tatsächlichen Speicherersparnis.
- Identifikation betroffener Tabellen.
- Bewertung der Wirksamkeit der eingesetzten Maßnahmen.

### Ergebnisdatei

Die Ergebnisse werden in einer Excel-Datei gespeichert und auf mehrere Arbeitsblätter verteilt:

- Metadata
- Database_SpaceUsed
- Database_Size
- Top_50_Tables
- All_Transaction_Tables
- Custom_Tables

Die erzeugten Dateien dienen als Grundlage für die Analyse der Speicherentwicklung und den Vergleich zwischen Ausgangszustand und Zustand nach Durchführung der Optimierungsmaßnahmen.

### Datenerhebung und Excel-Export

Datensammlung, -aufbereitung und der Excel-Export laufen vollständig im Hintergrund ab; weder Code noch Zwischenergebnisse werden im gerenderten Dokument angezeigt. Die daraus resultierenden Kennzahlen werden im nachfolgenden Abschnitt **Ergebnisse** sichtbar ausgegeben.

```{r data_collection_excel, include=FALSE}
library(DBI)
library(odbc)
library(openxlsx)
library(dplyr)
library(knitr)

con <- dbConnect(
  odbc(),
  dsn = "wibu-dam-1",
  Trusted_Connection = "Yes"
)

#------------------------------------------------------------------------------
# 1. Datenbankgröße
#------------------------------------------------------------------------------

sql_spaceused <- "
EXEC sp_spaceused
"

sql_dbsize <- "
SELECT
    DB_NAME() AS DatabaseName,
    SUM(size) * 8 / 1024.0 AS SizeMB
FROM sys.master_files
WHERE DB_NAME(database_id) = DB_NAME()
GROUP BY database_id;
"

#------------------------------------------------------------------------------
# 2. Alle relevanten Tabellen
#------------------------------------------------------------------------------

sql_all_tables <- "
WITH D365Tables AS (
    SELECT
        a.SQLNAME,
        b.TABLEGROUP
    FROM SQLDICTIONARY a
    INNER JOIN TABLEMETADATATABLE b
        ON a.TABLEID = b.TABLEID
    WHERE a.FIELDID = 0
      AND a.ARRAY = 0
      AND b.TABLEGROUP IN (4,5,6,9,10,11,12)

    UNION

    SELECT
        a.SQLNAME,
        b.TABLEGROUP
    FROM SQLDICTIONARY a
    INNER JOIN TABLEMETADATATABLE b
        ON a.TABLEID = b.TABLEID
    WHERE a.FIELDID = 0
      AND a.ARRAY = 0
      AND a.NAME IN (
          'WHSASNITEM',
          'WHSASNITEMRECEIPT',
          'WHSUOMSTRUCTURE'
      )
)
SELECT
    t.NAME AS TableName,
    d.TableGroup,
    SUM(p.rows) AS RowCounts,
    CAST(
        ROUND((SUM(a.total_pages) * 8) / 1024.0,2)
        AS DECIMAL(18,2)
    ) AS TotalSpaceMB
FROM sys.tables t
INNER JOIN D365Tables d
    ON UPPER(t.NAME) = UPPER(d.SQLNAME)
INNER JOIN sys.indexes i
    ON t.object_id = i.object_id
INNER JOIN sys.partitions p
    ON i.object_id = p.object_id
   AND i.index_id = p.index_id
INNER JOIN sys.allocation_units a
    ON p.partition_id = a.container_id
GROUP BY
    t.NAME,
    d.TABLEGROUP
ORDER BY
    TotalSpaceMB DESC
"

#------------------------------------------------------------------------------
# 3. Custom-Tabellen
#------------------------------------------------------------------------------

sql_custom_tables <- "
WITH D365Tables AS (
    SELECT
        a.SQLNAME,
        b.TABLEGROUP
    FROM SQLDICTIONARY a
    INNER JOIN TABLEMETADATATABLE b
        ON a.TABLEID = b.TABLEID
    WHERE a.FIELDID = 0
      AND a.ARRAY = 0
      AND b.TABLEGROUP IN (4,5,6,9,10,11,12)
      AND (
             a.NAME LIKE '%WIBU%'
          OR a.NAME LIKE '%INW%'
      )
)
SELECT
    t.NAME AS TableName,
    d.TableGroup,
    SUM(p.rows) AS RowCounts,
    CAST(
        ROUND((SUM(a.total_pages) * 8) / 1024.0,2)
        AS DECIMAL(18,2)
    ) AS TotalSpaceMB
FROM sys.tables t
INNER JOIN D365Tables d
    ON UPPER(t.NAME) = UPPER(d.SQLNAME)
INNER JOIN sys.indexes i
    ON t.object_id = i.object_id
INNER JOIN sys.partitions p
    ON i.object_id = p.object_id
   AND i.index_id = p.index_id
INNER JOIN sys.allocation_units a
    ON p.partition_id = a.container_id
GROUP BY
    t.NAME,
    d.TABLEGROUP
ORDER BY
    TotalSpaceMB DESC
"

#------------------------------------------------------------------------------
# 4. Top 50
#------------------------------------------------------------------------------
sql_top50_tables <- "
SELECT TOP 50
    t.NAME AS TableName,
    SUM(p.rows) AS RowCounts,
    CAST(
        ROUND((SUM(a.total_pages) * 8) / 1024.00, 2)
        AS DECIMAL(18,2)
    ) AS TotalSpaceMB
FROM sys.tables t
INNER JOIN sys.indexes i
    ON t.object_id = i.object_id
INNER JOIN sys.partitions p
    ON i.object_id = p.object_id
   AND i.index_id = p.index_id
INNER JOIN sys.allocation_units a
    ON p.partition_id = a.container_id
GROUP BY t.NAME
ORDER BY TotalSpaceMB DESC
"

#------------------------------------------------------------------------------
# Daten laden
#------------------------------------------------------------------------------

df_spaceused        <- dbGetQuery(con, sql_spaceused)
df_dbsize           <- dbGetQuery(con, sql_dbsize)
df_all_tables       <- dbGetQuery(con, sql_all_tables)
df_custom_tables    <- dbGetQuery(con, sql_custom_tables)
df_sql_top50_tables <- dbGetQuery(con, sql_top50_tables)

#------------------------------------------------------------------------------
# Metadaten
#------------------------------------------------------------------------------

df_metadata <- data.frame(
    RunDate      = Sys.time(),
    DatabaseName = unique(df_dbsize$DatabaseName),
    stringsAsFactors = FALSE
)

#------------------------------------------------------------------------------
# Excel erstellen
#------------------------------------------------------------------------------

wb <- createWorkbook()

addWorksheet(wb, "Database_SpaceUsed")
writeData(wb, "Database_SpaceUsed", df_spaceused)

addWorksheet(wb, "Database_Size")
writeData(wb, "Database_Size", df_dbsize)

addWorksheet(wb, "All_Transaction_Tables")
writeData(wb, "All_Transaction_Tables", df_all_tables)

addWorksheet(wb, "Custom_Tables")
writeData(wb, "Custom_Tables", df_custom_tables)

addWorksheet(wb, "top50_tables")
writeData(wb, "top50_tables", df_sql_top50_tables)

addWorksheet(wb, "Metadata")
writeData(wb, "Metadata", df_metadata)

saveWorkbook(
    wb,
    sprintf(
        "MD3-1712-AXDB_Baseline_DAM_%s.xlsx",
        format(Sys.Date(), "%Y-%m-%d")
    ),
    overwrite = TRUE
)
```

## Ergebnisse

Identifikation der größten kundenspezifischen Tabellen (WIBU-/INW-Tabellen) sowie deren Zeilenanzahl und Speicherverbrauch, basierend auf den im Hintergrund erhobenen Kennzahlen.

### Größte Tabellen nach Speicherverbrauch

```{r}
kable(df_custom_tables)
```

### Top 20 Tabellen

```{r}
df_custom_tables %>%
  slice_head(n = 20) %>%
  kable()
```

## Bewertung

Für jede identifizierte Tabelle sind folgende Punkte zu dokumentieren:

| Tabelle | Table Group | Zeilen | Größe (MB) | Bereinigung möglich | Bemerkung |
|----------|------------|---------|------------|---------------------|------------|
| | | | | | |

## Test Large Tables Data Cleanup

### Ziel

Prüfung der Speicherersparnis durch die Bereinigung historischer Daten großer Tabellen.

Unser konkreter Nutzen aus diesen Skripten: Daten werden **nicht** vollständig gelöscht, sondern gezielt nur ab einem festgelegten Stichtag (`@KeepFromDate`) im System behalten — alle älteren Datensätze werden archiviert/entfernt. Für unseren Use Case ist damit ausschließlich der **datumsbasierte Archivierungspfad** relevant (Skripte 0, 1, 1, 2, 3, 4, 5); die unten aufgeführten Erweiterungen für Orphan-Bereinigung und Index-Rebuild-Monitoring arbeiten ohne Datumsfilter und sind für unser Ziel nicht zwingend erforderlich.

### Skript-Inventar (Repository vs. Video)

Das offizielle Microsoft-Repository ([`Dynamics-365-FastTrack-Implementation-Assets`](https://github.com/microsoft/Dynamics-365-FastTrack-Implementation-Assets), Pfad `Administration/Storage Management/Large Tables Data Cleanup`) enthält aktuell **12 Skripte**. Das von Microsoft veröffentlichte Erklärvideo zeigt nur **7** davon — es ist offenbar älter als der aktuelle Repository-Stand und deckt die neueren Erweiterungen nicht ab. Eine eigene README für diese Erweiterungen existiert im Repository nicht; die Zuordnung unten basiert auf einer Analyse der Skript-Kopfkommentare/-Logik selbst.

| # | Skript | Im Video? | Zweck | Relevanz für unseren Use Case (`@KeepFromDate`) |
|---|--------|:---:|-------|--------------------------------------------------|
| 0 | `0-PreRequisits.sql` | ✅ | Prüft Voraussetzungen (Berechtigungen, benötigte Objekte) | **Pflicht** |
| 1 | `1-CreateFunctionColumnExistCheck.sql` | ✅ | Hilfsfunktion: prüft je Tabelle, ob eine Spalte existiert | **Pflicht** |
| 1 | `1-FTDateTimeColumnMappingPerTable.sql` | ✅ | Ermittelt je Tabelle das relevante DateTime-Feld | **Pflicht** — liefert die Spalte, gegen die `@KeepFromDate` geprüft wird |
| 2 | `2-CreateDBCleanupLogTable.sql` | ✅ | Legt Log-Tabelle für den Cleanup-Lauf an | **Pflicht** |
| 2 | `2-CreateRebuildIndexLogTable.sql` | ❌ | Legt Log-Tabelle `IndexRebuildLog` an | Optional — nur bei Nutzung des Index-Rebuild-Monitorings |
| 3 | `3-KeepOnlyRecords.SQL` | ✅ | Stored Proc: archiviert/löscht Datensätze einer Tabelle **vor** `@KeepFromDate`, behält den Rest | **Pflicht — Kernlogik unseres Use Case** |
| 3B | `3B-RemoveOrphans.SQL` | ❌ | Stored Proc: entfernt verwaiste (orphaned) Datensätze in Tabellen **ohne** DateTime-Spalte, über Join-Bedingungen statt Datum | Optional — kein Datumsfilter, anderer Zweck (referenzielle Bereinigung) |
| 3C | `3C-RebuildDisabledNonclusteredIndexes.sql` | ❌ | Stored Proc: baut durch Bulk-Löschungen deaktivierte Nonclustered-Indizes neu auf (Azure-safe, mit Backoff) | Optional — nur bei beobachteten deaktivierten/fragmentierten Indizes nach dem Lauf |
| 4 | `4-MainScriptKeepOnly_TransactionPick.SQL` | ✅ | Treiberskript: iteriert Tabellen (nach Größe sortiert), ruft Proc aus 3 auf, mit `@MaxArchivingDate`/`@KeepFromDate`, `@LE`, `@Simulation` | **Pflicht — Hauptskript unseres Use Case** |
| 4 | `4-InfiniteMonitoringOfRebuildIndexes.sql` | ❌ | Dauerhaft laufendes Monitoring (10-Min-Takt) für Index-Rebuilds, killt hängende Sessions | Optional — nur als Begleitprozess zu 3C |
| 4B | `4B-MainScriptOrphansRecordsDeletion_TransactionPick.SQL` | ❌ | Treiberskript für 3B (Orphan-Bereinigung über JSON-definierte Join-Bedingungen) | Optional — Gegenstück zu 4, aber ohne Datumsfilter |
| 5 | `5-DropAllBufferTables.sql` | ✅ | Räumt temporäre Zwischentabellen (Buffer) auf | **Pflicht** |

**Hinweis:** `SQLQuery8.sql`, das im Video-Screenshot ebenfalls auftaucht, gehört nicht zur offiziellen Skriptserie (vermutlich ein Ad-hoc-Abfrage-Tab in SSMS) und wird ignoriert.

### Empfohlene Ausführungsreihenfolge (für unseren Use Case)

Für die reine `@KeepFromDate`-Datenbereinigung genügt der Kernpfad, in dieser Reihenfolge — jedes Skript muss erfolgreich abgeschlossen sein, bevor das nächste gestartet wird:

```
0-PreRequisits.sql
1-CreateFunctionColumnExistCheck.sql
1-FTDateTimeColumnMappingPerTable.sql
2-CreateDBCleanupLogTable.sql
3-KeepOnlyRecords.SQL
4-MainScriptKeepOnly_TransactionPick.SQL   (zuerst mit @Simulation = 1 testen)
5-DropAllBufferTables.sql
```

Die Skripte `2-CreateRebuildIndexLogTable.sql`, `3B-RemoveOrphans.SQL`, `3C-RebuildDisabledNonclusteredIndexes.sql`, `4-InfiniteMonitoringOfRebuildIndexes.sql` und `4B-MainScriptOrphansRecordsDeletion_TransactionPick.SQL` werden nur bei Bedarf ergänzt (z. B. falls nach dem Lauf deaktivierte Indizes oder verwaiste Datensätze auffallen) und sind für unser primäres Ziel nicht Teil des Standardablaufs.

#### Durchzuführende Schritte

- Ausgangsgröße dokumentieren
- Cleanup-Skript ausführen
- Speicherverbrauch nach Cleanup ermitteln
- Einsparung berechnen
- Auswirkungen dokumentieren

#### Ergebnis

| Tabelle | Vorher (MB) | Nachher (MB) | Einsparung (MB) | Einsparung (%) |
|----------|------------|------------|------------|------------|
| | | | | |

## Test Transaction-Less Copy

### Ziel

Bewertung der Speicher- und Performanceauswirkungen von Transaction-Less Copy Operationen.

#### Durchzuführende Schritte

- Testobjekte festlegen
- Ausgangssituation dokumentieren
- Skript ausführen
- Speicherverbrauch erneut messen
- Ergebnisse bewerten

#### Ergebnis

| Testfall | Vorher (MB) | Nachher (MB) | Bemerkung |
|-----------|------------|------------|------------|
| | | | |

## Vergleich der Ansätze

| Kriterium | Large Tables Data Cleanup | Transaction-Less Copy |
|------------|------------|------------|
| Speicherersparnis | | |
| Aufwand | | |
| Risiko | | |
| Performance | | |
| Empfehlung | | |

## Fazit

Auf Basis der durchgeführten Tests wird eine Empfehlung für den zukünftigen Einsatz der Speicheroptimierungsmaßnahmen in Tier-2-Umgebungen ausgesprochen.

### Empfehlung

> Ergebnis der Evaluierung hier dokumentieren.

## Aufräumen

```{r}
dbDisconnect(con)
```

# Testprotokoll - Storage Management Maßnahmen

## Ziel

Dieses Testprotokoll dient der Dokumentation und Bewertung der getesteten Storage-Management-Maßnahmen zur Reduzierung des Speicherverbrauchs in Tier-2-Umgebungen.

Die Ergebnisse werden mit den zuvor erhobenen Baseline-Daten verglichen, um die Wirksamkeit der Maßnahmen zu bewerten.

## Testinformationen

| Feld | Wert |
|--------|--------|
| Ticket | MD3-1712 |
| Umgebung | |
| Datenbank | AXDB |
| Testdatum | |
| Tester | |
| Version der Umgebung | |

## Referenz auf Baseline

Die Ausgangswerte wurden vor Durchführung der Maßnahmen erhoben und in der Baseline-Datei dokumentiert.

**Baseline-Datei:**

| Datei | Erstellungsdatum |
|---------|---------|
| MD3-1712-AXDB_Baseline_DAM_YYYY-MM-DD.xlsx | |

## Test 1 - Large Tables Data Cleanup

### Ziel

Bewertung der Auswirkungen des Large Tables Data Cleanup auf Datenbankgröße, Tabellenwachstum und Speicherverbrauch.

#### Durchführung

| Schritt | Status | Bemerkung |
|----------|----------|----------|
| Cleanup-Skript geprüft | | |
| Cleanup-Skript ausgeführt | | |
| Nachmessung durchgeführt | | |

#### Ergebnisse

##### Datenbankebene

| Kennzahl | Vorher | Nachher | Differenz |
|-----------|----------|----------|----------|
| Datenbankgröße (MB) | | | |
| Reservierter Speicher (KB) | | | |
| Datenspeicher (KB) | | | |
| Indexspeicher (KB) | | | |
| Nicht verwendeter Speicher (KB) | | | |

##### Tabellenebene

| Tabelle | Vorher (MB) | Nachher (MB) | Einsparung (MB) | Einsparung (%) |
|----------|----------|----------|----------|----------|
| | | | | |

#### Bewertung

##### Positive Effekte

- 

##### Nebeneffekte

- 

##### Fazit

-

## Test 2 - Transaction-Less Copy SQL Script

### Ziel

Bewertung der Auswirkungen des Transaction-Less Copy SQL Scripts auf Speicherverbrauch und Datenbankgröße.

#### Durchführung

| Schritt | Status | Bemerkung |
|----------|----------|----------|
| Skript geprüft | | |
| Skript ausgeführt | | |
| Nachmessung durchgeführt | | |

#### Ergebnisse

##### Datenbankebene

| Kennzahl | Vorher | Nachher | Differenz |
|-----------|----------|----------|----------|
| Datenbankgröße (MB) | | | |
| Reservierter Speicher (KB) | | | |
| Datenspeicher (KB) | | | |
| Indexspeicher (KB) | | | |
| Nicht verwendeter Speicher (KB) | | | |

##### Tabellenebene

| Tabelle | Vorher (MB) | Nachher (MB) | Einsparung (MB) | Einsparung (%) |
|----------|----------|----------|----------|----------|
| | | | | |

#### Bewertung

##### Positive Effekte

- 

##### Nebeneffekte

- 

##### Fazit

-

## Vergleich der Maßnahmen

| Kriterium | Large Tables Data Cleanup | Transaction-Less Copy |
|------------|------------|------------|
| Speicherersparnis | | |
| Aufwand | | |
| Dauer | | |
| Risiko | | |
| Empfehlung | | |

## Gesamtergebnis

### Zusammenfassung

- 

### Empfehlung

Auf Basis der Testergebnisse wird folgende Maßnahme für zukünftige Speicheroptimierungen empfohlen:

- [ ] Large Tables Data Cleanup
- [ ] Transaction-Less Copy SQL Script
- [ ] Kombination beider Maßnahmen

#### Begründung

-


