---
title: "Dynamics 365 Lizenzmanagement über Azure AD Sicherheitsgruppen"
subtitle: "D365Licensing – Playbook"
author: "Cedric Kameni"
date: "`r Sys.Date()`"
output:
  html_document:
    toc: true
    toc_float: true
    toc_depth: 3
    theme: flatly
    highlight: kate
    df_print: paged
  word_document:
    default
---

```{r setup, include=FALSE}
knitr::opts_chunk$set(eval = FALSE, echo = TRUE)
```

---

# Ziel

Dieses Dokument beschreibt die Verwaltung der Dynamics 365 Lizenzen über Azure
AD Sicherheitsgruppen, den Export der Gruppenmitglieder, die Zuordnung zu den
tatsächlichen Lizenz-SKUs sowie die Konsolidierung der Exportdaten mittels R.

---

# Überblick

Die Lizenzvergabe für Dynamics 365 Finance & Supply Chain Management erfolgt
über dedizierte Azure AD Sicherheitsgruppen.

Jede Sicherheitsgruppe ist mit einer entsprechenden Lizenzkonfiguration in
Entra ID verknüpft. Sobald ein Benutzer einer Gruppe hinzugefügt wird, erhält
er automatisch die zugehörigen Dynamics 365 Lizenz-SKUs.

## Verwendete Sicherheitsgruppen

| Sicherheitsgruppe | Lizenzzuordnung (SKU) |
|--------------------|------------------------|
| `AAD_LIC_D365-FI` | Finance Base |
| `AAD_LIC_D365-SCM` | SCM Base |
| `AAD_LIC_D365-FI-ATTACH` | SCM Base + Finance Attached |
| `AAD_LIC_D365-SCM-ATTACH` | Finance Base + SCM Attached |
| `AAD_LIC_D365-TEAM` | Team Member |
| `AAD_LIC_D365-ACTIVITY` | Activity |

Die kurzen SKU-Bezeichnungen (`Finance Base`, `SCM Base`, `Finance Attached`,
`SCM Attached`, `Team Member`, `Activity`) sind dieselben, die in der
Mapping-Datei `LicenseGroups.xlsx` (siehe unten) verwendet werden — so bleibt
die Benennung über Dokumentation, Mapping-Datei und R-Auswertung konsistent.

---

# Lizenzgruppen

## AAD_LIC_D365-FI

Benutzer dieser Gruppe erhalten **ausschließlich**:

- Finance Base

## AAD_LIC_D365-SCM

Benutzer dieser Gruppe erhalten **ausschließlich**:

- SCM Base

## AAD_LIC_D365-FI-ATTACH

Benutzer dieser Gruppe erhalten:

- SCM Base
- Finance Attached

## AAD_LIC_D365-SCM-ATTACH

Benutzer dieser Gruppe erhalten:

- Finance Base
- SCM Attached

## AAD_LIC_D365-TEAM

Benutzer dieser Gruppe erhalten:

- Team Member

## AAD_LIC_D365-ACTIVITY

Benutzer dieser Gruppe erhalten:

- Activity

---

# Ermittlung der tatsächlichen Lizenzzuordnung

Da Benutzer Mitglied mehrerer Gruppen sein können, muss zur Analyse der
effektiven Lizenzzuordnung zunächst die Mitgliederliste jeder Lizenzgruppe
exportiert werden.

## Export aus Entra ID

Für jede Lizenzgruppe:

1. Gruppe in Entra ID öffnen
2. **Members** auswählen
3. **Export Members** auswählen
4. CSV herunterladen

Beispiel-Dateinamen (Gruppenname + Exportdatum als Suffix):

```text
exportGroupMembers_2026-09-11_AAD_LIC_D365-FI.csv
exportGroupMembers_2026-09-11_AAD_LIC_D365-SCM.csv
exportGroupMembers_2026-09-11_AAD_LIC_D365-FI-ATTACH.csv
exportGroupMembers_2026-09-11_AAD_LIC_D365-SCM-ATTACH.csv
exportGroupMembers_2026-09-11_AAD_LIC_D365-TEAM.csv
exportGroupMembers_2026-09-11_AAD_LIC_D365-ACTIVITY.csv
```

---

# Ablagestruktur

Alle Exportdateien werden in einem gemeinsamen Verzeichnis **innerhalb des
Projekts** gespeichert (`data/D365LicenseExport/` unter dem Projektstamm).
Das Verzeichnis wird beim Ausführen des R-Skripts automatisch angelegt, falls
es noch nicht existiert (siehe `dir.create()` im Abschnitt „Arbeitsverzeichnis
definieren").

```text
D365Licensing\data\D365LicenseExport\
├── exportGroupMembers_2026-09-11_AAD_LIC_D365-FI.csv
├── exportGroupMembers_2026-09-11_AAD_LIC_D365-SCM.csv
├── exportGroupMembers_2026-09-11_AAD_LIC_D365-FI-ATTACH.csv
├── exportGroupMembers_2026-09-11_AAD_LIC_D365-SCM-ATTACH.csv
├── exportGroupMembers_2026-09-11_AAD_LIC_D365-TEAM.csv
└── exportGroupMembers_2026-09-11_AAD_LIC_D365-ACTIVITY.csv
```

## Konfigurationsdateien (Mapping + Preise)

Zusätzlich zu den Rohexporten werden zwei Konfigurationsdateien benötigt:

- `LicenseGroups.xlsx` — Zuordnung der Azure AD Gruppen zu den tatsächlichen
  Dynamics-Lizenz-SKUs.
- `skuPrices.xlsx` — Kosten je SKU (z. B. der monatliche Preis pro Lizenz).

Im Unterschied zu den Gruppenexporten sind das **keine Rohdaten-Exporte**,
sondern gepflegte Fachlogik (welche Gruppe steht für welche SKU, was kostet
welche SKU) — sie liegen deshalb **im Repository unter `inst/config/`** statt
im (git-ignorierten) Exportverzeichnis, damit Änderungen nachvollziehbar
versioniert werden:

```text
D365Licensing\inst\config\LicenseGroups.xlsx
D365Licensing\inst\config\skuPrices.xlsx
```

---

# Datenkonsolidierung mit R

## Ziel

Die CSV-Dateien sollen:

1. automatisch eingelesen werden
2. zu einer Gesamttabelle zusammengeführt werden
3. um eine zusätzliche Spalte `LicenseGroup` erweitert werden
4. über die Mapping-Datei den tatsächlichen Lizenz-SKUs zugeordnet werden
5. über die Preistabelle mit den Lizenzkosten verknüpft werden
6. als Gesamt-, Benutzer- und Kostenübersicht bereitgestellt werden — **als
   Excel-Dateien**, nicht als CSV

## Benötigte Pakete

```{r install-packages}
install.packages(c("tidyverse", "readxl", "writexl"))
```

## Bibliotheken laden

```{r libraries}
library(tidyverse)
library(readxl)
library(writexl)
```

## Arbeitsverzeichnis definieren

`export_path` liegt **innerhalb des Projekts** (`D365Licensing/data/`), statt
auf einem festen Laufwerksbuchstaben oder einem anderen Benutzerprofil – so
funktioniert das Playbook auf jedem Rechner, auf dem das Projekt ausgecheckt
ist. `config_path` zeigt auf die versionierte Mapping-Datei. `dir.create()`
legt das Exportverzeichnis an, falls es noch nicht existiert (z. B. beim
allerersten Lauf, bevor die ersten Entra-ID-Exporte dort abgelegt wurden).

```{r paths}
export_path <- "C:/Users/Cedric/Documents/RProjects/D365Licensing/data/D365LicenseExport/"
dir.create(export_path, showWarnings = FALSE, recursive = TRUE)

config_path <- "C:/Users/Cedric/Documents/RProjects/D365Licensing/inst/config/"
```

## CSV-Dateien einlesen und zusammenführen

```{r consolidate}
files <- list.files(
  export_path,
  pattern    = "\\.csv$",
  full.names = TRUE
)

# Gruppenname aus dem Dateinamen extrahieren
# exportGroupMembers_2026-09-11_AAD_LIC_D365-FI.csv -> "AAD_LIC_D365-FI"
extract_group <- function(filename) {
  stringr::str_extract(
    basename(filename),
    "AAD_LIC_D365.*(?=\\.csv)"
  )
}

license_members <- purrr::map_dfr(files, function(file) {
  df <- readr::read_csv(file, show_col_types = FALSE)
  df$LicenseGroup <- extract_group(file)
  df
})
```

## Ergebnis prüfen

```{r check}
dplyr::glimpse(license_members)
dplyr::count(license_members, LicenseGroup)
```

## Export Rohdaten

Alle von diesem Skript erzeugten Ausgabedateien sind **Excel-Dateien
(`.xlsx`)**, keine CSV — auch die Rohdaten-Ablage.

```{r export-raw}
writexl::write_xlsx(
  list(group_members = license_members),
  file.path(export_path, "D365_All_License_Assignments.xlsx")
)
```

## Lizenz-Mapping laden

Die Datei `LicenseGroups.xlsx` enthält die Zuordnung zwischen Sicherheitsgruppen
und den tatsächlich vergebenen Lizenz-SKUs — **eine Zeile je Gruppe + SKU**.
Gruppen mit zwei Lizenzen (`*-ATTACH`) erscheinen entsprechend zweimal.

```{r load-mapping}
license_sku <- readxl::read_excel(
  file.path(config_path, "LicenseGroups.xlsx")
)
```

Beispiel-Inhalt:

| LicenseGroups | SKU |
|---------------|-----|
| `AAD_LIC_D365-FI` | Finance Base |
| `AAD_LIC_D365-SCM` | SCM Base |
| `AAD_LIC_D365-FI-ATTACH` | SCM Base |
| `AAD_LIC_D365-FI-ATTACH` | Finance Attached |
| `AAD_LIC_D365-SCM-ATTACH` | Finance Base |
| `AAD_LIC_D365-SCM-ATTACH` | SCM Attached |
| `AAD_LIC_D365-TEAM` | Team Member |
| `AAD_LIC_D365-ACTIVITY` | Activity |

## Ermittlung der tatsächlichen Lizenz-SKUs

Der Join ist bewusst `many-to-many`: eine `*-ATTACH`-Gruppe liefert zwei
SKU-Zeilen je Benutzer.

```{r resolve-skus}
license_detailed <- license_members |>
  dplyr::left_join(
    license_sku,
    by           = c("LicenseGroup" = "LicenseGroups"),
    relationship = "many-to-many"
  )
```

## Lizenzkosten laden

Die Datei `skuPrices.xlsx` enthält die Kosten je SKU (z. B. den monatlichen
Preis pro Lizenz) — **eine Zeile je SKU**. Sie wird genauso geladen wie
`LicenseGroups.xlsx`.

```{r load-prices}
sku_Prices <- readxl::read_excel(
  file.path(config_path, "skuPrices.xlsx")
)
```

Beispiel-Inhalt (Platzhalterwerte — durch die tatsächlichen Preise aus dem
Lizenzvertrag ersetzen):

| SKU | MonthlyPriceEUR |
|-----|-----------------|
| Finance Base | 180 |
| SCM Base | 180 |
| Finance Attached | 30 |
| SCM Attached | 30 |
| Team Member | 8 |
| Activity | 3 |

## Kosten je Zuweisung ermitteln

```{r resolve-costs}
license_costs <- license_detailed |>
  dplyr::left_join(sku_Prices, by = "SKU")
```

## Benutzerübersicht erzeugen

Für jeden Benutzer werden sämtliche Lizenzgruppen, die zugehörigen SKUs und
die daraus resultierenden monatlichen Gesamtkosten zusammengefasst.

```{r overview}
license_overview <- license_costs |>
  dplyr::group_by(userPrincipalName) |>
  dplyr::summarise(
    LicenseGroups    = paste(sort(unique(LicenseGroup)), collapse = "; "),
    SKUs             = paste(sort(unique(SKU)),          collapse = "; "),
    TotalMonthlyCost = sum(MonthlyPriceEUR, na.rm = TRUE),
    .groups          = "drop"
  )
```

## Qualitätskontrolle

Verteilung der SKU-Kombinationen über alle Benutzer — auffällige oder
unerwartete Kombinationen sind ein Hinweis auf Gruppenzuordnungen, die geprüft
werden sollten.

```{r quality-check}
license_overview |>
  dplyr::count(SKUs, sort = TRUE)
```

## Kosten je SKU (Kostentreiber)

Zeigt, wie viele Benutzer je SKU lizenziert sind und welche Gesamtkosten daraus
entstehen — die eigentliche Antwort auf "welche Lizenz verursacht wie viele
Kosten".

```{r cost-by-sku}
cost_by_sku <- license_costs |>
  dplyr::count(SKU, name = "Anzahl") |>
  dplyr::left_join(sku_Prices, by = "SKU") |>
  dplyr::mutate(TotalMonthlyCostEUR = Anzahl * MonthlyPriceEUR) |>
  dplyr::arrange(dplyr::desc(TotalMonthlyCostEUR))

cat("Monatliche Gesamtkosten aller Lizenzen:",
    sum(cost_by_sku$TotalMonthlyCostEUR, na.rm = TRUE), "EUR\n")
```

## Export der Ergebnisse

```{r export-results}
writexl::write_xlsx(
  list(
    group_members    = license_members,
    license_detailed = license_detailed,
    user_overview    = license_overview,
    cost_by_sku      = cost_by_sku
  ),
  file.path(export_path, "D365_User_License_Overview.xlsx")
)
```

---

# Ergebnis

Nach Ausführung des Skripts stehen zwei **Excel-Dateien** zur Verfügung (keine
CSV):

## D365_All_License_Assignments.xlsx

Enthält (Arbeitsblatt `group_members`):

- alle exportierten Gruppenmitglieder
- alle Originalspalten aus Entra ID
- zusätzliche Spalte `LicenseGroup`

## D365_User_License_Overview.xlsx

### Arbeitsblatt: group_members

Enthält die Rohdaten aus den exportierten Azure AD Gruppen (identisch zu
`D365_All_License_Assignments.xlsx`).

### Arbeitsblatt: license_detailed

Enthält je Zeile:

- Benutzer
- Lizenzgruppe
- tatsächlich zugeordnete SKU

### Arbeitsblatt: user_overview

Enthält:

- jeden Benutzer genau einmal
- sämtliche zugewiesenen Lizenzgruppen
- sämtliche zugewiesenen Lizenz-SKUs
- monatliche Gesamtkosten (`TotalMonthlyCost`)
- ideale Grundlage für Lizenz-Audits und Compliance-Prüfungen

### Arbeitsblatt: cost_by_sku

Enthält je SKU:

- Anzahl lizenzierter Benutzer
- Preis je Lizenz (aus `skuPrices.xlsx`)
- monatliche Gesamtkosten dieser SKU über alle Benutzer

— zeigt auf einen Blick, welche Lizenz die höchsten Kosten verursacht.

---

# Betriebliches Vorgehen

Empfohlener Ablauf:

1. „Members" jeder Lizenzgruppe aus Entra ID exportieren
2. CSV-Dateien im Exportverzeichnis `data/D365LicenseExport/` ablegen (wird
   bei Bedarf automatisch angelegt)
3. `LicenseGroups.xlsx` und `skuPrices.xlsx` in `inst/config/` aktuell halten,
   falls sich Gruppe-zu-SKU-Zuordnung oder Lizenzpreise ändern
4. R-Skript ausführen
5. Konsolidierte Excel-Dateien erzeugen
6. Lizenzzuordnungen, Kosten und Qualitätskontrolle prüfen, Auffälligkeiten
   korrigieren

---

# Versionierung

| Version | Datum | Beschreibung |
|---------|------------|--------------|
| 1.0 | 11.09.2026 | Initiale Erstellung des Playbooks |
| 1.1 | 12.09.2026 | Lizenz-Mapping (`LicenseGroups.xlsx`) und Ermittlung der tatsächlichen SKUs ergänzt |
| 1.2 | 12.09.2026 | Lizenzkosten (`skuPrices.xlsx`, `cost_by_sku`) ergänzt; alle Ausgabedateien von CSV auf Excel (`.xlsx`) umgestellt |
