---
title: "Dynamics 365 Lizenzmanagement über Azure AD Sicherheitsgruppen"
subtitle: "D365Licensing – Playbook"
author: "Cedric Kameni"
date: "`r Sys.Date()`"
output:
  word_document:
    default
  html_document:
    toc: true
    toc_float: true
    toc_depth: 3
    theme: flatly
    highlight: kate
    df_print: paged
---

```{r setup, include=FALSE}
knitr::opts_chunk$set(eval = FALSE, echo = TRUE)
```

---

# Ziel

Dieses Dokument beschreibt die Verwaltung der Dynamics 365 Lizenzen über Azure
AD Sicherheitsgruppen, den Export der Gruppenmitglieder, die Zuordnung zu den
tatsächlichen Lizenz-SKUs sowie die Konsolidierung der Exportdaten mittels R.

---

# Überblick

Die Lizenzvergabe für Dynamics 365 Finance & Supply Chain Management erfolgt
über dedizierte Azure AD Sicherheitsgruppen.

Jede Sicherheitsgruppe ist mit einer entsprechenden Lizenzkonfiguration in
Entra ID verknüpft. Sobald ein Benutzer einer Gruppe hinzugefügt wird, erhält
er automatisch die zugehörigen Dynamics 365 Lizenz-SKUs.

## Verwendete Sicherheitsgruppen

| Sicherheitsgruppe | Lizenzzuordnung (SKU) |
|--------------------|------------------------|
| `AAD_LIC_D365-FI` | Finance Base |
| `AAD_LIC_D365-SCM` | SCM Base |
| `AAD_LIC_D365-FI-ATTACH` | SCM Base + Finance Attached |
| `AAD_LIC_D365-SCM-ATTACH` | Finance Base + SCM Attached |
| `AAD_LIC_D365-TEAM` | Team Member |
| `AAD_LIC_D365-ACTIVITY` | Activity |

Die kurzen SKU-Bezeichnungen (`Finance Base`, `SCM Base`, `Finance Attached`,
`SCM Attached`, `Team Member`, `Activity`) sind dieselben, die in der
Mapping-Datei `LicenseGroups.xlsx` (siehe unten) verwendet werden — so bleibt
die Benennung über Dokumentation, Mapping-Datei und R-Auswertung konsistent.

---

# Lizenzgruppen

## AAD_LIC_D365-FI

Benutzer dieser Gruppe erhalten **ausschließlich**:

- Finance Base

## AAD_LIC_D365-SCM

Benutzer dieser Gruppe erhalten **ausschließlich**:

- SCM Base

## AAD_LIC_D365-FI-ATTACH

Benutzer dieser Gruppe erhalten:

- SCM Base
- Finance Attached

## AAD_LIC_D365-SCM-ATTACH

Benutzer dieser Gruppe erhalten:

- Finance Base
- SCM Attached

## AAD_LIC_D365-TEAM

Benutzer dieser Gruppe erhalten:

- Team Member

## AAD_LIC_D365-ACTIVITY

Benutzer dieser Gruppe erhalten:

- Activity

---

# Ermittlung der tatsächlichen Lizenzzuordnung

Da Benutzer Mitglied mehrerer Gruppen sein können, muss zur Analyse der
effektiven Lizenzzuordnung zunächst die Mitgliederliste jeder Lizenzgruppe
exportiert werden.

## Export aus Entra ID

Für jede Lizenzgruppe:

1. Gruppe in Entra ID öffnen
2. **Members** auswählen
3. **Export Members** auswählen
4. CSV herunterladen

Beispiel-Dateinamen (Gruppenname + Exportdatum als Suffix):

```text
exportGroupMembers_2026-09-11_AAD_LIC_D365-FI.csv
exportGroupMembers_2026-09-11_AAD_LIC_D365-SCM.csv
exportGroupMembers_2026-09-11_AAD_LIC_D365-FI-ATTACH.csv
exportGroupMembers_2026-09-11_AAD_LIC_D365-SCM-ATTACH.csv
exportGroupMembers_2026-09-11_AAD_LIC_D365-TEAM.csv
exportGroupMembers_2026-09-11_AAD_LIC_D365-ACTIVITY.csv
```

---

# Ablagestruktur

Die Rohexporte liegen direkt in `Data\`, die vom Skript erzeugten Ergebnisse in
`Data\Final\`. Das Ergebnisverzeichnis wird beim Ausführen des R-Skripts
automatisch angelegt, falls es noch nicht existiert (siehe `dir.create()` im
Abschnitt „Arbeitsverzeichnis definieren").

```text
Licensing\Data\
├── exportGroupMembers_2026-09-11_AAD_LIC_D365-FI.csv
├── exportGroupMembers_2026-09-11_AAD_LIC_D365-SCM.csv
├── exportGroupMembers_2026-09-11_AAD_LIC_D365-FI-ATTACH.csv
├── exportGroupMembers_2026-09-11_AAD_LIC_D365-SCM-ATTACH.csv
├── exportGroupMembers_2026-09-11_AAD_LIC_D365-TEAM.csv
├── exportGroupMembers_2026-09-11_AAD_LIC_D365-ACTIVITY.csv
└── Final\
    ├── D365_All_License_Assignments.xlsx
    └── D365_User_License_Overview.xlsx
```

## Konfigurationsdateien (Mapping + Preise)

Zusätzlich zu den Rohexporten werden zwei Konfigurationsdateien benötigt, in
einem eigenen Verzeichnis getrennt von den (vergänglichen) Rohexporten:

```text
Licensing\Config\LicenseGroups.xlsx
Licensing\Config\skuPrices.xlsx
```

- `LicenseGroups.xlsx` — Zuordnung der Azure AD Gruppen zu den tatsächlichen
  Dynamics-Lizenz-SKUs.
- `skuPrices.xlsx` — Kosten je SKU (Spalte `Price`).

Im Unterschied zu den Gruppenexporten sind das **keine Rohdaten-Exporte**,
sondern gepflegte Fachlogik (welche Gruppe steht für welche SKU, was kostet
welche SKU) und sollten entsprechend versioniert/gesichert werden, wenn sich
Gruppen oder Preise ändern.

---

# Datenkonsolidierung mit R

## Ziel

Die CSV-Dateien sollen:

1. automatisch eingelesen werden
2. zu einer Gesamttabelle zusammengeführt werden
3. um eine zusätzliche Spalte `LicenseGroup` erweitert werden
4. über die Mapping-Datei den tatsächlichen Lizenz-SKUs zugeordnet werden
5. über die Preistabelle mit den Lizenzkosten verknüpft werden
6. als Gesamt-, Benutzer- und Kostenübersicht (je SKU **und** je Benutzer)
   bereitgestellt werden — **als Excel-Dateien**, nicht als CSV

## Benötigte Pakete

```{r install-packages}
install.packages(c("tidyverse", "readxl", "writexl"))
```

## Bibliotheken laden

```{r libraries}
library(tidyverse)
library(readxl)
library(writexl)
```

## Arbeitsverzeichnis definieren

`data_path` ist das Verzeichnis, in das die Entra-ID-CSV-Exporte abgelegt
werden. `export_path` (`Data/Final/`) ist das Ausgabeverzeichnis für die vom
Skript erzeugten Excel-Dateien und wird per `dir.create()` automatisch
angelegt, falls es noch nicht existiert. `config_path` zeigt auf die beiden
Mapping-/Preis-Dateien.

```{r paths}
data_path   <- "C:/Users/ckam_admin/Documents/RProjects/Licensing/Data/"
export_path <- paste0(data_path, "Final/")
dir.create(export_path, showWarnings = FALSE, recursive = TRUE)

config_path <- "C:/Users/ckam_admin/Documents/RProjects/Licensing/Config/"
```

## CSV-Dateien einlesen und zusammenführen

```{r consolidate}
files <- list.files(
  data_path,
  pattern    = "\\.csv$",
  full.names = TRUE
)

# Gruppenname aus dem Dateinamen extrahieren
# exportGroupMembers_2026-09-11_AAD_LIC_D365-FI.csv -> "AAD_LIC_D365-FI"
extract_group <- function(filename) {
  stringr::str_extract(
    basename(filename),
    "AAD_LIC_D365.*(?=\\.csv)"
  )
}

license_members <- purrr::map_dfr(files, function(file) {
  df <- readr::read_csv(file, show_col_types = FALSE)
  df$LicenseGroup <- extract_group(file)
  df
})
```

## Ergebnis prüfen

```{r check}
dplyr::glimpse(license_members)
dplyr::count(license_members, LicenseGroup)
```

## Export Rohdaten

Alle von diesem Skript erzeugten Ausgabedateien sind **Excel-Dateien
(`.xlsx`)**, keine CSV — auch die Rohdaten-Ablage.

```{r export-raw}
writexl::write_xlsx(
  list(group_members = license_members),
  file.path(export_path, "D365_All_License_Assignments.xlsx")
)
```

## Lizenz-Mapping laden

Die Datei `LicenseGroups.xlsx` enthält die Zuordnung zwischen Sicherheitsgruppen
und den tatsächlich vergebenen Lizenz-SKUs — **eine Zeile je Gruppe + SKU**.
Gruppen mit zwei Lizenzen (`*-ATTACH`) erscheinen entsprechend zweimal.

```{r load-mapping}
license_sku <- readxl::read_excel(
  file.path(config_path, "LicenseGroups.xlsx")
)
```

Beispiel-Inhalt:

| LicenseGroups | SKU |
|---------------|-----|
| `AAD_LIC_D365-FI` | Finance Base |
| `AAD_LIC_D365-SCM` | SCM Base |
| `AAD_LIC_D365-FI-ATTACH` | SCM Base |
| `AAD_LIC_D365-FI-ATTACH` | Finance Attached |
| `AAD_LIC_D365-SCM-ATTACH` | Finance Base |
| `AAD_LIC_D365-SCM-ATTACH` | SCM Attached |
| `AAD_LIC_D365-TEAM` | Team Member |
| `AAD_LIC_D365-ACTIVITY` | Activity |

## Ermittlung der tatsächlichen Lizenz-SKUs

Der Join ist bewusst `many-to-many`: eine `*-ATTACH`-Gruppe liefert zwei
SKU-Zeilen je Benutzer.

```{r resolve-skus}
license_detailed <- license_members |>
  dplyr::left_join(
    license_sku,
    by           = c("LicenseGroup" = "LicenseGroups"),
    relationship = "many-to-many"
  )
```

## Lizenzkosten laden

Die Datei `skuPrices.xlsx` enthält die Kosten je SKU in der Spalte `Price`
(z. B. der monatliche Preis pro Lizenz) — **eine Zeile je SKU**. Sie wird
genauso geladen wie `LicenseGroups.xlsx`.

```{r load-prices}
sku_Prices <- readxl::read_excel(
  file.path(config_path, "skuPrices.xlsx")
)
```

Beispiel-Inhalt (Platzhalterwerte — durch die tatsächlichen Preise aus dem
Lizenzvertrag ersetzen):

| SKU | Price |
|-----|-------|
| Finance Base | 180 |
| SCM Base | 180 |
| Finance Attached | 30 |
| SCM Attached | 30 |
| Team Member | 8 |
| Activity | 3 |

## Kosten je Zuweisung ermitteln

```{r resolve-costs}
license_costs <- license_detailed |>
  dplyr::left_join(sku_Prices, by = "SKU")
```

`license_costs` hat eine Zeile je Benutzer + SKU (inkl. `Price`) und ist die
Grundlage für **beide** folgenden Kostenauswertungen: je Benutzer und je SKU.

## Benutzerübersicht erzeugen

Für jeden Benutzer werden sämtliche Lizenzgruppen, die zugehörigen SKUs und
die daraus resultierenden monatlichen Gesamtkosten zusammengefasst.

```{r overview}
license_overview <- license_costs |>
  dplyr::group_by(userPrincipalName) |>
  dplyr::summarise(
    LicenseGroups    = paste(sort(unique(LicenseGroup)), collapse = "; "),
    SKUs             = paste(sort(unique(SKU)),          collapse = "; "),
    TotalMonthlyCost = sum(Price, na.rm = TRUE),
    .groups          = "drop"
  )
```

## Qualitätskontrolle

Verteilung der SKU-Kombinationen über alle Benutzer — auffällige oder
unerwartete Kombinationen sind ein Hinweis auf Gruppenzuordnungen, die geprüft
werden sollten.

```{r quality-check}
license_overview |>
  dplyr::count(SKUs, sort = TRUE)
```

## Kosten je Benutzer

Schlanke, nach Kosten absteigend sortierte Auswertung — die direkte Antwort
auf "wie viel kostet Benutzer X pro Monat, und wodurch". Im Unterschied zu
`user_overview` (oben) enthält diese Tabelle zusätzlich eine
`LicenseBreakdown`-Spalte, die genau aufschlüsselt, aus welchen SKUs sich die
Gesamtkosten zusammensetzen, z. B.:

```text
1 SCM Base X 168,5 + 1 Finance Attached X 28,1
```

Ein Term je SKU: `<Anzahl> <SKU> X <Preis>` (Komma als Dezimaltrennzeichen),
mehrere Terme mit `+` verbunden. `<Anzahl>` ist normalerweise `1` (eine
Gruppenmitgliedschaft = eine SKU), kann aber >1 sein, falls ein Benutzer dieselbe
SKU über mehrere Lizenzgruppen erhält.

```{r cost-by-user}
# Ein Term je Benutzer + SKU: "<Anzahl> <SKU> X <Preis>"
license_line_items <- license_costs |>
  dplyr::filter(!is.na(SKU)) |>
  dplyr::count(userPrincipalName, SKU, Price, name = "Anzahl") |>
  dplyr::arrange(userPrincipalName, SKU) |>
  dplyr::mutate(
    LineItem = paste0(
      Anzahl, " ", SKU, " X ",
      formatC(Price, format = "f", digits = 1, decimal.mark = ",")
    )
  ) |>
  dplyr::group_by(userPrincipalName) |>
  dplyr::summarise(
    LicenseBreakdown = paste(LineItem, collapse = " + "),
    .groups          = "drop"
  )

# TotalMonthlyCost weiterhin über ALLE Zeilen (auch Benutzer ohne SKU-Mapping,
# die sonst aus license_line_items herausfallen wuerden)
cost_by_user <- license_costs |>
  dplyr::group_by(userPrincipalName) |>
  dplyr::summarise(
    TotalMonthlyCost = sum(Price, na.rm = TRUE),
    .groups           = "drop"
  ) |>
  dplyr::left_join(license_line_items, by = "userPrincipalName") |>
  dplyr::select(userPrincipalName, LicenseBreakdown, TotalMonthlyCost) |>
  dplyr::arrange(dplyr::desc(TotalMonthlyCost))

cat("Benutzer mit Lizenzkosten:", nrow(cost_by_user), "\n")
cat("Monatliche Gesamtkosten aller Benutzer:",
    sum(cost_by_user$TotalMonthlyCost, na.rm = TRUE), "\n")
```

`LicenseBreakdown` ist `NA`, wenn keine der Lizenzgruppen des Benutzers in
`LicenseGroups.xlsx` auf eine SKU abgebildet werden konnte (`TotalMonthlyCost`
ist dann `0`) — ein Hinweis auf eine fehlende Mapping-Zeile.

## Kosten je SKU (Kostentreiber)

Zeigt, wie viele Benutzer je SKU lizenziert sind und welche Gesamtkosten daraus
entstehen — die Antwort auf "welche Lizenz verursacht wie viele Kosten".

```{r cost-by-sku}
cost_by_sku <- license_costs |>
  dplyr::count(SKU, name = "Anzahl") |>
  dplyr::left_join(sku_Prices, by = "SKU") |>
  dplyr::mutate(TotalMonthlyCost = Anzahl * Price) |>
  dplyr::arrange(dplyr::desc(TotalMonthlyCost))

cat("Monatliche Gesamtkosten aller Lizenzen:",
    sum(cost_by_sku$TotalMonthlyCost, na.rm = TRUE), "\n")
```

`sum(cost_by_user$TotalMonthlyCost)` und `sum(cost_by_sku$TotalMonthlyCost)`
müssen übereinstimmen — beide summieren dieselben Zeilen aus `license_costs`,
nur nach unterschiedlichen Dimensionen gruppiert. Eine Abweichung wäre ein
Hinweis auf einen Fehler in einer der beiden Gruppierungen.

## Export der Ergebnisse

```{r export-results}
writexl::write_xlsx(
  list(
    group_members    = license_members,
    license_detailed = license_detailed,
    user_overview    = license_overview,
    cost_by_user     = cost_by_user,
    cost_by_sku      = cost_by_sku
  ),
  file.path(export_path, "D365_User_License_Overview.xlsx")
)
```

---

# Ergebnis

Nach Ausführung des Skripts stehen zwei **Excel-Dateien** in `Data\Final\` zur
Verfügung (keine CSV):

## D365_All_License_Assignments.xlsx

Enthält (Arbeitsblatt `group_members`):

- alle exportierten Gruppenmitglieder
- alle Originalspalten aus Entra ID
- zusätzliche Spalte `LicenseGroup`

## D365_User_License_Overview.xlsx

### Arbeitsblatt: group_members

Enthält die Rohdaten aus den exportierten Azure AD Gruppen (identisch zu
`D365_All_License_Assignments.xlsx`).

### Arbeitsblatt: license_detailed

Enthält je Zeile:

- Benutzer
- Lizenzgruppe
- tatsächlich zugeordnete SKU
- Preis dieser SKU

### Arbeitsblatt: user_overview

Enthält:

- jeden Benutzer genau einmal
- sämtliche zugewiesenen Lizenzgruppen
- sämtliche zugewiesenen Lizenz-SKUs
- monatliche Gesamtkosten (`TotalMonthlyCost`)
- ideale Grundlage für Lizenz-Audits und Compliance-Prüfungen

### Arbeitsblatt: cost_by_user

Enthält je Benutzer:

- `LicenseBreakdown` — Aufschlüsselung der Kosten je SKU, z. B.
  `1 SCM Base X 168,5 + 1 Finance Attached X 28,1`
- monatliche Gesamtkosten (`TotalMonthlyCost`)
- absteigend sortiert — schneller Überblick, welche Benutzer die höchsten
  Lizenzkosten verursachen und wodurch

### Arbeitsblatt: cost_by_sku

Enthält je SKU:

- Anzahl lizenzierter Benutzer
- Preis je Lizenz (aus `skuPrices.xlsx`)
- monatliche Gesamtkosten dieser SKU über alle Benutzer

— zeigt auf einen Blick, welche Lizenz die höchsten Kosten verursacht.

---

# Betriebliches Vorgehen

Empfohlener Ablauf:

1. „Members" jeder Lizenzgruppe aus Entra ID exportieren
2. CSV-Dateien im Verzeichnis `Data\` ablegen
3. `LicenseGroups.xlsx` und `skuPrices.xlsx` in `Config\` aktuell halten,
   falls sich Gruppe-zu-SKU-Zuordnung oder Lizenzpreise ändern
4. R-Skript ausführen (`Data\Final\` wird bei Bedarf automatisch angelegt)
5. Konsolidierte Excel-Dateien erzeugen
6. Lizenzzuordnungen, Kosten je Benutzer/SKU und Qualitätskontrolle prüfen,
   Auffälligkeiten korrigieren

---

# Versionierung

| Version | Datum | Beschreibung |
|---------|------------|--------------|
| 1.0 | 11.09.2026 | Initiale Erstellung des Playbooks |
| 1.1 | 12.09.2026 | Lizenz-Mapping (`LicenseGroups.xlsx`) und Ermittlung der tatsächlichen SKUs ergänzt |
| 1.2 | 12.09.2026 | Lizenzkosten (`skuPrices.xlsx`, `cost_by_sku`) ergänzt; alle Ausgabedateien von CSV auf Excel (`.xlsx`) umgestellt |
| 1.3 | 12.09.2026 | Explizite Kosten je Benutzer (`cost_by_user`); Pfade auf reale Arbeitsumgebung (`Data`/`Final`/`Config`) umgestellt, `dir.create()` reaktiviert |
| 1.4 | 13.09.2026 | `cost_by_user` um `LicenseBreakdown` erweitert (Aufschlüsselung je SKU, z. B. `1 SCM Base X 168,5 + 1 Finance Attached X 28,1`) |
