---
title: "Dynamics 365 Lizenzmanagement über Azure AD Sicherheitsgruppen"
subtitle: "D365Licensing – Playbook"
author: "Cedric Kameni"
date: "`r Sys.Date()`"
output:
  html_document:
    toc: true
    toc_float: true
    toc_depth: 3
    theme: flatly
    highlight: kate
    df_print: paged
  word_document:
    default
---

```{r setup, include=FALSE}
knitr::opts_chunk$set(eval = FALSE, echo = TRUE)
```

---

# Ziel

Dieses Dokument beschreibt die Verwaltung der Dynamics 365 Lizenzen über Azure
AD Sicherheitsgruppen, den Export der Gruppenmitglieder sowie die
Konsolidierung der Exportdaten mittels R.

---

# Überblick

Die Lizenzvergabe für Dynamics 365 Finance & Supply Chain Management erfolgt
über dedizierte Azure AD Sicherheitsgruppen.

Jede Sicherheitsgruppe ist mit einer entsprechenden Lizenzkonfiguration in
Entra ID verknüpft. Sobald ein Benutzer einer Gruppe hinzugefügt wird, erhält
er automatisch die zugehörigen Dynamics 365 Lizenzen.

## Verwendete Sicherheitsgruppen

| Sicherheitsgruppe | Lizenzzuordnung |
|--------------------|------------------|
| `AAD_LIC_D365-FI` | Dynamics 365 Finance Base License |
| `AAD_LIC_D365-SCM` | Dynamics 365 Supply Chain Management Base License |
| `AAD_LIC_D365-FI-ATTACH` | SCM Base + Finance Attach License |
| `AAD_LIC_D365-SCM-ATTACH` | Finance Base + SCM Attach License |
| `AAD_LIC_D365-TEAM` | Team Member License |
| `AAD_LIC_D365-ACTIVITY` | Activity License |

---

# Lizenzgruppen

## AAD_LIC_D365-FI

Benutzer dieser Gruppe erhalten **ausschließlich**:

- Dynamics 365 Finance Base License

## AAD_LIC_D365-SCM

Benutzer dieser Gruppe erhalten **ausschließlich**:

- Dynamics 365 SCM Base License

## AAD_LIC_D365-FI-ATTACH

Benutzer dieser Gruppe erhalten:

- Dynamics 365 SCM Base License
- Dynamics 365 Finance Attach License

## AAD_LIC_D365-SCM-ATTACH

Benutzer dieser Gruppe erhalten:

- Dynamics 365 Finance Base License
- Dynamics 365 SCM Attach License

## AAD_LIC_D365-TEAM

Benutzer dieser Gruppe erhalten:

- Dynamics 365 Team Member License

## AAD_LIC_D365-ACTIVITY

Benutzer dieser Gruppe erhalten:

- Dynamics 365 Activity License

---

# Ermittlung der tatsächlichen Lizenzzuordnung

Da Benutzer Mitglied mehrerer Gruppen sein können, muss zur Analyse der
effektiven Lizenzzuordnung zunächst die Mitgliederliste jeder Lizenzgruppe
exportiert werden.

## Export aus Entra ID

Für jede Lizenzgruppe:

1. Gruppe in Entra ID öffnen
2. **Members** auswählen
3. **Export Members** auswählen
4. CSV herunterladen

Beispiel-Dateinamen (Gruppenname + Exportdatum als Suffix):

```text
exportGroupMembers_2026-09-11_AAD_LIC_D365-FI.csv
exportGroupMembers_2026-09-11_AAD_LIC_D365-SCM.csv
exportGroupMembers_2026-09-11_AAD_LIC_D365-FI-ATTACH.csv
exportGroupMembers_2026-09-11_AAD_LIC_D365-SCM-ATTACH.csv
exportGroupMembers_2026-09-11_AAD_LIC_D365-TEAM.csv
exportGroupMembers_2026-09-11_AAD_LIC_D365-ACTIVITY.csv
```

---

# Ablagestruktur

Alle Exportdateien werden in einem gemeinsamen Verzeichnis **innerhalb des
Projekts** gespeichert (`data/D365LicenseExport/` unter dem Projektstamm).
Das Verzeichnis wird beim Ausführen des R-Skripts automatisch angelegt, falls
es noch nicht existiert (siehe `dir.create()` im Abschnitt „Verzeichnis
definieren").

Beispiel:

```text
D365Licensing\data\D365LicenseExport\
├── exportGroupMembers_2026-09-11_AAD_LIC_D365-FI.csv
├── exportGroupMembers_2026-09-11_AAD_LIC_D365-SCM.csv
├── exportGroupMembers_2026-09-11_AAD_LIC_D365-FI-ATTACH.csv
├── exportGroupMembers_2026-09-11_AAD_LIC_D365-SCM-ATTACH.csv
├── exportGroupMembers_2026-09-11_AAD_LIC_D365-TEAM.csv
└── exportGroupMembers_2026-09-11_AAD_LIC_D365-ACTIVITY.csv
```

---

# Datenkonsolidierung mit R

## Ziel

Die CSV-Dateien sollen:

1. automatisch eingelesen werden
2. zu einer Gesamttabelle zusammengeführt werden
3. um eine zusätzliche Spalte `LicenseGroup` erweitert werden
4. als einzelne Ausgabedatei bereitgestellt werden

## Benötigte Pakete

```{r install-packages}
install.packages("tidyverse")
```

## Bibliotheken laden

```{r libraries}
library(tidyverse)
```

## Verzeichnis definieren

`export_path` liegt **innerhalb des Projekts** (`D365Licensing/data/`), statt
auf einem festen Laufwerksbuchstaben – so funktioniert das Playbook auf jedem
Rechner, auf dem das Projekt ausgecheckt ist. `dir.create()` legt das
Verzeichnis an, falls es noch nicht existiert (z. B. beim allerersten Lauf,
bevor die ersten Entra-ID-Exporte dort abgelegt wurden).

```{r export-path}
export_path <- "C:/Users/Cedric/Documents/RProjects/D365Licensing/data/D365LicenseExport/"
dir.create(export_path, showWarnings = FALSE, recursive = TRUE)
```

## CSV-Dateien einlesen und zusammenführen

```{r consolidate}
files <- list.files(
  export_path,
  pattern   = "\\.csv$",
  full.names = TRUE
)

# Gruppenname aus dem Dateinamen extrahieren
# exportGroupMembers_2026-09-11_AAD_LIC_D365-FI.csv -> "AAD_LIC_D365-FI"
extract_group <- function(filename) {
  stringr::str_extract(
    basename(filename),
    "AAD_LIC_D365.*(?=\\.csv)"
  )
}

license_members <- purrr::map_dfr(files, function(file) {
  df <- readr::read_csv(file, show_col_types = FALSE)
  df$LicenseGroup <- extract_group(file)
  df
})
```

## Ergebnis prüfen

```{r check}
dplyr::glimpse(license_members)
dplyr::count(license_members, LicenseGroup)
```

---

# Export der Gesamttabelle

```{r export-all}
readr::write_csv(
  license_members,
  file.path(export_path, "D365_All_License_Assignments.csv")
)
```

---

# Erweiterte Analyse

Da Benutzer in mehreren Gruppen vorkommen können, empfiehlt sich zusätzlich
eine Übersicht der Gruppen pro Benutzer.

## Benutzer je Lizenzgruppe

```{r overview}
license_overview <- license_members |>
  dplyr::group_by(userPrincipalName) |>
  dplyr::summarise(
    LicenseGroups = paste(sort(unique(LicenseGroup)), collapse = "; "),
    .groups = "drop"
  )
```

## Export der Benutzerübersicht

```{r export-overview}
readr::write_csv(
  license_overview,
  file.path(export_path, "D365_User_License_Overview.csv")
)
```

---

# Ergebnis

Nach Ausführung des Skripts stehen zwei Dateien zur Verfügung:

## D365_All_License_Assignments.csv

Enthält:

- alle exportierten Gruppenmitglieder
- alle Originalspalten aus Entra ID
- zusätzliche Spalte `LicenseGroup`

## D365_User_License_Overview.csv

Enthält:

- jeden Benutzer genau einmal
- sämtliche Lizenzgruppen des Benutzers
- ideale Grundlage für Lizenz-Audits und Compliance-Prüfungen

---

# Betriebliches Vorgehen

Empfohlener Ablauf:

1. „Members" jeder Lizenzgruppe aus Entra ID exportieren
2. Dateien im Exportverzeichnis `data/D365LicenseExport/` ablegen (wird bei
   Bedarf automatisch angelegt)
3. R-Skript ausführen
4. Konsolidierte Dateien erzeugen
5. Lizenzzuordnungen prüfen und korrigieren

---

# Versionierung

| Version | Datum | Beschreibung |
|---------|------------|--------------|
| 1.0 | 11.09.2026 | Initiale Erstellung des Playbooks |
