---
output:
  word_document: default
  html_document: default
---
# D365FO – BewohnerDebitoren Import (RStudio-ETL, Ersatz für Lobster)

**Autor:** Cedric Kameni
**Bereich:** D365 Systemadministration / Integration
**Zweck:** Fachbereich kann Bewohner-Debitoren per Excel-Vorlage anlegen; dieses Skript reichert die Daten mit dem übergeordneten Kunden aus D365FO (`Customers V3`) an und erzeugt die Importdatei — als RStudio-Alternative zum bisherigen Lobster-ETL (Ticket-Referenz: `IT-76900`)

---

## 1. Hintergrund und Zielsetzung

Der bisherige Prozess "BewohnerDebitoren" läuft über eine Lobster-ETL-Strecke: Der Fachbereich befüllt eine Excel-Vorlage, legt sie in einem Austauschverzeichnis ab, Lobster reichert die Daten mit dem übergeordneten Kunden aus D365FO an und schreibt das Ergebnis zurück in eine Importdatei für `Customers V3`.

Dieses Dokument beschreibt eine **RStudio-basierte Alternative** zu diesem ETL-Schritt, mit identischer fachlicher Logik (gleiche Vorlage, gleiches Feld-Mapping), aber ohne Lobster.

> **Hinweis:** Dieses Skript ist ein **Entwurf/Konzept**. Pfade, Credentials und die API-Anbindung (Option B, siehe unten) sind noch nicht gegen eine echte Umgebung getestet.

---

## 2. Prozessschritte im Überblick

| Lobster-Schritt (Ist) | RStudio-Äquivalent (dieses Skript) |
|---|---|
| Trigger: Ablage `*.xlsx` im Quellverzeichnis | Geplanter Task (z.B. Windows Task Scheduler) oder manueller Skriptstart |
| Technische Prüfung (Format, Datentypen) | *(noch nicht implementiert, siehe Abschnitt 7)* |
| Anreicherung aus D365 (`Customers V3`) | Abschnitt 4: Datei-Export (Option A) mit Fallback auf Live-API (Option B) |
| Fachliches Mapping (feste Werte, Bedingungen) | Abschnitt 5 |
| Datei zurückschreiben (Zeitstempel-Präfix) | Abschnitt 6 |
| Verschieben nach `./done` oder `./error` | Abschnitt 7 |
| Bearbeitungsstand per Mail | Abschnitt 8 |

---

## 3. Konfiguration und Vorlage einlesen

```{r setup, message=FALSE}
library(readxl)
library(dplyr)
library(rlang)
library(writexl)
library(httr2)
library(fs)
```

```{r pfade}
path          <- "C:/Users/ckam_admin/Documents/RProjects/D365_Admin/Data/IT-76900 Bewohner anlegen/"
file_vorlage  <- "IT-76900 10Sep26  Bewohner.xlsx"
file_Parent   <- "Customers V3.xlsx"
```

Spaltennamen der Fachbereichs-Vorlage werden direkt auf die Zielfeldnamen der Entität umbenannt. `CUSTOMERACCOUNT` (aus `Debitorennummer`) wird danach verworfen — der Fachbereich liefert für den *neuen* Debitor keinen eigenen `CUSTOMERACCOUNT`; dieses Feld muss in der finalen Datei leer bleiben (siehe Abschnitt 6).

```{r vorlage-einlesen}
old <- c("Übergeordneter Kunde", "Debitorennummer", "Nachname", "Vorname", "Anrede", "Zahlungsmethode")
# Übersetzung der Spaltennamen für das Merging mit der Entität
new <- c("WIBUPARENTACCOUNT", "CUSTOMERACCOUNT", "PERSONLASTNAME", "PERSONFIRSTNAME",
         "PERSONLASTNAMEPREFIX", "PAYMENTMETHOD")

Vorlage <- readxl::read_excel(path = file.path(path, file_vorlage), skip = 2) |>
  rlang::set_names(new) |>
  dplyr::select(-CUSTOMERACCOUNT)
```

---

## 4. Parent-Kundendaten aus D365FO (`Customers V3`)

Zwei Beschaffungswege sind vorgesehen: zuerst der bestehende Datei-Export (**Option A**), bei Fehler automatischer Rückgriff auf die **Option B** (direkte D365FO-API).

> **Hinweis zu `PAYMENTMETHOD`:** Laut Mapping-Tabelle wird der Zielwert für `PAYMENTMETHOD` aus der Quelle (`Zahlungsmethode`, mit Fallback-Regel) gebildet, nicht aus D365. Das Feld wurde deshalb hier bewusst aus der D365-Feldliste entfernt — sonst würde der Join in Abschnitt 5 wegen des doppelten Spaltennamens `PAYMENTMETHOD` (einmal aus der Vorlage, einmal aus D365) zu `.x`/`.y`-Spalten führen. Falls `PAYMENTMETHOD` aus D365 doch anderweitig gebraucht wird, bitte Rückmeldung — dann muss die Spalte vor dem Join umbenannt werden.

```{r feldliste-parent}
names_parent <- c('CUSTOMERACCOUNT', 'ADDRESSCITY', 'ADDRESSCOUNTRYREGIONID',
  'ADDRESSCOUNTRYREGIONISOCODE', 'ADDRESSDESCRIPTION', 'ADDRESSLOCATIONROLES',
  'ADDRESSSTREET', 'ADDRESSZIPCODE', 'ALLOWONACCOUNT', 'CHARGESGROUPID',
  'COMMISSIONSALESGROUPID', 'COMPANYCHAIN', 'CUSTOMERGROUPID', 'DELIVERYMODE',
  'DISCOUNTPRICEGROUPID', 'EMPLOYEERESPONSIBLENUMBER', 'LANGUAGEID', 'NAMEALIAS',
  'ORGANIZATIONNAME', 'PARTYTYPE', 'PAYMENTTERMS', 'SALESCURRENCYCODE',
  'SALESTAXGROUP', 'TOTALDISCOUNTCODE', 'WIBUADDRESSNAME2', 'WIBUADDRESSNAME3',
  'WIBUPARENTACCOUNT', 'WIBUPEERGROUPID')
```

### 4.1 Freshness-Regel (Lobster-Vorgabe: Daten nicht älter als 1 Tag)

```{r freshness-check}
ist_aktuell <- function(datei) {
  file.exists(datei) && difftime(Sys.time(), file.mtime(datei), units = "days") <= 1
}
```

### 4.2 Option A – Datei-Export

```{r option-a}
lade_parent_aus_datei <- function(path, file_Parent, felder) {
  datei <- file.path(path, file_Parent)
  if (!ist_aktuell(datei)) {
    stop("Customers V3-Export fehlt oder ist älter als 1 Tag")
  }
  readxl::read_excel(path = datei) |>
    dplyr::select(dplyr::all_of(felder))
}
```

### 4.3 Option B – Direkte D365FO-API (OAuth2 Client-Credentials-Flow via `httr2`)

**Skizze/Entwurf** — Credentials (`tenant_id`, `client_id`, `client_secret`, `env_url`) dürfen **nicht** im Skript hardcodiert werden, sondern sollten über Umgebungsvariablen (`.Renviron`) oder ein Secrets-Management (z.B. `keyring`) eingelesen werden. In diesem Repo existiert noch keine etablierte D365FO-API-Anbindung, an der sich dies orientieren könnte — bei Bedarf hier abstimmen.

```{r option-b}
get_d365_token <- function(tenant_id, client_id, client_secret, resource_url) {
  httr2::request(sprintf("https://login.microsoftonline.com/%s/oauth2/token", tenant_id)) |>
    httr2::req_body_form(
      grant_type    = "client_credentials",
      client_id     = client_id,
      client_secret = client_secret,
      resource      = resource_url
    ) |>
    httr2::req_perform() |>
    httr2::resp_body_json() |>
    (\(x) x$access_token)()
}

lade_parent_aus_api <- function(env_url, token, felder) {
  httr2::request(sprintf("%s/data/CustomersV3", env_url)) |>
    httr2::req_auth_bearer_token(token) |>
    httr2::req_url_query(`$select` = paste(felder, collapse = ",")) |>
    httr2::req_perform() |>
    httr2::resp_body_json(simplifyVector = TRUE) |>
    (\(x) x$value)()
}
```

### 4.4 Fallback-Logik (A → B)

```{r fallback}
parentCust <- tryCatch(
  {
    lade_parent_aus_datei(path, file_Parent, names_parent)
  },
  error = function(e) {
    message("Option A fehlgeschlagen (", conditionMessage(e), ") - Fallback auf Option B")
    token <- get_d365_token(
      tenant_id     = Sys.getenv("D365_TENANT_ID"),
      client_id     = Sys.getenv("D365_CLIENT_ID"),
      client_secret = Sys.getenv("D365_CLIENT_SECRET"),
      resource_url  = Sys.getenv("D365_ENV_URL")
    )
    lade_parent_aus_api(Sys.getenv("D365_ENV_URL"), token, names_parent)
  }
)
```

---

## 5. Anreicherung und fachliches Mapping

### 5.1 Join

`CUSTOMERACCOUNT` dient hier ausschließlich als Join-Schlüssel gegen `WIBUPARENTACCOUNT` der Vorlage — dplyr legt dabei **keine** zusätzliche `CUSTOMERACCOUNT`-Spalte im Ergebnis an, `WIBUPARENTACCOUNT` bleibt mit den Werten aus der Vorlage erhalten.

```{r join}
custV3 <- Vorlage |>
  dplyr::left_join(parentCust, by = c("WIBUPARENTACCOUNT" = "CUSTOMERACCOUNT"))
```

### 5.2 Feld-Mapping (feste Werte, Bedingungen)

Umsetzung der Mapping-Tabelle aus der Fachspezifikation:

```{r mapping}
custV3 <- custV3 |>
  dplyr::mutate(
    ADDRESSLOCATIONROLES     = "Business",
    ALLOWONACCOUNT           = "Yes",
    CUSTOMERGROUPID          = "D_INL",
    DELIVERYMODE             = "TOF-STD",
    EMPLOYEERESPONSIBLENUMBER = "Dummy IDV 0800",
    LANGUAGEID               = "de",
    PARTYTYPE                = "Person",
    SALESCURRENCYCODE        = "EUR",
    SALESTAXGROUP            = "D-INL",
    NAMEALIAS                = paste0(PERSONLASTNAME, ", ", PERSONFIRSTNAME),
    ORGANIZATIONNAME         = paste0(PERSONLASTNAME, ", ", PERSONFIRSTNAME),
    PAYMENTMETHOD            = dplyr::if_else(
      is.na(PAYMENTMETHOD) | PAYMENTMETHOD == "",
      "SEPA ÜW",
      PAYMENTMETHOD
    )
  )
```

Alle übrigen Zielfelder (`{d365.Feldname}` in der Mapping-Tabelle) sind bereits durch den Join in Abschnitt 5.1 befüllt (z.B. `ADDRESSCITY`, `ADDRESSSTREET`, `PAYMENTTERMS`, `WIBUADDRESSNAME2` usw.).

---

## 6. Zielschema erzwingen (Spaltenreihenfolge, leere `CUSTOMERACCOUNT`-Spalte)

`CUSTOMERACCOUNT` muss in der finalen Datei als **leere** Spalte vorhanden sein (D365 vergibt die Debitorennummer beim Import selbst). Zusätzlich wird die Spaltenreihenfolge exakt auf das Zielschema der Mapping-Tabelle gebracht.

```{r zielschema}
ziel_spalten <- c(
  "CUSTOMERACCOUNT", "ADDRESSCITY", "ADDRESSCOUNTRYREGIONID", "ADDRESSCOUNTRYREGIONISOCODE",
  "ADDRESSDESCRIPTION", "ADDRESSLOCATIONROLES", "ADDRESSSTREET", "ADDRESSZIPCODE",
  "ALLOWONACCOUNT", "CHARGESGROUPID", "COMMISSIONSALESGROUPID", "COMPANYCHAIN",
  "CUSTOMERGROUPID", "DELIVERYMODE", "DISCOUNTPRICEGROUPID", "EMPLOYEERESPONSIBLENUMBER",
  "LANGUAGEID", "NAMEALIAS", "ORGANIZATIONNAME", "PARTYTYPE", "PAYMENTMETHOD",
  "PAYMENTTERMS", "PERSONFIRSTNAME", "PERSONLASTNAME", "PERSONLASTNAMEPREFIX",
  "SALESCURRENCYCODE", "SALESTAXGROUP", "TOTALDISCOUNTCODE", "WIBUADDRESSNAME2",
  "WIBUADDRESSNAME3", "WIBUPARENTACCOUNT", "WIBUPEERGROUPID"
)

custV3_final <- custV3 |>
  dplyr::mutate(CUSTOMERACCOUNT = NA_character_) |>
  dplyr::select(dplyr::all_of(ziel_spalten))
```

---

## 7. Datei schreiben und verschieben

```{r schreiben-verschieben}
zeitstempel   <- format(Sys.time(), "%Y%m%d_%H%M%S")
ziel_dateiname <- paste0(zeitstempel, "_", file_vorlage)

verarbeitung_erfolgreich <- tryCatch(
  {
    writexl::write_xlsx(custV3_final, path = file.path(path, "done", ziel_dateiname))
    TRUE
  },
  error = function(e) {
    message("Fehler beim Schreiben: ", conditionMessage(e))
    FALSE
  }
)

if (!verarbeitung_erfolgreich) {
  fs::file_copy(file.path(path, file_vorlage), file.path(path, "error", file_vorlage), overwrite = TRUE)
}
```

> **Offen:** Technische Validierung der Quelldatei (genau ein Tab, Header in Zeile 3, keine verbundenen Zellen, Datentypen je Spalte) ist hier noch **nicht** implementiert — aktuell wird nur der Schreib-/Anreicherungs-Fehler abgefangen, nicht die in der Fachspezifikation genannten Format-Validierungen.

---

## 8. Bearbeitungsstand per Mail

**Noch zu klären:** Welches Mail-Paket/welcher Versandweg soll genutzt werden (z.B. `blastula`, `emayili`, `Microsoft365R`/Outlook)? Platzhalter:

```{r mail, eval=FALSE}
# TODO: Mail-Versand implementieren, sobald Versandweg feststeht
# thema <- if (verarbeitung_erfolgreich) "BewohnerDebitoren: OK" else "BewohnerDebitoren: Fehler"
```

---

## 9. Offene Punkte

| Punkt | Status |
|---|---|
| Credentials-Handling für Option B (`.Renviron`/`keyring`) | offen — konkrete Werte für `D365_TENANT_ID`, `D365_CLIENT_ID`, `D365_CLIENT_SECRET`, `D365_ENV_URL` fehlen noch |
| `PAYMENTMETHOD` aus D365-Feldliste entfernt (Begründung siehe Abschnitt 4) | zur Bestätigung offen |
| Technische Validierung der Quelldatei (ein Tab, Header, Datentypen, verbundene Zellen) | noch nicht implementiert |
| Mail-Versand-Mechanismus | noch nicht festgelegt |
| Trigger-Mechanismus (Task Scheduler vs. manueller Start) | noch nicht festgelegt |
| Freshness-Kriterium: Dateiänderungsdatum vs. Datumsfeld im Export | Dateiänderungsdatum als Annahme verwendet, ggf. anzupassen |
