# HowTo: Lizenz-Entscheidungsgrundlage für eine Rolle

## Überblick

Eine Rolle, die viele Benutzer besitzen, erfordert mehrere Lizenzen
gleichzeitig. Dieses Dokument zeigt, wie man für eine solche Rolle auswertet,

- welche Duty, welches Privilege und welcher Entry Point welche Lizenz auslöst,
- welcher Benutzer welche Duty tatsächlich nutzt und
- bei welchen Benutzern eine Lizenz entfallen könnte.

Die Auswertung besteht aus drei Zeilen:

```{r drei-zeilen, eval=FALSE}
usage    <- D365Licensing::load_telemetry_touches(D365Licensing::load_config())
analysis <- analyze_role_license_decision(cnn, "_WIBU_VERKAUF_INNENDIENST_MITARBEITER", usage = usage)
export_role_license_decision(analysis, "_WIBU_VERKAUF_INNENDIENST_MITARBEITER")
```

| Zeile | Was sie tut | Ergebnis |
|---|---|---|
| `usage` | Lädt aus Application Insights, welcher Benutzer welches Formular wie oft geöffnet hat. | Eine Tabelle |
| `analysis` | Liest Rolle, Benutzer und Lizenzen aus der Datenbank und verknüpft sie mit `usage`. | Eine Liste mit elf Tabellen |
| `export_...` | Schreibt die elf Tabellen in eine Excel-Datei, ein Blatt pro Tabelle. | Pfad der Datei |

Der größte Teil dieses Dokuments erklärt die elf Tabellen in `analysis`.

**Zu den Beispielen:** Alle Beispielwerte stammen aus einer erfundenen
Beispielrolle mit fünf Duties und fünf Benutzern. Die Tabellen wurden mit den
echten Funktionen erzeugt, nicht von Hand geschrieben. Die Beispielrolle steht
im Abschnitt "Die Beispielrolle".

---

## Voraussetzungen

```{r setup, eval=FALSE}
devtools::load_all("C:/Users/CKAM/Documents/RProjects/D365Security")

cnn <- get_connection(
  "PRJ",
  "C:/Users/CKAM/Documents/RProjects/D365Security/db_credentials.xlsx"
)

rolle <- "_WIBU_VERKAUF_INNENDIENST_MITARBEITER"   # AOT-Name der Rolle
```

- **Datenbank:** Die Auswertung führt nur `SELECT`-Abfragen aus. Sie ändert
  nichts in D365FO.
- **Rolle:** Verlangt wird der AOT-Name (`ROLEIDENTIFIER`), genau eine Rolle
  pro Aufruf.
- **Telemetrie:** Für Schritt 1 muss das Paket D365Licensing eingerichtet sein
  (siehe Schritt 1). Ohne Telemetrie läuft die Auswertung trotzdem, liefert
  aber keine Empfehlung pro Benutzer.

---

## Schritt 1 – `usage`: Wer hat was geöffnet?

```{r usage, eval=FALSE}
cfg   <- D365Licensing::load_config()
usage <- D365Licensing::load_telemetry_touches(cfg)
```

`usage` enthält eine Zeile pro Benutzer und geöffnetem Formular:

| user_Id | name | last_seen | duration_seconds | touches |
|---|---|---|---:|---:|
| anna | SalesTableListPage | 2026-09-28T09:12:00Z | 5400 | 140 |
| anna | CustTableListPage | 2026-09-27T14:03:00Z | 900 | 35 |
| anna | LedgerJournalTable | 2026-08-03T10:20:00Z | 120 | 4 |
| bernd | CustTableListPage | 2026-09-15T08:45:00Z | 300 | 12 |
| clara | RetailStoreTable | 2026-09-30T16:30:00Z | 2100 | 48 |

| Spalte | Bedeutung |
|---|---|
| `user_Id` | Benutzer. Muss der D365-Benutzerkennung (`USERID`) entsprechen. |
| `name` | Name des geöffneten Formulars. Muss dem AOT-Namen des Menüelements entsprechen. |
| `last_seen` | Zeitpunkt des letzten Aufrufs. |
| `duration_seconds` | Summe der Verweildauer. Wird von der Auswertung nicht verwendet. |
| `touches` | Anzahl der Aufrufe im Auswertungszeitraum. |

**Lesebeispiel:** anna hat die Auftragsliste 140-mal geöffnet, zuletzt am
28.09.2026. dirk kommt in der Tabelle nicht vor.

### Vor dem Weitermachen prüfen

```{r usage-pruefen, eval=FALSE}
attr(usage, "status")   # muss "OK" sein
nrow(usage)             # muss größer als 0 sein
```

| `status` | Bedeutung | Folge für Schritt 2 |
|---|---|---|
| `OK` | Daten geladen. | Normaler Ablauf. |
| `OK_EMPTY` | Abfrage lief, lieferte aber keine Zeilen. | Alle Benutzer erhalten `NO_USER_TELEMETRY`. |
| `UNKNOWN` | Telemetrie deaktiviert oder Verbindung fehlgeschlagen. `usage` ist dann eine leere Tabelle ohne Spalten. | Schritt 2 bricht ab mit "usage braucht eine der Spalten". |

Bei `UNKNOWN` die Einrichtung von D365Licensing prüfen: In `config.yml` muss
`telemetry.enabled: true` stehen, und in `.Renviron` müssen
`D365_APPINSIGHTS_APP_ID` und `D365_APPINSIGHTS_API_KEY` gesetzt sein. Die
Verbindung lässt sich mit `D365Licensing::test_appinsights_connection(cfg)`
testen. Der Auswertungszeitraum steht in `telemetry.telemetry_days`.

### Was die Telemetrie sieht und was nicht

Application Insights zeichnet das **Öffnen von Formularen** auf. Das sind
Menüelemente vom Typ "Menu item display".

Nicht aufgezeichnet werden Aktionen (Menu item action), Ausgaben wie Berichte
(Menu item output), Service Operations, Data Entities und Batch-Verarbeitung.
Für diese Objekte kann die Auswertung nie behaupten, sie seien ungenutzt.
Dieser Punkt bestimmt das gesamte Ergebnis, siehe "Vier Begriffe".

### Varianten

**Ohne Telemetrie.** Schritt 1 entfällt, `usage` wird weggelassen. Die Tabellen
zu Duties, Privileges und Entry Points sind vollständig. Bei den Benutzern
lautet jede Empfehlung `REVIEW`.

```{r ohne-telemetrie, eval=FALSE}
analysis <- analyze_role_license_decision(cnn, rolle)
```

**Telemetrie aus dem Portal.** `get_insights_page_views_query()` liefert den
Text einer KQL-Abfrage. Diese im Application-Insights-Portal ausführen, das
Ergebnis als CSV speichern und einlesen. Die Spalten dieser Abfrage
(`user_Id`, `name`, `TouchesProUser`, `timestamp`) werden ebenfalls erkannt.

```{r usage-portal, eval=FALSE}
cat(get_insights_page_views_query())          # Abfragetext für das Portal
usage <- read.csv("pageviews_export.csv")     # exportiertes Ergebnis
```

---

## Schritt 2 – `analysis`: die Auswertung

```{r analysis, eval=FALSE}
analysis <- analyze_role_license_decision(
  con             = cnn,
  role_identifier = rolle,
  usage           = usage
)
```

| Parameter | Bedeutung | Standard |
|---|---|---|
| `con` | Datenbankverbindung. | |
| `role_identifier` | AOT-Name genau einer Rolle. | |
| `usage` | Telemetrie aus Schritt 1, oder `NULL`. | `NULL` |
| `base_group_pattern` | Woran eine Base-Lizenz erkannt wird: Muster für die Lizenzgruppe. | `"^Base"` |
| `measurable_type_pattern` | Welche Ressourcentypen die Telemetrie sieht: Muster für den Typ. | `"display"` |

### Was dabei passiert

| Nr. | Teilschritt | Gelesen aus |
|---|---|---|
| 1 | Alle Duties, Privileges und Entry Points der Rolle laden. | `UserSecGovRelatedObjects` |
| 2 | Für jeden Entry Point ermitteln, welche Lizenzen ihn abdecken. | `LICENSINGPRIVILEGEREQUIREMENTSDETAILEDVIEW` |
| 3 | Die Benutzer der Rolle laden. | `SystemSecurityUserRoleEntity` |
| 4 | Die heutigen Lizenzen dieser Benutzer über alle ihre Rollen laden. | `LICENSINGUSERLICENSESBYROLE` |
| 5 | Die Lizenzen laden, die D365FO selbst für die Rolle ausweist. | `LICENSINGROLELICENSEASSIGNMENTS` |
| 6 | Alles mit `usage` verknüpfen und die elf Tabellen berechnen. | (keine Abfrage) |

Deaktivierte Benutzer werden nicht ausgewertet. Ihre Anzahl steht in der
Tabelle `DataQuality`.

### Das Ergebnis

`analysis` ist eine Liste. Jedes Element ist eine Tabelle.

```{r analysis-zugriff, eval=FALSE}
names(analysis)          # die elf Tabellennamen
analysis$Savings         # eine Tabelle ansehen
View(analysis$UserDecisions)
```

```text
 [1] "Savings"           "UserSummary"       "UserDecisions"
 [4] "UserDutyUsage"     "DutyDrivers"       "PrivilegeDrivers"
 [7] "EntryPointDrivers" "RoleLicenses"      "Reconciliation"
[10] "DataQuality"       "Legend"
```

### Meldungen, die auftreten können

| Meldung | Ursache | Abhilfe |
|---|---|---|
| Fehler: "Keine Hierarchie gefunden fuer Rolle" | Der AOT-Name der Rolle existiert nicht. | Schreibweise prüfen; gemeint ist `ROLEIDENTIFIER`, nicht der Anzeigename. |
| Fehler: "usage braucht eine der Spalten" | `usage` ist leer und ohne Spalten (Status `UNKNOWN`). | Telemetrie einrichten oder `usage` weglassen. |
| Fehler: "Telemetrie-Zeile(n) ohne lesbare Anzahl der Aufrufe" | In `touches` stehen leere oder nicht numerische Werte. | Betroffene Zeilen korrigieren oder entfernen. |
| Warnung: "Kein messbarer Entry Point der Rolle kommt in der Telemetrie vor" | Kein einziger Formularname der Rolle taucht in `usage` auf. Vermutlich passen die Namen nicht zu den AOT-Namen. | Spalte `name` in `usage` mit `ENTRYPOINT` in `EntryPointDrivers` vergleichen. Die Telemetrie wird in diesem Fall nicht ausgewertet. |

---

## Schritt 3 – `export_role_license_decision()`: die Excel-Datei

```{r export, eval=FALSE}
pfad <- export_role_license_decision(
  analysis,
  role_identifier = rolle,
  export_folder   = "Data"
)
pfad
```

- **Dateiname:** `D365FO_License_Decision_<Rolle>.xlsx`. Zeichen, die in
  Dateinamen nicht erlaubt sind, werden durch `_` ersetzt.
- **Ordner:** `export_folder`, relativ zum Arbeitsverzeichnis. Er wird
  angelegt, falls er fehlt. Standard ist `"Data"`.
- **Inhalt:** ein Blatt pro Tabelle, in derselben Reihenfolge und mit
  denselben Namen wie in `analysis`. Jedes Blatt hat eine fette Kopfzeile und
  einen Filter.
- **Leere Tabellen** erhalten kein Blatt. Fehlt zum Beispiel `Savings`, gibt
  es keine Benutzer mit Base-Lizenz in der Auswertung.
- **Vorhandene Datei** gleichen Namens wird überschrieben.

---

## Vier Begriffe, die man kennen muss

### 1. Mindestlizenz

Für jeden Entry Point führt D365FO mehrere Lizenzen, die ihn abdecken. Die
**Mindestlizenz** (`MIN_SKU`) ist die günstigste davon, also die mit der
niedrigsten `PRIORITY`.

Beispiel: Die Debitorenliste `CUSTTABLELISTPAGE` wird im Lesezugriff von fünf
Lizenzen abgedeckt: Team Members, Operations - Activity, Commerce, Finance und
Supply Chain Management. Die günstigste ist Team Members. Also ist die
Mindestlizenz Team Members.

Die Mindestlizenz wird nach oben weitergegeben:

- `PRIVILEGE_SKU` ist die teuerste Mindestlizenz unter den Entry Points eines
  Privilege.
- `DUTY_SKU` ist die teuerste Mindestlizenz unter den Privileges einer Duty.

So lässt sich von der Duty bis zum einzelnen Entry Point zurückverfolgen,
woher eine Lizenz kommt.

### 2. Base-Lizenz und Light-Lizenz

**Base-Lizenzen** sind die teuren Anwendungslizenzen: Commerce, Finance,
Supply Chain Management und weitere. Die Auswertung erkennt sie daran, dass
ihre Lizenzgruppe mit "Base" beginnt (Parameter `base_group_pattern`).

**Light-Lizenzen** sind alle übrigen, zum Beispiel Team Members und
Operations - Activity. Wer eine Base-Lizenz besitzt, braucht keine
Light-Lizenz zusätzlich.

Eine Einsparung zählt die Auswertung nur bei Base-Lizenzen.

### 3. Messbar

Ein Entry Point ist **messbar**, wenn die Telemetrie seinen Aufruf sieht. Das
gilt nur für Formulare (Menu item display).

Eine Duty wird einem Benutzer als Ganzes gegeben oder genommen. Deshalb zählt
ihr schwächster Teil: Enthält eine Duty ein Formular und zusätzlich eine
Aktion mit eigener Lizenz, dann sagt ein ungeöffnetes Formular nichts darüber,
ob der Benutzer die Aktion verwendet.

Beispiel: Die Duty `SalesOrderMaintain` enthält

- die Auftragsliste (Formular, messbar), Mindestlizenz Supply Chain Management,
- das Buchen von Rechnungen (Aktion, nicht messbar), Mindestlizenz Finance.

Der Finance-Teil dieser Duty ist für die Telemetrie unsichtbar. Hat ein
Benutzer die Auftragsliste nie geöffnet, lautet das Ergebnis deshalb nicht
"ungenutzt", sondern "nicht messbar". Die Spalte `UNMEASURABLE_LICENSES` nennt
den unsichtbaren Teil: `Finance`.

### 4. Von der Evidenz zur Einsparung

Die Auswertung geht in drei Stufen vor. Jede Stufe hat eine eigene Tabelle.

**Stufe 1 – Evidenz pro Benutzer und Duty** (`UserDutyUsage`). Geprüft wird in
dieser Reihenfolge:

| `EVIDENCE` | Bedingung |
|---|---|
| `USED` | Der Benutzer hat mindestens einen Entry Point der Duty geöffnet. |
| `NO_USER_TELEMETRY` | Der Benutzer kommt in der Telemetrie überhaupt nicht vor. |
| `NOT_MEASURABLE` | Die Duty hat kein messbares Formular, oder einer ihrer Lizenzteile ist unsichtbar. |
| `NOT_OBSERVED` | Alles an der Duty ist messbar, und der Benutzer hat nichts davon geöffnet. |

**Stufe 2 – Empfehlung pro Benutzer und Lizenz** (`UserDecisions`). Betrachtet
werden alle Duties der Rolle, die diese Lizenz enthalten:

| `DECISION` | Bedingung |
|---|---|
| `KEEP` | Mindestens eine dieser Duties ist `USED`. |
| `REMOVE_CANDIDATE` | Jede dieser Duties ist `NOT_OBSERVED`. |
| `REVIEW` | Alles andere. Die Telemetrie kann nicht entscheiden. |

**Stufe 3 – Einsparung** (`Savings`). Eine Lizenz gilt für einen Benutzer nur
dann als eingespart, wenn alle vier Bedingungen zutreffen:

1. Die Empfehlung ist `REMOVE_CANDIDATE`.
2. Es ist eine Base-Lizenz.
3. D365FO weist dem Benutzer die Lizenz heute über diese Rolle zu.
4. Keine andere Rolle des Benutzers erfordert dieselbe Lizenz.

Bedingung 4 ist die wichtigste. Die Lizenz eines Benutzers ergibt sich aus
allen seinen Rollen zusammen. Eine Lizenz aus dieser einen Rolle zu entfernen
spart nichts, solange eine andere Rolle sie weiter auslöst.

---

## Das Ergebnis lesen: Übersicht und Reihenfolge

| Tabelle | Eine Zeile pro | Beantwortet |
|---|---|---|
| `Reconciliation` | Lizenz | Stimmt die Berechnung mit dem überein, was D365FO für die Rolle anzeigt? |
| `DataQuality` | Kennzahl | Wie viel deckt die Telemetrie ab? |
| `RoleLicenses` | Lizenz | Welche Lizenzen braucht die Rolle, und über welche Duties? |
| `DutyDrivers` | Duty | Welche Lizenz braucht jede Duty, und warum? |
| `PrivilegeDrivers` | Duty und Privilege | Welches Privilege löst die Lizenz der Duty aus? |
| `EntryPointDrivers` | Privilege und Entry Point | Welcher Entry Point löst welche Lizenz aus? |
| `UserDutyUsage` | Benutzer und Duty | Wer nutzt welche Duty tatsächlich? |
| `UserDecisions` | Benutzer und Lizenz | Bei wem kann welche Lizenz entfallen? |
| `UserSummary` | Benutzer | Welche Lizenzen hat der Benutzer heute, welche danach? |
| `Savings` | Lizenz | Wie viele Lizenzen lassen sich einsparen? |
| `Legend` | Begriff | Was bedeuten die Statuswerte? |

**Empfohlene Lesereihenfolge:**

1. **Vertrauen:** zuerst `Reconciliation` und `DataQuality`. Sind diese beiden
   nicht in Ordnung, sind alle anderen Tabellen nicht belastbar.
2. **Ursache:** `RoleLicenses`, dann `DutyDrivers`, `PrivilegeDrivers`,
   `EntryPointDrivers`. Von der Rolle hinunter zum Entry Point.
3. **Benutzer:** `UserDutyUsage`, dann `UserDecisions`, `UserSummary`,
   `Savings`. Von der einzelnen Beobachtung hinauf zur Gesamtzahl.

Die Excel-Datei ist anders sortiert: `Savings` steht vorne, weil das die Zahl
ist, nach der zuerst gefragt wird. Die beiden Vertrauens-Tabellen stehen dort
fast am Ende.

---

## Die Beispielrolle

Die Rolle `_WIBU_VERKAUF_INNENDIENST_MITARBEITER` hat im Beispiel fünf Duties:

| Duty | Inhalt | Mindestlizenz |
|---|---|---|
| `SalesOrderMaintain` | Auftragsliste (Formular) und Rechnungen buchen (Aktion) | Supply Chain Management, dazu Finance für die Aktion |
| `RetailStoreMaintain` | Filialen pflegen (Formular) | Commerce |
| `CustCustomerMasterInquire` | Debitorenliste (Formular, nur lesen) | Team Members |
| `WIBUAuftragZusatz` | Eigenentwicklung (Formular) | unbekannt, fehlt in der Lizenz-View |
| `(direkt)` | Ein Privilege ohne Duty: Rechnungsdienst (Service Operation) | Finance |

Die Rolle braucht damit drei Base-Lizenzen: Supply Chain Management, Finance
und Commerce.

Fünf Benutzer besitzen die Rolle:

| Benutzer | Verhalten laut Telemetrie |
|---|---|
| anna | Arbeitet mit Aufträgen und Debitoren. Öffnet nie die Filialen. |
| bernd | Öffnet nur die Debitorenliste. Hat Finance zusätzlich über die Rolle `LEDGERACCOUNTANT`. |
| clara | Arbeitet nur mit Filialen. |
| dirk | Kommt in der Telemetrie nicht vor. |
| erik | Deaktiviert. |

---

## Die Tabellen im Einzelnen

### `Reconciliation` – stimmt die Berechnung?

| SKUNAME | IN_DRIVER_TABLE | IN_MICROSOFT_VIEW | STATUS |
|---|---|---|---|
| Commerce | TRUE | TRUE | match |
| Finance | TRUE | TRUE | match |
| Supply Chain Management | TRUE | TRUE | match |

Die Tabelle vergleicht zwei Listen: die Lizenzen, die diese Auswertung für die
Rolle berechnet, und die Lizenzen, die D365FO selbst für die Rolle ausweist.

| Spalte | Bedeutung |
|---|---|
| `IN_DRIVER_TABLE` | Die Auswertung hält die Lizenz für nötig. |
| `IN_MICROSOFT_VIEW` | D365FO weist die Lizenz für die Rolle aus. |
| `STATUS` | `match`, `only_driver_table` oder `only_microsoft_view`. |

**So liest man es:** Alle Zeilen müssen `match` zeigen.

- `only_driver_table`: Die Auswertung findet eine Lizenz, die D365FO nicht
  ausweist. Die Auswertung ist für diese Rolle zu streng.
- `only_microsoft_view`: D365FO verlangt eine Lizenz, deren Ursache die
  Auswertung nicht findet. Dann fehlt in den Ursachen-Tabellen etwas.

Bei jeder Abweichung die betroffene Lizenz erst klären, bevor Entscheidungen
auf den übrigen Tabellen aufbauen.

### `DataQuality` – wie viel sieht die Telemetrie?

| KENNZAHL | WERT |
|---|---|
| Benutzer mit Rolle | 4 |
| davon in der Telemetrie gefunden | 3 |
| davon ohne Lizenzzeile in D365FO | 0 |
| Deaktivierte Benutzer (nicht ausgewertet) | 1 |
| Entry Points der Rolle | 6 |
| davon per Telemetrie messbar | 4 |
| Entry Points in der Telemetrie der Rollenbenutzer | 4 |
| davon in der Rolle enthalten | 3 |
| Ältester letzter Zugriff | 2026-08-03 |
| Neuester letzter Zugriff | 2026-09-30 |

**So liest man es:**

- **Benutzer:** 4 aktive Benutzer haben die Rolle, 3 davon kommen in der
  Telemetrie vor (dirk fehlt). erik ist deaktiviert und nicht mitgezählt.
- **Entry Points:** Von 6 Entry Points der Rolle sind 4 Formulare und damit
  messbar. Die Aktion und die Service Operation sind es nicht.
- **Abgleich der Namen:** Die Rollenbenutzer haben 4 verschiedene Formulare
  geöffnet, 3 davon gehören zur Rolle. Das vierte (`LedgerJournalTable`)
  stammt aus einer anderen Rolle von anna.
- **Zeitraum:** Die Zugriffe reichen vom 03.08. bis zum 30.09.2026.

**Warnzeichen:**

| Beobachtung | Mögliche Ursache |
|---|---|
| "in der Telemetrie gefunden" ist viel kleiner als "Benutzer mit Rolle" | Die Benutzerkennung der Telemetrie (`user_Id`) entspricht nicht der `USERID`. |
| "per Telemetrie messbar" ist 0 oder sehr klein | Der Ressourcentyp der Formulare enthält nicht das Wort "display". Dann `measurable_type_pattern` anpassen. |
| "davon in der Rolle enthalten" ist 0 | Die Formularnamen der Telemetrie passen nicht zu den AOT-Namen. |
| "Ältester letzter Zugriff" liegt nur wenige Wochen zurück | Application Insights bewahrt die Daten kürzer auf als erwartet. Seltene Tätigkeiten erscheinen dann als ungenutzt. |

### `RoleLicenses` – welche Lizenzen braucht die Rolle?

| SKUNAME | PRIORITY | IS_BASE_LICENSE | DUTY_COUNT | PRIVILEGE_COUNT | ENTRYPOINT_COUNT | DUTIES | REQUIRED |
|---|---:|---|---:|---:|---:|---|---|
| Supply Chain Management | 80 | TRUE | 1 | 1 | 1 | SalesOrderMaintain | TRUE |
| Finance | 70 | TRUE | 2 | 2 | 2 | (direkt), SalesOrderMaintain | TRUE |
| Commerce | 60 | TRUE | 1 | 1 | 1 | RetailStoreMaintain | TRUE |
| Team Members | 20 | FALSE | 1 | 1 | 1 | CustCustomerMasterInquire | FALSE |

| Spalte | Bedeutung |
|---|---|
| `SKUNAME`, `PRIORITY` | Lizenz und ihre Rangfolge. Höher bedeutet teurer. |
| `SKU_GROUP` | Lizenzgruppe (im Beispiel oben nicht gezeigt). |
| `IS_BASE_LICENSE` | `TRUE` für Base-Lizenzen. |
| `DUTY_COUNT`, `PRIVILEGE_COUNT`, `ENTRYPOINT_COUNT` | Wie viele Objekte der Rolle genau diese Lizenz als Mindestlizenz haben. |
| `DUTIES` | Die betroffenen Duties. |
| `REQUIRED` | `TRUE`, wenn die Rolle die Lizenz braucht. Light-Lizenzen stehen auf `FALSE`, sobald eine Base-Lizenz nötig ist. |

**So liest man es:** Die Rolle braucht drei Base-Lizenzen. Supply Chain
Management kommt aus einer einzigen Duty, Finance aus zwei Stellen. Die Spalte
`DUTIES` zeigt, welche Duties man auslagern müsste, damit die Rolle eine
Lizenz nicht mehr braucht.

### `DutyDrivers` – welche Lizenz braucht jede Duty?

| DUTYIDENTIFIER | DUTY_SKU | SKUS_IN_DUTY | PRIVILEGE_COUNT | DRIVER_PRIVILEGES | UNKNOWN_PRIVILEGE_COUNT | UNMEASURABLE_LICENSES | SOLE_SOURCE_OF |
|---|---|---|---:|---|---:|---|---|
| SalesOrderMaintain | Supply Chain Management | Supply Chain Management \| Finance | 2 | SalesTableMaintain | 0 | Finance | Supply Chain Management |
| (direkt) | Finance | Finance | 1 | CustInvoiceServiceInvoke | 0 | Finance | |
| RetailStoreMaintain | Commerce | Commerce | 1 | RetailStoreTableMaintain | 0 | | Commerce |
| CustCustomerMasterInquire | Team Members | Team Members | 1 | CustTableView | 0 | | Team Members |
| WIBUAuftragZusatz | NA | | 1 | | 1 | | |

| Spalte | Bedeutung |
|---|---|
| `DUTYIDENTIFIER`, `DUTYNAME` | Duty. `(direkt)` steht für Privileges, die der Rolle ohne Duty zugewiesen sind. |
| `DUTY_SKU`, `DUTY_PRIORITY` | Teuerste Mindestlizenz in der Duty. `NA`, wenn keine Lizenzinformation vorliegt. |
| `IS_BASE_LICENSE` | `TRUE`, wenn `DUTY_SKU` eine Base-Lizenz ist. |
| `SKUS_IN_DUTY` | Alle Mindestlizenzen, die in der Duty vorkommen, teuerste zuerst. |
| `PRIVILEGE_COUNT`, `ENTRYPOINT_COUNT` | Umfang der Duty. |
| `DRIVER_PRIVILEGES` | Die Privileges, die `DUTY_SKU` auslösen. |
| `UNKNOWN_PRIVILEGE_COUNT` | Privileges mit ungeklärter Lizenz. |
| `UNMEASURABLE_LICENSES` | Lizenzteile der Duty ohne messbares Formular. |
| `SOLE_SOURCE_OF` | Lizenzen, die in der Rolle nur über diese Duty nötig sind. |

**So liest man es:**

- `SalesOrderMaintain` braucht Supply Chain Management, ausgelöst vom
  Privilege `SalesTableMaintain`. Die Duty enthält außerdem Finance.
- `SOLE_SOURCE_OF = Supply Chain Management`: Diese Duty ist die einzige
  Quelle von Supply Chain Management in der Rolle. Lagert man sie in eine
  eigene Rolle aus, braucht die Restrolle diese Lizenz nicht mehr.
- `UNMEASURABLE_LICENSES = Finance`: Der Finance-Teil der Duty ist für die
  Telemetrie unsichtbar. Für diese Duty wird es nie ein `NOT_OBSERVED` geben.
- `WIBUAuftragZusatz` hat `DUTY_SKU = NA` und ein unbekanntes Privilege. Die
  Lizenz dieser Duty muss von Hand bewertet werden.

Für die Rollenteilung ist `SOLE_SOURCE_OF` die wichtigste Spalte.

```{r duty-abfragen, eval=FALSE}
# Duties, deren Auslagerung eine Lizenz aus der Rolle nimmt
analysis$DutyDrivers |> dplyr::filter(SOLE_SOURCE_OF != "")

# Duties, die von Hand bewertet werden müssen
analysis$DutyDrivers |> dplyr::filter(UNKNOWN_PRIVILEGE_COUNT > 0)
```

### `PrivilegeDrivers` – welches Privilege löst die Lizenz aus?

| DUTYIDENTIFIER | PRIVILEGEIDENTIFIER | PRIVILEGE_SKU | DRIVES_DUTY | DRIVER_ENTRYPOINTS | LICENSE_STATUS |
|---|---|---|---|---|---|
| SalesOrderMaintain | SalesTableMaintain | Supply Chain Management | TRUE | SALESTABLELISTPAGE | LICENSED |
| (direkt) | CustInvoiceServiceInvoke | Finance | TRUE | CUSTINVOICESERVICE | LICENSED |
| SalesOrderMaintain | SalesInvoicePost | Finance | FALSE | SALESFORMLETTER_INVOICE | LICENSED |
| RetailStoreMaintain | RetailStoreTableMaintain | Commerce | TRUE | RETAILSTORETABLE | LICENSED |
| CustCustomerMasterInquire | CustTableView | Team Members | TRUE | CUSTTABLELISTPAGE | LICENSED |
| WIBUAuftragZusatz | WIBUAuftragZusatzView | NA | FALSE | | UNKNOWN_PRIVILEGE |

| Spalte | Bedeutung |
|---|---|
| `PRIVILEGE_SKU`, `PRIVILEGE_PRIORITY` | Teuerste Mindestlizenz im Privilege. |
| `IS_BASE_LICENSE` | `TRUE`, wenn `PRIVILEGE_SKU` eine Base-Lizenz ist. |
| `DRIVES_DUTY` | `TRUE`, wenn dieses Privilege die Lizenz seiner Duty bestimmt. |
| `ENTRYPOINT_COUNT` | Anzahl der Entry Points im Privilege. |
| `DRIVER_ENTRYPOINTS` | Die Entry Points, die `PRIVILEGE_SKU` auslösen. |
| `LICENSE_STATUS` | Lizenzstatus der Entry Points, siehe `EntryPointDrivers`. |

Ein Privilege, das in mehreren Duties vorkommt, steht einmal pro Duty in der
Tabelle.

**So liest man es:** In `SalesOrderMaintain` stehen zwei Privileges. Nur
`SalesTableMaintain` hat `DRIVES_DUTY = TRUE`. Es ist der Grund, warum die
Duty Supply Chain Management braucht. `SalesInvoicePost` bräuchte allein nur
Finance.

```{r privilege-abfragen, eval=FALSE}
# Warum braucht diese Duty ihre Lizenz?
analysis$PrivilegeDrivers |>
  dplyr::filter(DUTYIDENTIFIER == "SalesOrderMaintain", DRIVES_DUTY)

# Privileges ohne Lizenzinformation
analysis$PrivilegeDrivers |> dplyr::filter(is.na(PRIVILEGE_SKU))
```

### `EntryPointDrivers` – die vollständige Ursachentabelle

Dies ist die Grundlage aller anderen Ursachen-Tabellen. Sie enthält jeden
Entry Point der Rolle, auch die nicht lizenzrelevanten. Gezeigt ist eine
Auswahl der 18 Spalten:

| PRIVILEGEIDENTIFIER | ENTRYPOINT | ENTRYPOINTTYPE | MEASURABLE | LICENSE_STATUS | MIN_SKU | DRIVES_DUTY |
|---|---|---|---|---|---|---|
| SalesTableMaintain | SALESTABLELISTPAGE | Menu item display | TRUE | LICENSED | Supply Chain Management | TRUE |
| SalesInvoicePost | SALESFORMLETTER_INVOICE | Menu item action | FALSE | LICENSED | Finance | FALSE |
| CustInvoiceServiceInvoke | CUSTINVOICESERVICE | Service operation | FALSE | LICENSED | Finance | TRUE |
| RetailStoreTableMaintain | RETAILSTORETABLE | Menu item display | TRUE | LICENSED | Commerce | TRUE |
| CustTableView | CUSTTABLELISTPAGE | Menu item display | TRUE | LICENSED | Team Members | TRUE |
| WIBUAuftragZusatzView | WIBUAuftragZusatzForm | Menu item display | TRUE | UNKNOWN_PRIVILEGE | NA | FALSE |

| Spalte | Bedeutung |
|---|---|
| `ROLEIDENTIFIER`, `DUTYIDENTIFIER`, `DUTYNAME`, `PRIVILEGEIDENTIFIER`, `PRIVILEGENAME` | Wo der Entry Point in der Rolle hängt. |
| `ENTRYPOINT` | AOT-Name des Entry Points. |
| `ENTRYPOINTTYPE` | Ressourcentyp aus `UserSecGovRelatedObjects`. |
| `MEASURABLE` | `TRUE`, wenn die Telemetrie den Aufruf sieht. |
| `ACCESSLEVEL` | 1 = Lesen, 2 = Schreiben. |
| `LICENSE_STATUS` | Siehe unten. |
| `MIN_SKU`, `MIN_PRIORITY`, `SKU_GROUP` | Mindestlizenz des Entry Points. |
| `IS_BASE_LICENSE` | `TRUE`, wenn `MIN_SKU` eine Base-Lizenz ist. |
| `COVERING_SKUS` | Alle Lizenzen, die den Entry Point abdecken, günstigste zuerst. |
| `PRIVILEGE_SKU`, `DUTY_SKU` | Die nach oben weitergegebene Lizenz. |
| `DRIVES_DUTY` | `TRUE`, wenn dieser Entry Point die Lizenz der Duty bestimmt. |

Die Schreibweise in `ENTRYPOINT` folgt der Quelle: Namen aus der Lizenz-View
stehen in Großbuchstaben, Namen, die nur in der Rolle vorkommen, in der
Schreibweise der Rolle. Der Abgleich untereinander und mit der Telemetrie
beachtet die Groß- und Kleinschreibung nicht.

**Die vier Werte von `LICENSE_STATUS`:**

| Wert | Bedeutung | Was tun |
|---|---|---|
| `LICENSED` | Mindestens eine Lizenz deckt den Entry Point ab. | Nichts. |
| `NOT_LISTED` | Der Entry Point fehlt in der Lizenz-View, andere Entry Points desselben Privilege stehen dort. | Nichts; er gilt als nicht lizenzrelevant. |
| `NOT_ENTITLED` | Der Entry Point steht in der Lizenz-View, aber keine Lizenz deckt ihn ab. | Von Hand bewerten. |
| `UNKNOWN_PRIVILEGE` | Das ganze Privilege fehlt in der Lizenz-View. Typisch für Eigenentwicklungen. | Von Hand bewerten. |

**So liest man es:** Für `CUSTTABLELISTPAGE` steht in `COVERING_SKUS`:
`Team Members | Operations - Activity | Commerce | Finance | Supply Chain Management`.
Fünf Lizenzen decken die Debitorenliste ab, die günstigste ist Team Members.

```{r entrypoint-abfragen, eval=FALSE}
# Alle Entry Points, die Commerce auslösen
analysis$EntryPointDrivers |> dplyr::filter(MIN_SKU == "Commerce")

# Verteilung des Lizenzstatus
analysis$EntryPointDrivers |> dplyr::count(LICENSE_STATUS)

# Welche Ressourcentypen gelten als messbar?
analysis$EntryPointDrivers |> dplyr::count(ENTRYPOINTTYPE, MEASURABLE)
```

### `UserDutyUsage` – wer nutzt welche Duty?

Eine Zeile pro Benutzer und Duty. Gezeigt sind anna und bernd:

| USERID | DUTYIDENTIFIER | DUTY_SKU | MEASURABLE_COUNT | UNMEASURABLE_LICENSES | TOUCHES | LAST_SEEN | EVIDENCE |
|---|---|---|---:|---|---:|---|---|
| anna | (direkt) | Finance | 0 | Finance | 0 | NA | NOT_MEASURABLE |
| anna | CustCustomerMasterInquire | Team Members | 1 | | 35 | 2026-09-27 | USED |
| anna | RetailStoreMaintain | Commerce | 1 | | 0 | NA | NOT_OBSERVED |
| anna | SalesOrderMaintain | Supply Chain Management | 1 | Finance | 140 | 2026-09-28 | USED |
| anna | WIBUAuftragZusatz | NA | 1 | | 0 | NA | NOT_OBSERVED |
| bernd | (direkt) | Finance | 0 | Finance | 0 | NA | NOT_MEASURABLE |
| bernd | CustCustomerMasterInquire | Team Members | 1 | | 12 | 2026-09-15 | USED |
| bernd | RetailStoreMaintain | Commerce | 1 | | 0 | NA | NOT_OBSERVED |
| bernd | SalesOrderMaintain | Supply Chain Management | 1 | Finance | 0 | NA | NOT_MEASURABLE |
| bernd | WIBUAuftragZusatz | NA | 1 | | 0 | NA | NOT_OBSERVED |

| Spalte | Bedeutung |
|---|---|
| `DUTY_SKU` | Teuerste Mindestlizenz der Duty. |
| `ENTRYPOINT_COUNT` | Anzahl der Entry Points der Duty. |
| `MEASURABLE_COUNT` | Davon messbar. |
| `UNMEASURABLE_LICENSES` | Lizenzteile der Duty ohne messbares Formular. |
| `TOUCHES` | Aufrufe aller Entry Points der Duty durch diesen Benutzer. |
| `DRIVER_TOUCHES` | Aufrufe nur der Entry Points, die die Lizenz der Duty bestimmen. |
| `LAST_SEEN` | Datum des letzten Aufrufs. |
| `EVIDENCE` | Siehe "Vier Begriffe", Stufe 1. |

**So liest man es:**

- **anna, `SalesOrderMaintain`: `USED`.** 140 Aufrufe. Sie braucht die Duty.
- **anna, `RetailStoreMaintain`: `NOT_OBSERVED`.** Das Formular ist messbar,
  und anna hat es nie geöffnet. Ein Hinweis, dass sie die Duty nicht braucht.
- **bernd, `SalesOrderMaintain`: `NOT_MEASURABLE`.** bernd hat die
  Auftragsliste nie geöffnet. Trotzdem steht hier nicht `NOT_OBSERVED`, weil
  die Duty auch das Buchen von Rechnungen enthält, das unsichtbar ist. Die
  Spalte `UNMEASURABLE_LICENSES` nennt den Grund: `Finance`.
- **`(direkt)`: `NOT_MEASURABLE` bei beiden.** Das Privilege berechtigt nur
  eine Service Operation. `MEASURABLE_COUNT` ist 0.
- **dirk** (nicht gezeigt) hat in allen fünf Zeilen `NO_USER_TELEMETRY`.

**Ein Sonderfall:** `TOUCHES` größer 0 bei `DRIVER_TOUCHES` gleich 0 bedeutet:
Der Benutzer nutzt die Duty, aber nicht den Teil, der die teure Lizenz
auslöst. Das ist ein Hinweis für einen zweiten Schritt, in dem die Duty
selbst verkleinert wird.

```{r usage-abfragen, eval=FALSE}
# Wer nutzt eine bestimmte Duty?
analysis$UserDutyUsage |>
  dplyr::filter(DUTYIDENTIFIER == "RetailStoreMaintain", EVIDENCE == "USED")

# Alle Duties eines Benutzers
analysis$UserDutyUsage |> dplyr::filter(USERID == "bernd")
```

### `UserDecisions` – bei wem kann welche Lizenz entfallen?

Eine Zeile pro Benutzer und Lizenz. Gezeigt ist eine Auswahl der 15 Spalten:

| USERID | SKUNAME | DUTY_COUNT | USED_DUTIES | NOT_OBSERVED_DUTIES | REVIEW_DUTIES | DECISION | LICENSED_VIA_OTHER_ROLE | SAVES_LICENSE | SAVES_IF_CONFIRMED |
|---|---|---:|---:|---:|---:|---|---|---|---|
| anna | Supply Chain Management | 1 | 1 | 0 | 0 | KEEP | FALSE | FALSE | FALSE |
| anna | Finance | 2 | 1 | 0 | 1 | KEEP | FALSE | FALSE | FALSE |
| anna | Commerce | 1 | 0 | 1 | 0 | REMOVE_CANDIDATE | FALSE | TRUE | FALSE |
| anna | Team Members | 1 | 1 | 0 | 0 | KEEP | FALSE | FALSE | FALSE |
| bernd | Supply Chain Management | 1 | 0 | 0 | 1 | REVIEW | FALSE | FALSE | TRUE |
| bernd | Finance | 2 | 0 | 0 | 2 | REVIEW | TRUE | FALSE | FALSE |
| bernd | Commerce | 1 | 0 | 1 | 0 | REMOVE_CANDIDATE | FALSE | TRUE | FALSE |
| bernd | Team Members | 1 | 1 | 0 | 0 | KEEP | FALSE | FALSE | FALSE |
| clara | Supply Chain Management | 1 | 0 | 0 | 1 | REVIEW | FALSE | FALSE | TRUE |
| clara | Finance | 2 | 0 | 0 | 2 | REVIEW | FALSE | FALSE | TRUE |
| clara | Commerce | 1 | 1 | 0 | 0 | KEEP | FALSE | FALSE | FALSE |
| clara | Team Members | 1 | 0 | 1 | 0 | REMOVE_CANDIDATE | FALSE | FALSE | FALSE |
| dirk | Supply Chain Management | 1 | 0 | 0 | 1 | REVIEW | FALSE | FALSE | TRUE |
| dirk | Finance | 2 | 0 | 0 | 2 | REVIEW | FALSE | FALSE | TRUE |
| dirk | Commerce | 1 | 0 | 0 | 1 | REVIEW | FALSE | FALSE | TRUE |
| dirk | Team Members | 1 | 0 | 0 | 1 | REVIEW | FALSE | FALSE | FALSE |

| Spalte | Bedeutung |
|---|---|
| `SKUNAME`, `PRIORITY`, `IS_BASE_LICENSE` | Lizenz. |
| `DUTY_COUNT` | Anzahl der Duties der Rolle, die diese Lizenz enthalten. |
| `USED_DUTIES` | Davon `USED`. |
| `NOT_OBSERVED_DUTIES` | Davon `NOT_OBSERVED`. |
| `REVIEW_DUTIES` | Davon `NOT_MEASURABLE` oder `NO_USER_TELEMETRY`. |
| `DUTY_TOUCHES` | Aufrufe in diesen Duties. Gezählt wird die ganze Duty. |
| `LAST_SEEN` | Letzter Aufruf in diesen Duties. |
| `DECISION` | `KEEP`, `REMOVE_CANDIDATE` oder `REVIEW`. |
| `LICENSED_VIA_ROLE` | D365FO weist dem Benutzer die Lizenz heute über diese Rolle zu. |
| `LICENSED_VIA_OTHER_ROLE` | Eine andere Rolle des Benutzers erfordert dieselbe Lizenz. |
| `SAVES_LICENSE` | Die Lizenz gilt als eingespart (alle vier Bedingungen erfüllt). |
| `SAVES_IF_CONFIRMED` | Wie `SAVES_LICENSE`, aber die Empfehlung steht noch auf `REVIEW`. |

**So liest man es:**

- **anna, Finance: `KEEP`.** Zwei Duties enthalten Finance. Eine davon
  (`SalesOrderMaintain`) nutzt sie. Das genügt.
- **anna, Commerce: `REMOVE_CANDIDATE`, `SAVES_LICENSE = TRUE`.** Die einzige
  Duty mit Commerce hat sie nie geöffnet, und keine andere ihrer Rollen
  braucht Commerce.
- **bernd, Supply Chain Management: `REVIEW`.** Die einzige Duty mit dieser
  Lizenz ist für ihn `NOT_MEASURABLE`. `SAVES_IF_CONFIRMED = TRUE`: Bestätigt
  der Fachbereich, dass bernd keine Aufträge bearbeitet, entfällt die Lizenz.
- **bernd, Finance: `REVIEW`, aber `SAVES_IF_CONFIRMED = FALSE`.**
  `LICENSED_VIA_OTHER_ROLE` ist `TRUE`. Selbst wenn bernd Finance in dieser
  Rolle nicht braucht, behält er die Lizenz über `LEDGERACCOUNTANT`.
- **clara, Team Members: `REMOVE_CANDIDATE`, aber `SAVES_LICENSE = FALSE`.**
  Team Members ist keine Base-Lizenz. Es wird keine Einsparung gezählt.
- **dirk: überall `REVIEW`.** Ohne Telemetrie gibt es keine Aussage.

Die Duty `WIBUAuftragZusatz` kommt in dieser Tabelle nicht vor, weil ihr keine
Lizenz zugeordnet ist. Ihre Nutzung steht in `UserDutyUsage`.

```{r decisions-abfragen, eval=FALSE}
# Sichere Kandidaten
analysis$UserDecisions |> dplyr::filter(SAVES_LICENSE)

# Fälle für die Abstimmung mit dem Fachbereich
analysis$UserDecisions |> dplyr::filter(SAVES_IF_CONFIRMED)
```

### `UserSummary` – ein Benutzer auf einen Blick

| USERID | SKUS_BEFORE | SKUS_AFTER | SAVED_SKUS | BASE_LICENSES_BEFORE | BASE_LICENSES_AFTER |
|---|---|---|---|---:|---:|
| anna | Commerce \| Finance \| Supply Chain Management | Finance \| Supply Chain Management | Commerce | 3 | 2 |
| bernd | Commerce \| Finance \| Supply Chain Management | Finance \| Supply Chain Management | Commerce | 3 | 2 |
| clara | Commerce \| Finance \| Supply Chain Management | Commerce \| Finance \| Supply Chain Management | | 3 | 3 |
| dirk | Commerce \| Finance \| Supply Chain Management | Commerce \| Finance \| Supply Chain Management | | 3 | 3 |

Dazu drei Spalten mit den Empfehlungen:

| USERID | KEEP_SKUS | REVIEW_SKUS | REMOVE_CANDIDATE_SKUS |
|---|---|---|---|
| anna | Finance \| Supply Chain Management \| Team Members | | Commerce |
| bernd | Team Members | Finance \| Supply Chain Management | Commerce |
| clara | Commerce | Finance \| Supply Chain Management | Team Members |
| dirk | | Commerce \| Finance \| Supply Chain Management \| Team Members | |

| Spalte | Bedeutung | Quelle |
|---|---|---|
| `SKUS_BEFORE` | Lizenzen des Benutzers heute, über alle seine Rollen. | D365FO |
| `SKUS_AFTER` | Lizenzen nach Wegfall der eingesparten. | Schätzung |
| `SAVED_SKUS` | Die eingesparten Lizenzen. | Auswertung |
| `BASE_LICENSES_BEFORE`, `BASE_LICENSES_AFTER` | Anzahl der Base-Lizenzen vorher und nachher. | |
| `KEEP_SKUS`, `REVIEW_SKUS`, `REMOVE_CANDIDATE_SKUS` | Die Lizenzen der Rolle, sortiert nach Empfehlung. | Auswertung |

**So liest man es:** anna hat heute drei Base-Lizenzen und käme mit zwei aus.
clara und dirk behalten alle drei, solange ihre `REVIEW`-Fälle offen sind.

Die Spalten `SKUS_BEFORE` und `SKUS_AFTER` zeigen, was D365FO ausweist. Dort
fehlt Team Members, weil Base-Lizenzen es einschließen. In den drei
Empfehlungsspalten steht Team Members dagegen, weil die Rolle selbst Entry
Points mit dieser Mindestlizenz enthält.

### `Savings` – die Gesamtzahl

| SKUNAME | USERS_BEFORE | USERS_SAVED | USERS_AFTER | USERS_REVIEW |
|---|---:|---:|---:|---:|
| Commerce | 4 | 2 | 2 | 1 |
| Finance | 4 | 0 | 4 | 2 |
| Supply Chain Management | 4 | 0 | 4 | 3 |

| Spalte | Bedeutung |
|---|---|
| `USERS_BEFORE` | Benutzer der Rolle, die die Lizenz heute brauchen. |
| `USERS_SAVED` | Benutzer, bei denen die Lizenz als eingespart gilt (`SAVES_LICENSE`). |
| `USERS_AFTER` | `USERS_BEFORE` minus `USERS_SAVED`. |
| `USERS_REVIEW` | Benutzer, bei denen die Lizenz zusätzlich entfiele, wenn der Fachbereich es bestätigt (`SAVES_IF_CONFIRMED`). |

**So liest man es:**

- **Commerce:** Vier Benutzer brauchen heute Commerce. Bei zwei (anna, bernd)
  kann die Lizenz entfallen. Bei einem weiteren (dirk) ist es möglich, aber
  offen.
- **Supply Chain Management:** Keine sichere Einsparung, aber drei offene
  Fälle. Hier lohnt die Abstimmung mit dem Fachbereich am meisten.

Die Einsparung liegt also zwischen `USERS_SAVED` (sicher belegt) und
`USERS_SAVED + USERS_REVIEW` (Obergrenze).

Die Tabelle enthält nur Base-Lizenzen und keine Preise. Für einen Betrag die
Spalte `USERS_SAVED` mit dem Lizenzpreis multiplizieren.

### `Legend` – Bedeutung der Statuswerte

Eine Nachschlagetabelle mit zwei Spalten, `BEGRIFF` und `BEDEUTUNG`. Sie steht
als letztes Blatt in der Excel-Datei, damit jeder Leser der Datei die Werte
`USED`, `REVIEW` und die übrigen ohne dieses Dokument versteht.

---

## Ein Benutzer von Anfang bis Ende: bernd

So entsteht aus den einzelnen Beobachtungen die Zeile in `Savings`.

**1. Telemetrie.** bernd hat genau ein Formular geöffnet: die Debitorenliste,
12-mal.

**2. `UserDutyUsage`.** Daraus folgt pro Duty:

| Duty | Evidenz | Grund |
|---|---|---|
| `CustCustomerMasterInquire` | `USED` | 12 Aufrufe. |
| `RetailStoreMaintain` | `NOT_OBSERVED` | Messbar, nie geöffnet. |
| `SalesOrderMaintain` | `NOT_MEASURABLE` | Nie geöffnet, aber der Finance-Teil ist unsichtbar. |
| `(direkt)` | `NOT_MEASURABLE` | Nur eine Service Operation. |
| `WIBUAuftragZusatz` | `NOT_OBSERVED` | Messbar, nie geöffnet. |

**3. `UserDecisions`.** Pro Lizenz werden die Duties betrachtet, die sie
enthalten:

| Lizenz | Enthalten in | Empfehlung |
|---|---|---|
| Commerce | `RetailStoreMaintain` (`NOT_OBSERVED`) | `REMOVE_CANDIDATE` |
| Supply Chain Management | `SalesOrderMaintain` (`NOT_MEASURABLE`) | `REVIEW` |
| Finance | `SalesOrderMaintain` und `(direkt)`, beide `NOT_MEASURABLE` | `REVIEW` |
| Team Members | `CustCustomerMasterInquire` (`USED`) | `KEEP` |

**4. Einsparung.**

- Commerce: Base-Lizenz, über diese Rolle zugewiesen, keine andere Rolle
  braucht sie. **Eingespart.**
- Supply Chain Management: noch `REVIEW`. Zählt in `USERS_REVIEW`.
- Finance: Die Rolle `LEDGERACCOUNTANT` erfordert Finance ebenfalls. Zählt
  nirgends, auch nicht in `USERS_REVIEW`.

**5. `UserSummary`.** bernd: drei Base-Lizenzen vorher, zwei nachher.

**6. `Savings`.** bernd ist einer der zwei Benutzer in `USERS_SAVED` bei
Commerce und einer der drei in `USERS_REVIEW` bei Supply Chain Management.

---

## Vom Ergebnis zur Entscheidung

| Empfehlung | Bedeutung | Nächster Schritt |
|---|---|---|
| `KEEP` | Der Benutzer nutzt mindestens eine Duty mit dieser Lizenz. | Nichts. |
| `REMOVE_CANDIDATE` | Keine Nutzung beobachtet, und alles war messbar. | Mit dem Fachbereich bestätigen, dann umsetzen. |
| `REVIEW` | Die Telemetrie kann nicht entscheiden. | Den Fachbereich fragen, ob der Benutzer die Tätigkeit ausführt. |

Drei Dinge sind dabei zu beachten:

**Ein Kandidat ist kein Beschluss.** `NOT_OBSERVED` heißt: im
Auswertungszeitraum nicht gesehen. Tätigkeiten, die nur zum Jahresabschluss
oder in Vertretung anfallen, erscheinen als ungenutzt. Deshalb jeden
Kandidaten vor der Umsetzung bestätigen lassen.

**Die Einsparung setzt die Rollenteilung voraus.** Die Auswertung ändert
nichts an der Rolle. Entfernt man eine Duty aus der bestehenden Rolle,
verlieren alle Benutzer den Zugriff, auch die, die ihn brauchen. Der Weg ist
deshalb: die Rolle in Teilrollen aufteilen und jedem Benutzer nur die
Teilrollen geben, die er braucht. Das beschreibt
`Playbook_Rollenteilung_Lizenzoptimierung.Rmd`. Dessen Schritt 6b übernimmt
die Benutzerlisten direkt aus `analysis$UserDutyUsage`.

**Nach der Umsetzung nachmessen.** Die Spalten `SKUS_AFTER` und `USERS_AFTER`
sind eine Schätzung. Maßgeblich ist, was D365FO nach der Umstellung ausweist:

```{r nachmessen, eval=FALSE}
get_user_licenses_by_role(cnn, user_ids = c("anna", "bernd"))
```

---

## Prüfliste für den ersten Lauf mit echten Daten

Die Funktionen sind bisher nur mit erfundenen Daten getestet. Vor der ersten
Entscheidung auf echten Daten diese fünf Punkte prüfen:

```{r pruefliste, eval=FALSE}
# 1. Stimmt die Berechnung mit D365FO überein? Erwartet: nur "match"
analysis$Reconciliation

# 2. Wurden die Lizenzen den Privileges zugeordnet?
#    Erwartet: überwiegend LICENSED und NOT_LISTED.
#    Fast alles UNKNOWN_PRIVILEGE bedeutet: die Zuordnung hat nicht funktioniert.
analysis$EntryPointDrivers |> dplyr::count(LICENSE_STATUS)

# 3. Werden Formulare als messbar erkannt?
#    Erwartet: der Typ der Formulare steht auf MEASURABLE = TRUE.
analysis$EntryPointDrivers |> dplyr::count(ENTRYPOINTTYPE, MEASURABLE)

# 4. Werden Base-Lizenzen erkannt?
#    Erwartet: Commerce, Finance, SCM auf TRUE; Team Members auf FALSE.
analysis$EntryPointDrivers |> dplyr::distinct(MIN_SKU, SKU_GROUP, IS_BASE_LICENSE)

# 5. Passen Benutzer und Formularnamen der Telemetrie?
analysis$DataQuality
```

| Punkt | Wenn das Ergebnis nicht passt |
|---|---|
| 1 | Die abweichende Lizenz in `RoleLicenses` und `EntryPointDrivers` nachverfolgen. |
| 2 | Die Schreibweise der Privilege-Identifier in `UserSecGovRelatedObjects` und in der Lizenz-View vergleichen. |
| 3 | `measurable_type_pattern` auf den tatsächlichen Typnamen der Formulare setzen. |
| 4 | `base_group_pattern` auf die tatsächlichen Gruppennamen setzen. |
| 5 | Siehe Warnzeichen im Abschnitt `DataQuality`. |

---

## Grenzen

- **Nur Formulare sind sichtbar.** Aktionen, Berichte, Services, Data Entities
  und Batch-Läufe erscheinen nie in der Telemetrie.
- **Nur der Auswertungszeitraum zählt.** Seltene und saisonale Tätigkeiten
  können fehlen.
- **Teilweise messbare Lizenzteile.** Hat ein Lizenzteil ein Formular und
  mehrere Aktionen, genügt das ungeöffnete Formular für `NOT_OBSERVED`. Die
  Spalten `ENTRYPOINT_COUNT` und `MEASURABLE_COUNT` zeigen, wie viel davon
  tatsächlich messbar war.
- **Ein Modell, nicht die Lizenzberechnung von Microsoft.** Die Auswertung
  bildet die Berechnung nach. `Reconciliation` zeigt, ob sie für die Rolle
  zutrifft.
- **Keine Preise.** Gezählt werden Lizenzen, nicht Beträge.
- **Eine Rolle pro Aufruf.**
- **Laufzeit.** Auf echten Daten bisher nicht gemessen. Schritt 2 liest alle
  Objekte der Rolle; bei großen Rollen kann das dauern.

---

## Fehlerbehebung

| Beobachtung | Wahrscheinliche Ursache | Abhilfe |
|---|---|---|
| Jede Empfehlung lautet `REVIEW`. | `usage` fehlt oder ist leer; oder die Warnung "Kein messbarer Entry Point" ist erschienen. | `attr(usage, "status")` und `DataQuality` prüfen. |
| Jede Evidenz lautet `NO_USER_TELEMETRY`. | Die Benutzerkennungen passen nicht, oder die Formularnamen passen nicht. | `unique(usage$user_Id)` mit den Benutzern der Rolle vergleichen. |
| Fast jede Evidenz lautet `NOT_MEASURABLE`. | Formulare werden nicht als messbar erkannt. | Prüfliste, Punkt 3. |
| `DUTY_SKU` ist überall `NA`. | Die Lizenzen wurden den Privileges nicht zugeordnet. | Prüfliste, Punkt 2. |
| `Savings` fehlt in der Excel-Datei. | Die Tabelle ist leer: keine Base-Lizenz bei den ausgewerteten Benutzern. | `analysis$UserSummary` ansehen. |
| `USERS_SAVED` ist 0, obwohl es `REMOVE_CANDIDATE` gibt. | Eine andere Rolle erfordert die Lizenz, oder D365FO weist sie nicht über diese Rolle zu. | In `UserDecisions` die Spalten `LICENSED_VIA_ROLE` und `LICENSED_VIA_OTHER_ROLE` ansehen. |

---

## Funktionsübersicht

| Funktion | Aufgabe |
|---|---|
| `analyze_role_license_decision()` | Die vollständige Auswertung. Ruft alle folgenden auf. |
| `export_role_license_decision()` | Schreibt das Ergebnis nach Excel. |
| `get_role_license_drivers()` | Lädt die Rolle und liefert `EntryPointDrivers`. |
| `build_role_license_drivers()` | Dieselbe Berechnung auf bereits geladenen Tabellen, ohne Datenbank. |
| `summarize_duty_license_drivers()` | Verdichtet auf `DutyDrivers`. |
| `summarize_privilege_license_drivers()` | Verdichtet auf `PrivilegeDrivers`. |
| `summarize_role_license_skus()` | Verdichtet auf `RoleLicenses`. |
| `compare_role_license_skus()` | Liefert `Reconciliation`. |
| `analyze_user_duty_usage()` | Liefert `UserDutyUsage`. |
| `recommend_user_license_target()` | Liefert `UserDecisions`, `UserSummary` und `Savings`. |

Jede Tabelle lässt sich auch einzeln erzeugen, zum Beispiel wenn nur die
Ursachen interessieren und keine Benutzer:

```{r einzeln, eval=FALSE}
drivers <- get_role_license_drivers(cnn, rolle)

summarize_role_license_skus(drivers)           # Lizenzen der Rolle
summarize_duty_license_drivers(drivers)        # Lizenz pro Duty
summarize_privilege_license_drivers(drivers)   # Lizenz pro Privilege
```
