---
title: "MD3-1574 SEPA-Direkteinzugsmandate stornieren – Playbook (DMF-Import)"
author: "Cedric Kameni"
date: "`r Sys.Date()`"
output:
  html_document:
    toc: true
    toc_depth: 3
---

# Zielsetzung

Für die Debitoren bestimmter **Unternehmensketten** sind die
SEPA-Direkteinzugsmandate nicht mehr gültig (Anlass MD3-1574: neuer
Rahmenvertrag aus 2025, Mandant **0900**). Die Mandate sollen **storniert** und
die **Standardmandats-ID** am Debitor **entfernt** werden.

Manuell müsste jeder Debitor einzeln angefasst werden (Standardmandats-ID
entfernen, danach jedes Mandat stornieren). Dieses Playbook bereitet die
Massenänderung aus DMF-Exporten auf und erzeugt Importdateien, Kontrollliste,
Baseline und Testdateien. Es ist über die Parameter im Abschnitt *Einrichtung*
für andere Unternehmensketten, Stati und Mandanten wiederverwendbar.

## Abgrenzung zu MD3-808

| | MD3-808 | MD3-1574 |
|---|---|---|
| Welches Mandat je Debitor | musste über die Standardmandats-ID bestimmt werden | **alle** Mandate – keine Auswahl nötig |
| `STATUS` | nur gelesen | wird **geschrieben** (`Canceled`) |
| Standardmandats-ID | nur gelesen | muss **geleert** werden |
| Bankkonten, neue Mandate | Kern der Aufgabe | nicht Teil der Aufgabe |

## Regeln

1. **Population:** Debitoren des exportierten Mandanten mit
   `COMPANYCHAIN` ∈ `COMPANY_CHAINS`.
2. **Stornieren:** alle Mandate dieser Debitoren mit `STATUS` ∈
   `STATUS_TO_CANCEL`. Sie erhalten `STATUS = STATUS_CANCELED` und
   `CANCELLATIONDATE = CANCELLATION_DATE`.
3. **Nicht anfassen:** bereits stornierte Mandate und Mandate mit einem Status,
   der nicht in `STATUS_TO_CANCEL` steht. Sie erscheinen nur in der
   Kontrollliste.
4. **Standardmandats-ID leeren:** bei **jedem** Debitor der Population, bei dem
   sie gesetzt ist – auch wenn alle seine Mandate bereits storniert sind.
5. **Zahlungsmethode / Bankkonto am Debitor:** je Feld genau ein Schalter –
   Wert lassen, wie er ist, oder setzen. Standard ist **unverändert**
   (`NEW_PAYMENT_METHOD = NA`, `CLEAR_PAYMENT_BANKACCOUNT = FALSE`). Wird
   `NEW_PAYMENT_METHOD` auf einen Wert gesetzt, erhalten **alle** Debitoren der
   Population diese Zahlungsmethode. Bei `CLEAR_PAYMENT_BANKACCOUNT = TRUE`
   wird das Bankkonto bei allen Debitoren der Population geleert.
6. **Importreihenfolge:** erst Standardmandats-ID leeren, dann Mandate
   stornieren, zuletzt (optional) Zahlungsdaten.

## Datenquelle

Das Playbook lädt **keine** Datenbank, sondern Exporte (`.xlsx`) aus `path_in`.
Alle Exporte werden im Zielmandanten gezogen.

| Datei | Quelle | Benötigte Spalten |
|-------|--------|-------------------|
| `Customers V3.xlsx` | DMF-Export *Customers V3* | `CUSTOMERACCOUNT`, `ORGANIZATIONNAME`, `COMPANYCHAIN`, `PAYMENTMETHOD`, `PAYMENTBANKACCOUNT` |
| `Customer direct debit mandates.xlsx` | DMF-Export *Customer direct debit mandates*, alle Spalten, **ohne Filter** | `MANDATEID`, `CUSTOMERACCOUNT`, `CUSTOMERBANKACCOUNT`, `CREDITORBANKACCOUNT`, `STATUS`, `USAGECOUNT` |
| `Custtable_Export_DefaultMandate.xlsx` | Export der Standardmandats-ID (wie in MD3-808) | `Account`, `DefaultMandateID` |

> **Hinweis:** Die Standardmandats-ID ist in *Customers V3* nicht enthalten und
> es gibt keine Entity-Erweiterung. Sie kommt deshalb aus dem separaten Export.
> Die Mandate werden ungefiltert exportiert, weil die Entität keine
> Unternehmenskette kennt – die Einschränkung erfolgt hier per Join.

---

# Schritt 0 — Machbarkeitstest in der Testumgebung

Zwei Punkte sind **nicht verifiziert** und müssen vor allem anderen mit je
einem Debitor in der Testumgebung geprüft werden. Die passenden
Einzel-Testdateien erzeugt *Schritt 6* (Testfälle `A` und `B`).

1. **Status-Import (Testfall A):** Mandat eines Debitors **ohne**
   Standardmandats-ID mit `STATUS = Canceled` und `CANCELLATIONDATE` über
   *Customer direct debit mandates* importieren. Wird der Status gesetzt und
   kommt das Datum korrekt an?
2. **Standardmandat (Testfall B):** dasselbe für einen Debitor, dessen Mandat
   die Standardmandats-ID ist. Mögliche Ergebnisse: Import schlägt fehl, die
   Standardmandats-ID bleibt auf dem stornierten Mandat stehen, oder sie wird
   automatisch geleert.

Aus Testfall B ergibt sich der Weg für das Leeren der Standardmandats-ID:

| Ergebnis | Weg |
|----------|-----|
| Storno-Import leert die Standardmandats-ID automatisch | kein eigener Schritt nötig |
| Import schlägt fehl oder ID bleibt stehen | Liste `standardmandat_leeren` abarbeiten: per Custom-X++-Skript auf `CustTable.DirectDebitMandate`, per Entity-Erweiterung von *Customers V3*, oder manuell |

> **DMF-Einstellung:** Beim Import leerer Werte darf in der Zuordnung der
> Entität die Option *Leere Werte ignorieren* nicht gesetzt sein.

---

# Einrichtung

```{r setup, include=FALSE}
# warning = TRUE: Warnungen der Pruefungen muessen im HTML sichtbar bleiben
knitr::opts_chunk$set(echo = TRUE, message = FALSE, warning = TRUE)
library(dplyr)
library(readxl)
library(writexl)
```

```{r parameter}
TICKET       <- "MD3-1574"
LEGAL_ENTITY <- "0900"
ENVIRONMENT  <- "INT"                  # Unterordner je Umgebung: "INT" oder "PROD"

# Population: Unternehmensketten (als Text)
COMPANY_CHAINS <- c("112", "110")

# Mandate mit diesen Stati werden storniert
STATUS_TO_CANCEL  <- c("New", "Active", "Incomplete", "Expired")
STATUS_CANCELED   <- "Canceled"        # Schreibweise exakt wie im DMF-Export
CANCELLATION_DATE <- Sys.Date()        # oder fester Stichtag: as.Date("2025-12-31")

# Zahlungsdaten am Debitor - je Feld: Wert lassen, wie er ist, oder setzen.
# Standard: Werte in der Tabelle NICHT aendern.
#   NEW_PAYMENT_METHOD:        NA    = Zahlungsmethode bleibt, wie sie ist
#                              "..." = bei allen Debitoren der Population setzen,
#                                      z. B. "SEPA ÜW"
#   CLEAR_PAYMENT_BANKACCOUNT: FALSE = Bankkonto bleibt, wie es ist
#                              TRUE  = Bankkonto am Debitor leeren
NEW_PAYMENT_METHOD        <- NA_character_
CLEAR_PAYMENT_BANKACCOUNT <- FALSE

# Testdateien: Anzahl Debitoren je Testfall + zusaetzlich gewuenschte Debitoren
TEST_CUSTOMERS_PER_CASE <- 1
TEST_CUSTOMERS          <- character(0)

stopifnot(
  "STATUS_CANCELED darf nicht in STATUS_TO_CANCEL stehen" =
    !STATUS_CANCELED %in% STATUS_TO_CANCEL,
  "CANCELLATION_DATE muss ein gueltiges Datum sein" =
    inherits(CANCELLATION_DATE, "Date") && !is.na(CANCELLATION_DATE)
)
```

```{r paths}
base_path <- "C:/Users/CKAM/Documents/RProjects/Data/MD3-1574 SEPA Mandate Stornierung/"

# Eingabe: Exporte VOR dem Import
path_in   <- paste0(base_path, ENVIRONMENT, "/")
# Eingabe: Exporte NACH dem Import (nur fuer die Nachkontrolle, Schritt 7)
path_post <- paste0(path_in, "Nachkontrolle/")
# Ausgabe: Import-, Kontroll- und Testdateien
path_out  <- paste0(path_in, "Import/")
dir.create(path_out, showWarnings = FALSE, recursive = TRUE)

FILE_CUSTOMERS       <- "Customers V3.xlsx"
FILE_MANDATES        <- "Customer direct debit mandates.xlsx"
FILE_DEFAULT_MANDATE <- "Custtable_Export_DefaultMandate.xlsx"

# Standardmandat-Export: Zielname = Spaltenname in der Quelldatei
DEFAULT_MANDATE_COLS <- c(
  CUSTOMERACCOUNT  = "Account",
  DEFAULTMANDATEID = "DefaultMandateID"
)

DATE_COLS <- c("SIGNATUREDATE", "EXPIRATIONDATE", "CANCELLATIONDATE")

out_file <- function(name) {
  paste0(path_out, TICKET, "_", LEGAL_ENTITY, "_", ENVIRONMENT, "_", name)
}
```

---

# Schritt 1 — Daten laden

```{r reader}
# Leerstring / Whitespace -> NA
blank_to_na <- function(x) {
  x <- trimws(as.character(x))
  x[x == ""] <- NA_character_
  x
}

# Liest einen Export (.xlsx) vollstaendig als Text. Spaltennamen werden in
# Grossbuchstaben umgesetzt, Leerwerte zu NA. Bricht ab, wenn die Datei oder
# eine Pflichtspalte fehlt.
read_dmf_export <- function(dir, file_name, required_cols) {
  f <- paste0(dir, file_name)
  if (!file.exists(f))
    stop("Datei nicht gefunden: ", f)

  df <- readxl::read_excel(f, col_types = "text")
  names(df) <- toupper(trimws(names(df)))

  missing_cols <- setdiff(required_cols, names(df))
  if (length(missing_cols) > 0)
    stop("Pflichtspalten fehlen in '", file_name, "': ",
         paste(missing_cols, collapse = ", "))

  df |> dplyr::mutate(dplyr::across(dplyr::everything(), blank_to_na))
}

# Standardmandat-Export -> CUSTOMERACCOUNT, DEFAULTMANDATEID
read_default_mandates <- function(dir) {
  read_dmf_export(dir, FILE_DEFAULT_MANDATE, toupper(DEFAULT_MANDATE_COLS)) |>
    dplyr::select(dplyr::all_of(toupper(DEFAULT_MANDATE_COLS))) |>
    dplyr::filter(!is.na(CUSTOMERACCOUNT))
}

# Excel-Datum, das als Text gelesen wurde (Seriennummer, ISO- oder deutsches
# Datum), in ein Date umwandeln. Nicht lesbare Werte werden NA.
excel_to_date <- function(x) {
  x      <- blank_to_na(x)
  serial <- suppressWarnings(as.numeric(x))
  iso    <- substr(x, 1, 10)

  out <- dplyr::coalesce(
    as.Date(iso, format = "%Y-%m-%d"),
    as.Date(iso, format = "%d.%m.%Y")
  )
  # Seriennummern nur im plausiblen Bereich (1900 bis ca. 2170) umrechnen
  is_serial <- !is.na(serial) & serial >= 1 & serial < 100000
  out[is_serial] <- as.Date(serial[is_serial], origin = "1899-12-30")
  out
}

# Bricht ab, wenn der Schluessel leer oder nicht eindeutig ist
assert_key <- function(df, key, label) {
  if (anyNA(df[[key]]))
    stop(label, ": ", key, " ist in ", sum(is.na(df[[key]])), " Zeile(n) leer")

  dupes <- unique(df[[key]][duplicated(df[[key]])])
  if (length(dupes) > 0)
    stop(label, ": ", key, " nicht eindeutig (", length(dupes),
         " Faelle, z. B. ", dupes[1], ")")
}
```

```{r load}
cust_raw <- read_dmf_export(
  path_in, FILE_CUSTOMERS,
  c("CUSTOMERACCOUNT", "ORGANIZATIONNAME", "COMPANYCHAIN",
    "PAYMENTMETHOD", "PAYMENTBANKACCOUNT")
)

mand_raw <- read_dmf_export(
  path_in, FILE_MANDATES,
  c("MANDATEID", "CUSTOMERACCOUNT", "CUSTOMERBANKACCOUNT",
    "CREDITORBANKACCOUNT", "STATUS", "USAGECOUNT")
)

default_raw <- read_default_mandates(path_in)

assert_key(cust_raw,    "CUSTOMERACCOUNT", "Customers V3")
assert_key(mand_raw,    "MANDATEID",       "Customer direct debit mandates")
assert_key(default_raw, "CUSTOMERACCOUNT", "Standardmandat-Export")

cat("Debitoren:", nrow(cust_raw),
    "| Mandate:", nrow(mand_raw),
    "| Debitoren mit Standardmandats-ID:",
    sum(!is.na(default_raw$DEFAULTMANDATEID)), "\n")
```

```{r status-check}
# Schreibweise der Stati gegen den Export pruefen
status_im_export <- sort(unique(mand_raw$STATUS))
cat("Stati im Export:", paste(status_im_export, collapse = ", "), "\n")

if (!STATUS_CANCELED %in% status_im_export)
  warning("Status '", STATUS_CANCELED, "' kommt im Export nicht vor - ",
          "Schreibweise im Machbarkeitstest (Schritt 0) pruefen.")

status_ohne_treffer <- setdiff(STATUS_TO_CANCEL, status_im_export)
if (length(status_ohne_treffer) > 0)
  cat("Hinweis: STATUS_TO_CANCEL ohne Treffer im Export:",
      paste(status_ohne_treffer, collapse = ", "), "\n")
```

---

# Schritt 2 — Population bestimmen

```{r scope}
cust_scope <- cust_raw |>
  dplyr::filter(COMPANYCHAIN %in% COMPANY_CHAINS) |>
  dplyr::select(CUSTOMERACCOUNT, ORGANIZATIONNAME, COMPANYCHAIN,
                PAYMENTMETHOD, PAYMENTBANKACCOUNT) |>
  dplyr::left_join(default_raw, by = "CUSTOMERACCOUNT")

if (nrow(cust_scope) == 0)
  stop("Keine Debitoren mit COMPANYCHAIN in: ",
       paste(COMPANY_CHAINS, collapse = ", "))

chains_ohne_debitor <- setdiff(COMPANY_CHAINS, cust_scope$COMPANYCHAIN)
if (length(chains_ohne_debitor) > 0)
  warning("Unternehmensketten ohne Debitor: ",
          paste(chains_ohne_debitor, collapse = ", "))

# Kein einziger Debitor mit Standardmandats-ID deutet auf einen falschen
# oder falsch gefilterten Standardmandat-Export hin.
if (all(is.na(cust_scope$DEFAULTMANDATEID)))
  warning("Kein Debitor der Population hat laut Export eine ",
          "Standardmandats-ID - Standardmandat-Export pruefen.")

print(dplyr::count(cust_scope, COMPANYCHAIN, name = "DEBITOREN"))
```

---

# Schritt 3 — Mandate klassifizieren

```{r classify}
AKTION_STORNO       <- "stornieren"
AKTION_STORNIERT    <- "bereits storniert"
AKTION_UNVERAENDERT <- "unveraendert"

mand_scope <- mand_raw |>
  dplyr::inner_join(
    cust_scope |>
      dplyr::select(CUSTOMERACCOUNT, ORGANIZATIONNAME, COMPANYCHAIN,
                    DEFAULTMANDATEID),
    by = "CUSTOMERACCOUNT",
    na_matches = "never"   # Mandate ohne Debitorenkonto nie zuordnen
  ) |>
  dplyr::mutate(
    dplyr::across(dplyr::any_of(DATE_COLS), excel_to_date),
    AKTION = dplyr::case_when(
      STATUS %in% STATUS_TO_CANCEL ~ AKTION_STORNO,
      STATUS == STATUS_CANCELED    ~ AKTION_STORNIERT,
      TRUE                         ~ AKTION_UNVERAENDERT
    ),
    IST_STANDARDMANDAT = !is.na(DEFAULTMANDATEID) & MANDATEID == DEFAULTMANDATEID,
    VERWENDET          = suppressWarnings(as.numeric(USAGECOUNT)) > 0
  ) |>
  dplyr::add_count(CUSTOMERACCOUNT, name = "COUNT_MANDATES") |>
  dplyr::arrange(CUSTOMERACCOUNT, MANDATEID)

print(dplyr::count(mand_scope, COMPANYCHAIN, STATUS, AKTION, name = "MANDATE"))

# Stati, die weder storniert werden noch storniert sind (z. B. abweichende
# Schreibweise oder lokalisierte Bezeichnung im Export)
status_unbehandelt <- setdiff(unique(mand_scope$STATUS),
                              c(STATUS_TO_CANCEL, STATUS_CANCELED))
if (length(status_unbehandelt) > 0)
  warning("Mandate mit nicht behandeltem Status bleiben unveraendert: ",
          paste(status_unbehandelt, collapse = ", "))
```

```{r customers-summary}
# Je Debitor der Population: Anzahl Mandate gesamt / zu stornieren
debitoren <- cust_scope |>
  dplyr::left_join(
    mand_scope |>
      dplyr::group_by(CUSTOMERACCOUNT) |>
      dplyr::summarise(
        N_MANDATE = dplyr::n(),
        N_STORNO  = sum(AKTION == AKTION_STORNO),
        STANDARD_WIRD_STORNIERT =
          any(IST_STANDARDMANDAT & AKTION == AKTION_STORNO),
        .groups   = "drop"
      ),
    by = "CUSTOMERACCOUNT"
  ) |>
  dplyr::mutate(
    dplyr::across(c(N_MANDATE, N_STORNO), ~ dplyr::coalesce(.x, 0L)),
    STANDARD_WIRD_STORNIERT = dplyr::coalesce(STANDARD_WIRD_STORNIERT, FALSE)
  ) |>
  dplyr::arrange(COMPANYCHAIN, CUSTOMERACCOUNT)

cat("Debitoren in Population:", nrow(debitoren),
    "| mit Mandat:", sum(debitoren$N_MANDATE > 0),
    "| mit Mandat zu stornieren:", sum(debitoren$N_STORNO > 0), "\n")
```

## Auffälligkeiten

```{r anomalies}
# Standardmandats-ID je Debitor gegen den vollstaendigen Mandate-Export pruefen
default_check <- cust_scope |>
  dplyr::filter(!is.na(DEFAULTMANDATEID)) |>
  dplyr::left_join(
    mand_raw |>
      dplyr::select(DEFAULTMANDATEID = MANDATEID,
                    MANDAT_DEBITOR   = CUSTOMERACCOUNT,
                    MANDAT_STATUS    = STATUS),
    by = "DEFAULTMANDATEID"
  )

auffaelligkeiten <- dplyr::bind_rows(
  default_check |>
    dplyr::filter(is.na(MANDAT_DEBITOR)) |>
    dplyr::transmute(CUSTOMERACCOUNT, ORGANIZATIONNAME, COMPANYCHAIN,
                     MANDATEID = DEFAULTMANDATEID, STATUS = MANDAT_STATUS,
                     HINWEIS = "Standardmandat nicht im Mandate-Export"),
  default_check |>
    dplyr::filter(!is.na(MANDAT_DEBITOR), MANDAT_DEBITOR != CUSTOMERACCOUNT) |>
    dplyr::transmute(CUSTOMERACCOUNT, ORGANIZATIONNAME, COMPANYCHAIN,
                     MANDATEID = DEFAULTMANDATEID, STATUS = MANDAT_STATUS,
                     HINWEIS = paste("Standardmandat gehoert zu Debitor",
                                     MANDAT_DEBITOR)),
  mand_scope |>
    dplyr::filter(AKTION == AKTION_UNVERAENDERT) |>
    dplyr::transmute(CUSTOMERACCOUNT, ORGANIZATIONNAME, COMPANYCHAIN,
                     MANDATEID, STATUS,
                     HINWEIS = "Status weder zu stornieren noch storniert")
)

cat("Auffaelligkeiten:", nrow(auffaelligkeiten), "\n")
```

---

# Schritt 4 — Importdateien

## Standardmandats-ID leeren

Ohne Entity-Erweiterung ist dies **keine** DMF-Importdatei, sondern die
Arbeitsliste für den in *Schritt 0* ermittelten Weg.

```{r default-mandate}
standardmandat_leeren <- default_check |>
  dplyr::transmute(
    CUSTOMERACCOUNT, ORGANIZATIONNAME, COMPANYCHAIN,
    DEFAULTMANDATEID_ALT = DEFAULTMANDATEID,
    MANDAT_STATUS
  ) |>
  dplyr::arrange(COMPANYCHAIN, CUSTOMERACCOUNT)

cat("Standardmandats-ID zu leeren:", nrow(standardmandat_leeren), "Debitoren\n")
```

## Mandate stornieren

```{r import-mandates}
import_mandate <- mand_scope |>
  dplyr::filter(AKTION == AKTION_STORNO) |>
  dplyr::transmute(
    MANDATEID,
    CREDITORBANKACCOUNT,
    CUSTOMERACCOUNT,
    CUSTOMERBANKACCOUNT,
    STATUS           = STATUS_CANCELED,
    CANCELLATIONDATE = CANCELLATION_DATE
  )

cat("Importdatei Mandate:", nrow(import_mandate), "Datensaetze\n")
```

## Zahlungsdaten am Debitor (optional)

```{r import-payment}
change_method <- !is.na(NEW_PAYMENT_METHOD)

zahlung_neu <- cust_scope |>
  dplyr::mutate(
    PAYMENTMETHOD_NEU =
      if (change_method) NEW_PAYMENT_METHOD else PAYMENTMETHOD,
    PAYMENTBANKACCOUNT_NEU =
      if (CLEAR_PAYMENT_BANKACCOUNT) NA_character_ else PAYMENTBANKACCOUNT
  ) |>
  dplyr::filter(
    dplyr::coalesce(PAYMENTMETHOD, "") != dplyr::coalesce(PAYMENTMETHOD_NEU, "") |
      dplyr::coalesce(PAYMENTBANKACCOUNT, "") !=
        dplyr::coalesce(PAYMENTBANKACCOUNT_NEU, "")
  )

# zahlung_neu enthaelt nur Debitoren, bei denen sich tatsaechlich ein Wert
# aendert. Importiert werden nur die Spalten, die laut Parameter gesetzt sind.
import_zahlung <- zahlung_neu |>
  dplyr::transmute(
    CUSTOMERACCOUNT,
    PAYMENTMETHOD      = PAYMENTMETHOD_NEU,
    PAYMENTBANKACCOUNT = PAYMENTBANKACCOUNT_NEU
  ) |>
  dplyr::select(dplyr::all_of(c(
    "CUSTOMERACCOUNT",
    if (change_method) "PAYMENTMETHOD",
    if (CLEAR_PAYMENT_BANKACCOUNT) "PAYMENTBANKACCOUNT"
  )))

cat("Importdatei Zahlungsdaten:", nrow(import_zahlung), "Debitoren",
    if (nrow(import_zahlung) == 0) "(Standard: keine Aenderung)", "\n")
```

---

# Schritt 5 — Excel-Export

```{r overview}
MANDATE_KONTROLL_COLS <- c(
  "COMPANYCHAIN", "CUSTOMERACCOUNT", "ORGANIZATIONNAME", "MANDATEID", "STATUS",
  "AKTION", "IST_STANDARDMANDAT", "COUNT_MANDATES", "USAGECOUNT", "VERWENDET",
  DATE_COLS, "CUSTOMERBANKACCOUNT", "CREDITORBANKACCOUNT"
)

mandate_kontrolle <- mand_scope |>
  dplyr::select(dplyr::any_of(MANDATE_KONTROLL_COLS))

is_storno <- mand_scope$AKTION == AKTION_STORNO

uebersicht <- dplyr::tibble(
  KENNZAHL = c(
    "Debitoren in Population",
    "Debitoren mit mindestens einem Mandat",
    "Mandate gesamt",
    "Mandate zu stornieren",
    "davon bereits verwendet (USAGECOUNT > 0)",
    "Mandate bereits storniert",
    "Mandate unveraendert (anderer Status)",
    "Debitoren mit Standardmandats-ID (zu leeren)",
    "Debitoren mit Aenderung Zahlungsdaten",
    "Auffaelligkeiten"
  ),
  WERT = c(
    nrow(debitoren),
    sum(debitoren$N_MANDATE > 0),
    nrow(mand_scope),
    sum(is_storno),
    sum(is_storno & mand_scope$VERWENDET, na.rm = TRUE),
    sum(mand_scope$AKTION == AKTION_STORNIERT),
    sum(mand_scope$AKTION == AKTION_UNVERAENDERT),
    nrow(standardmandat_leeren),
    nrow(import_zahlung),
    nrow(auffaelligkeiten)
  )
)

print(uebersicht)
```

```{r export}
run_date <- format(Sys.Date(), "%Y-%m-%d")

# DMF-Importdatei: Mandate stornieren
writexl::write_xlsx(
  list(Customer_direct_debit_mandates = import_mandate),
  out_file("Import_Customer direct debit mandates.xlsx")
)

# DMF-Importdatei: Zahlungsdaten (nur wenn laut Parameter etwas zu aendern ist)
if (nrow(import_zahlung) > 0) {
  writexl::write_xlsx(
    list(Customers_V3 = import_zahlung),
    out_file("Import_Customers V3_Zahlungsdaten.xlsx")
  )
}

# Kontrollliste fuer den Fachbereich
writexl::write_xlsx(
  list(
    uebersicht            = uebersicht,
    debitoren             = debitoren,
    zu_stornieren         = mandate_kontrolle |>
      dplyr::filter(AKTION == AKTION_STORNO),
    nicht_anfassen        = mandate_kontrolle |>
      dplyr::filter(AKTION != AKTION_STORNO),
    standardmandat_leeren = standardmandat_leeren,
    zahlungsdaten         = zahlung_neu,
    auffaelligkeiten      = auffaelligkeiten
  ),
  out_file(paste0("Kontrollliste_", run_date, ".xlsx"))
)

# Baseline: Zustand VOR dem Import, unveraendert wie exportiert
writexl::write_xlsx(
  list(
    mandate_vorher   = mand_raw |>
      dplyr::semi_join(cust_scope, by = "CUSTOMERACCOUNT"),
    debitoren_vorher = cust_scope
  ),
  out_file(paste0("Baseline_", run_date, ".xlsx"))
)
```

---

# Schritt 6 — Testdateien

Je Testfall wird eine eigene Importdatei erzeugt, damit die Fälle einzeln
importiert und geprüft werden können. Die Testfälle `A` und `B` sind die beiden
Importe des Machbarkeitstests aus *Schritt 0*.

| Testfall | Bedeutung |
|----------|-----------|
| `A_ein_Mandat_ohne_Standard` | genau ein Mandat zu stornieren, keine Standardmandats-ID |
| `B_ein_Mandat_mit_Standard` | genau ein Mandat zu stornieren, und dieses ist das Standardmandat |
| `C_mehrere_Mandate` | mehrere Mandate, alle zu stornieren |
| `D_gemischt` | Mandate zu stornieren und Mandate, die nicht angefasst werden |
| `E_nur_Standard_leeren` | nichts zu stornieren, aber Standardmandats-ID gesetzt |

Debitoren mit genau einem Mandat, deren Standardmandats-ID auf ein **anderes**
Mandat zeigt, sind Auffälligkeiten und werden keinem Testfall zugeordnet.

```{r test-cases}
testfaelle <- debitoren |>
  dplyr::mutate(
    N_REST       = N_MANDATE - N_STORNO,
    HAT_STANDARD = !is.na(DEFAULTMANDATEID),
    EIN_MANDAT   = N_STORNO == 1 & N_REST == 0,
    TESTFALL = dplyr::case_when(
      EIN_MANDAT & !HAT_STANDARD            ~ "A_ein_Mandat_ohne_Standard",
      EIN_MANDAT & STANDARD_WIRD_STORNIERT  ~ "B_ein_Mandat_mit_Standard",
      EIN_MANDAT                            ~ NA_character_,
      N_STORNO >  1 & N_REST == 0           ~ "C_mehrere_Mandate",
      N_STORNO >= 1 & N_REST >  0           ~ "D_gemischt",
      N_STORNO == 0 & HAT_STANDARD          ~ "E_nur_Standard_leeren"
    )
  ) |>
  dplyr::filter(!is.na(TESTFALL))

test_auswahl <- dplyr::bind_rows(
  testfaelle |>
    dplyr::group_by(TESTFALL) |>
    dplyr::slice_head(n = TEST_CUSTOMERS_PER_CASE) |>
    dplyr::ungroup(),
  testfaelle |> dplyr::filter(CUSTOMERACCOUNT %in% TEST_CUSTOMERS)
) |>
  dplyr::distinct(CUSTOMERACCOUNT, .keep_all = TRUE) |>
  dplyr::arrange(TESTFALL, CUSTOMERACCOUNT)

print(dplyr::count(test_auswahl, TESTFALL, name = "DEBITOREN"))
```

```{r test-files}
for (fall in unique(test_auswahl$TESTFALL)) {
  konten      <- test_auswahl$CUSTOMERACCOUNT[test_auswahl$TESTFALL == fall]
  import_test <- import_mandate |> dplyr::filter(CUSTOMERACCOUNT %in% konten)

  # Testfall E hat keine Mandate zu stornieren -> keine Importdatei
  if (nrow(import_test) > 0) {
    writexl::write_xlsx(
      list(Customer_direct_debit_mandates = import_test),
      out_file(paste0("Test_", fall, "_Customer direct debit mandates.xlsx"))
    )
  }
}

# Begleitliste zu den Testdateien: Testdebitoren, deren Mandate (Zustand
# vorher) und die zu leerenden Standardmandats-IDs
writexl::write_xlsx(
  list(
    testfaelle            = test_auswahl,
    mandate_vorher        = mandate_kontrolle |>
      dplyr::filter(CUSTOMERACCOUNT %in% test_auswahl$CUSTOMERACCOUNT),
    standardmandat_leeren = standardmandat_leeren |>
      dplyr::filter(CUSTOMERACCOUNT %in% test_auswahl$CUSTOMERACCOUNT)
  ),
  out_file("Test_Uebersicht.xlsx")
)

cat("Testdebitoren:", nrow(test_auswahl), "\n")
```

---

# Schritt 7 — Nachkontrolle

Nach dem Import werden *Customer direct debit mandates* und der
Standardmandat-Export **erneut** gezogen und unter denselben Dateinamen in
`path_post` abgelegt. Die Exporte in `path_in` (Zustand vorher) bleiben
unverändert liegen – auf ihnen beruht die Population.

Erwartet wird: kein Mandat der Population mehr in einem Status aus
`STATUS_TO_CANCEL`, alle importierten Mandate vorhanden und im Status
`STATUS_CANCELED`, keine Standardmandats-ID mehr gesetzt.

```{r post-check}
# Fuer Teiltests auf die Testdebitoren einschraenken:
#   kontroll_konten <- test_auswahl$CUSTOMERACCOUNT
kontroll_konten <- cust_scope$CUSTOMERACCOUNT

post_files <- paste0(path_post, c(FILE_MANDATES, FILE_DEFAULT_MANDATE))

if (!all(file.exists(post_files))) {
  cat("Nachkontrolle NICHT DURCHGEFUEHRT - Exporte fehlen in:", path_post, "\n")
} else {
  mand_post <- read_dmf_export(
    path_post, FILE_MANDATES, c("MANDATEID", "CUSTOMERACCOUNT", "STATUS")
  ) |>
    dplyr::filter(CUSTOMERACCOUNT %in% kontroll_konten)

  mandate_offen <- mand_post |>
    dplyr::filter(STATUS %in% STATUS_TO_CANCEL) |>
    dplyr::select(CUSTOMERACCOUNT, MANDATEID, STATUS)

  # Importierte Mandate muessen jetzt genau den Zielstatus haben
  mandate_falscher_status <- mand_post |>
    dplyr::semi_join(import_mandate, by = "MANDATEID") |>
    dplyr::filter(is.na(STATUS) | STATUS != STATUS_CANCELED) |>
    dplyr::select(CUSTOMERACCOUNT, MANDATEID, STATUS)

  mandate_fehlend <- import_mandate |>
    dplyr::filter(CUSTOMERACCOUNT %in% kontroll_konten) |>
    dplyr::anti_join(mand_post, by = "MANDATEID") |>
    dplyr::select(CUSTOMERACCOUNT, MANDATEID)

  standard_offen <- read_default_mandates(path_post) |>
    dplyr::filter(CUSTOMERACCOUNT %in% kontroll_konten,
                  !is.na(DEFAULTMANDATEID))

  nachkontrolle <- dplyr::tibble(
    PRUEFUNG = c("Mandate noch in einem Status aus STATUS_TO_CANCEL",
                 "Importierte Mandate nicht im Zielstatus",
                 "Importierte Mandate fehlen im Export",
                 "Standardmandats-ID noch gesetzt"),
    ANZAHL   = c(nrow(mandate_offen), nrow(mandate_falscher_status),
                 nrow(mandate_fehlend), nrow(standard_offen))
  )
  print(nachkontrolle)

  writexl::write_xlsx(
    list(
      nachkontrolle           = nachkontrolle,
      mandate_offen           = mandate_offen,
      mandate_falscher_status = mandate_falscher_status,
      mandate_fehlend         = mandate_fehlend,
      standard_offen          = standard_offen
    ),
    out_file(paste0("Nachkontrolle_", format(Sys.Date(), "%Y-%m-%d"), ".xlsx"))
  )

  if (sum(nachkontrolle$ANZAHL) > 0)
    warning("Nachkontrolle NICHT bestanden - siehe Nachkontrolle-Datei.")
  else
    cat("Nachkontrolle bestanden.\n")
}
```

---

# Durchführung

1. **Testumgebung:** `ENVIRONMENT <- "INT"`, Exporte in `path_in` ablegen,
   Playbook ausführen.
2. **Machbarkeitstest:** Testfälle `A` und `B` einzeln importieren
   (*Schritt 0*), Weg für die Standardmandats-ID festlegen.
3. **Weitere Testfälle:** `C`, `D`, `E` importieren, in der Oberfläche prüfen,
   Nachkontrolle mit `kontroll_konten <- test_auswahl$CUSTOMERACCOUNT`.
4. **Freigabe:** Kontrollliste an den Fachbereich; `auffaelligkeiten` und die
   Mandate mit `VERWENDET = TRUE` klären.
5. **Produktion:** `ENVIRONMENT <- "PROD"`, Exporte **unmittelbar vor** dem
   Import neu ziehen, Playbook ausführen, Baseline archivieren.
6. **Import** im Mandanten `LEGAL_ENTITY` (die Importdateien enthalten wie in
   MD3-808 keine `DATAAREAID`), in der Reihenfolge Standardmandats-ID leeren →
   Mandate stornieren → (optional) Zahlungsdaten.
7. **Nachkontrolle** (*Schritt 7*) und Ergebnis im Ticket dokumentieren.

## Vor dem Produktiv-Import klären

- **Offene Belege:** Stornierte Mandate können noch an offenen Aufträgen, nicht
  gebuchten Rechnungen oder Zahlungsjournalzeilen hängen. `USAGECOUNT` zeigt
  nur die bisherige Verwendung, nicht offene Belege.
- **Zahlungsmethode:** Bleiben Debitoren auf einer Lastschrift-Zahlungsmethode
  ohne gültiges Mandat, schlägt der nächste Lastschrift-Zahlungsvorschlag für
  sie fehl oder überspringt sie. Der Sheet `debitoren` der Kontrollliste zeigt
  die aktuelle Zahlungsmethode je Debitor.

## Rollback

Ein storniertes Mandat lässt sich voraussichtlich **nicht** per Import
reaktivieren. Die Baseline-Datei dokumentiert den Zustand vor dem Import
(Mandate und Standardmandats-ID je Debitor). Müsste die Änderung zurückgenommen
werden, sind die Mandate auf Basis der Baseline **neu anzulegen** (Logik
`CreateNew` aus MD3-808) und die Standardmandats-ID wieder zu setzen. Die
eigentliche Absicherung sind daher der Test in der Testumgebung und die
Freigabe der Kontrollliste durch den Fachbereich.
