# HowTo: D365FO Button-Zugang für Kollegen einrichten

## Ziel

Ein Benutzer hat Zugang zu einem Button in D365FO und möchte diesen Zugang
an Kollegen weitergeben. Dieses HowTo beschreibt:

1. Welche Sicherheitsobjekte (Rolle / Duty / Privilege) den Zugang gewähren
2. Welche Lizenzen die beteiligten Rollen erfordern
3. Wer bereits über die zugehörigen Duties / Privileges verfügt
4. Ob die Rollenzuweisung die Lizenz der Kollegen verändert
5. Wie die Entscheidung getroffen und dokumentiert wird

---

## Voraussetzungen

```{r setup}
library(dplyr)

devtools::load_all("C:/Users/cedric/Documents/RProjects/D365Security")
```

---

## Parameter

```{r parameter}
# Datenbankverbindung
cnn <- get_connection(
  "PRJ",
  "C:/Users/CKAM/Documents/RProjects/D365Security/db_credentials.xlsx"
)

# AOT-Name des Buttons / Menüeintrags (in D365FO unter AOT > Menu Items)
button_name <- "VendEditInvoiceArrangeDropDialog"

# Referenzbenutzer: hat aktuell Zugang zu diesem Button
referenz_benutzer <- "wibule01"

# Kollegen, die den gleichen Zugang erhalten sollen
kollegen <- c("wibule02", "wibule03")

# Neue Rolle, die zugewiesen werden soll
# → Anfangs leer; wird in Phase 3 aus der Hierarchie bestimmt
neue_rolle <- ""
```

---

## Phase 1 – Sicherheits-Hierarchie ermitteln

Welche Rollen, Duties und Privileges gewähren Zugang zu diesem Button?

```{r hierarchie, eval=FALSE}
hierarchie <- get_sql_security_hierarchy(
  con       = cnn,
  resources = button_name
)

hierarchie
```

**Spalten im Ergebnis:**

| Spalte | Bedeutung |
|---|---|
| `ROLEIDENTIFIER` | AOT-Name der Rolle |
| `ROLENAME` | Anzeigename der Rolle |
| `SUBROLEIDENTIFIER` | AOT-Name einer eingebetteten Unterrolle |
| `SUBROLENAME` | Anzeigename der Unterrolle |
| `DUTYIDENTIFIER` | Duty, über die der Zugang kommt |
| `PRIVILEGEIDENTIFIER` | Privilege, das den Button freischaltet |
| `RESOURCE_` | AOT-Name des Buttons |

### Hierarchie aufschlüsseln

```{r hierarchie-slicing, eval=FALSE}
zugang <- sec_get_direct_access_roles(hierarchie)

# Rollen/Subrollen mit direktem Zugang — Kandidaten für Rollenzuweisung
zugang$direkt

# Rollen, die den Zugang nur über eine Subrolle erben — zur Information
zugang$via_subrole
```

**`zugang$direkt`** — eine Zeile pro Rolle-Duty-Privilege-Kombination:

| Spalte | Bedeutung |
|---|---|
| `ROLEIDENTIFIER` | Direkte Trägerrolle (top-level oder Subrolle) |
| `ROLENAME` | Anzeigename |
| `DUTYIDENTIFIER` | Duty im Pfad (`NA` bei direkter Privilege-Zuweisung) |
| `PRIVILEGEIDENTIFIER` | Privilege das den Button freischaltet |
| `RESOURCE_` | AOT-Name des Buttons |

**`zugang$via_subrole`** — zeigt welche übergeordneten Rollen erben:

| Spalte | Bedeutung |
|---|---|
| `ROLEIDENTIFIER` | Übergeordnete Rolle (erbt nur indirekt) |
| `SUBROLEIDENTIFIER` | Subrolle, die den Zugang direkt trägt |
| `DUTYIDENTIFIER` / `PRIVILEGEIDENTIFIER` / `RESOURCE_` | Pfad |

```{r hierarchie-vektoren, eval=FALSE}
# Hilfsvektoren für nachfolgende Schritte
roles      <- zugang$direkt |> dplyr::distinct(ROLEIDENTIFIER)    |> dplyr::pull(ROLEIDENTIFIER)
duties     <- zugang$direkt |> dplyr::filter(!is.na(DUTYIDENTIFIER)) |> dplyr::pull(DUTYIDENTIFIER) |> unique()
privileges <- zugang$direkt |> dplyr::distinct(PRIVILEGEIDENTIFIER) |> dplyr::pull(PRIVILEGEIDENTIFIER)
```

---

## Phase 1b – Lizenzanforderungen der ausgewählten Rolle

Welche Lizenz erfordert die Rolle, die zugewiesen werden soll?

> **Hinweis:** `get_role_license_requirements()` verarbeitet eine Rolle pro Aufruf.
> Für einen schnellen Überblick über alle Rollen aus der Hierarchie
> `get_role_license_assignments()` verwenden.

```{r rollen-lizenzen, eval=FALSE}
# Eine konkrete Rolle analysieren (2-Stufen-Algorithmus analog Microsoft-UI)
rr <- get_role_license_requirements(
  con              = cnn,
  role_identifiers = "_WIBU_DEBITOREN_RECHNUNGSERFASSUNG"
)

rr
```

**Spalten im Ergebnis:**

| Spalte | Bedeutung |
|---|---|
| `ROLEIDENTIFIER` | AOT-Name der Rolle |
| `SECURITYROLENAME` | Anzeigename |
| `SKUNAME` | Benötigte Lizenz |
| `PRIORITY` | Lizenz-Priorität (niedrig = günstiger) |
| `privilege_count` | Anzahl abgedeckter Privileges |
| `algorithm_step` | `"single_license"` oder `"collapse"` |

Für alle Rollen aus der Hierarchie auf einmal `get_role_license_assignments()` verwenden:

```{r rollen-assignments, eval=FALSE}
# Direktzuordnung Rolle → SKU für alle Rollen aus der Hierarchie
get_role_license_assignments(cnn, role_identifiers = roles)
```

**Unterschied der beiden Funktionen:**

| Funktion | Eingabe | Methode |
|---|---|---|
| `get_role_license_requirements()` | Eine Rolle | 2-Stufen-Algorithmus (analog Microsoft-UI) |
| `get_role_license_assignments()` | Eine oder mehrere Rollen | Direkter Tabellen-Lookup |

---

## Phase 1c – Benutzer mit diesen Duties oder Privileges

Wer hat bereits über eine Duty oder ein Privilege Zugang zu diesem Button?

```{r benutzer-duties, eval=FALSE}
# Alle Benutzer, die mindestens eine der Duties aus der Hierarchie haben
benutzer_mit_duty <- get_user_duties(
  con              = cnn,
  duty_identifiers = duties
)

benutzer_mit_duty
```

```{r benutzer-privileges, eval=FALSE}
# Alle Benutzer, die mindestens ein Privilege aus der Hierarchie haben
benutzer_mit_privilege <- get_user_privileges(
  con                   = cnn,
  privilege_identifiers = privileges
)

benutzer_mit_privilege
```

```{r referenz-check, eval=FALSE}
# Zur Kontrolle: Hat der Referenzbenutzer die erwarteten Duties?
get_user_duties(
  con              = cnn,
  user_ids         = referenz_benutzer,
  duty_identifiers = duties
)

# Und die Privileges?
get_user_privileges(
  con                   = cnn,
  user_ids              = referenz_benutzer,
  privilege_identifiers = privileges
)
```

---

## Phase 2 – Lizenzklasse des Buttons prüfen

Was kostet dieser Button lizenzrechtlich — unabhängig von einer konkreten Rolle?

```{r lizenz-objekt, eval=FALSE}
lizenz_klasse <- get_object_license_class(
  connection = cnn,
  aot_names  = button_name
)

lizenz_klasse
```

**Interpretation:**

| ACCESSLEVEL | SKUNAME | license_delta | Bedeutung |
|---|---|---|---|
| 1 (Read) | Team Members | none | Lesen reicht mit günstigster Lizenz |
| 2 (Write) | Finance | upgrade | Schreiben erfordert Finance-Lizenz |

### Überblick: Lizenz-Funktionen

| Funktion | Perspektive | Quelle |
|---|---|---|
| `get_license_requirements()` | SKU → Privileges (welche Privileges deckt SKU X ab?) | `LICENSINGPRIVILEGEREQUIREMENTSDETAILEDVIEW` (DETAILED) |
| `get_privilege_license_map()` | Privilege → SKUs (welche Lizenzen decken Privilege X ab?) | `LICENSINGPRIVILEGEREQUIREMENTSSUMMARYVIEW` (SUMMARY) |
| `get_role_license_requirements()` | Rolle → Lizenzen (was braucht diese Rolle?) | Beide Views + 2-Stufen-Algorithmus |

---

## Phase 3 – Rolle auswählen

Aus `zugang$direkt` die geeignete Rolle auswählen. Nur diese Rollen sind
Kandidaten für eine Zuweisung — übergeordnete Rollen aus `zugang$via_subrole`
gewähren den Zugang lediglich durch Vererbung über eine Subrolle.

```{r rolle-waehlen, eval=FALSE}
# Kandidaten: Rollen/Subrollen mit direktem Zugang
zugang$direkt |> dplyr::distinct(ROLEIDENTIFIER, ROLENAME)

# Lizenzüberblick aller Kandidaten (kompakt)
get_role_license_assignments_compact(cnn, role_identifiers = roles)
```

In der Regel die engste Rolle wählen (nicht zu weit gefasst).

```{r rolle-festlegen, eval=FALSE}
# Entscheidung: welche Rolle wird zugewiesen?
neue_rolle <- "_WIBU_DEBITOREN_RECHNUNGSERFASSUNG"
```

---

## Phase 4 – Lizenz-Impact der Kollegen prüfen

Bevor die Rolle zugewiesen wird: ändert sich die Lizenz der Kollegen?

```{r lizenz-impact, eval=FALSE}
impact <- sec_check_license_impact(
  connection          = cnn,
  user_ids            = kollegen,
  new_role_identifier = neue_rolle
)

impact
```

**Interpretation `license_change`:**

| Wert | Bedeutung |
|---|---|
| `none` | Keine Lizenzänderung — Zuweisung kostenneutral |
| `upgrade` | Hauptlizenz steigt (z.B. Team Members → Finance) |
| `additional` | Neuer Lizenztyp kommt hinzu, Hauptlizenz bleibt gleich |

```{r impact-filter, eval=FALSE}
# Nur Kollegen mit Lizenzänderung anzeigen
dplyr::filter(impact, license_change != "none")
```

**Hinweis zur Fallback-Logik in `sec_check_license_impact()`:**

- Rolle bereits zugewiesen → Lizenz aus `LICENSINGUSERLICENSESBYROLE`
- Rolle neu → Lizenz aus `LICENSINGROLELICENSEASSIGNMENTS` (via `get_role_license_assignments()`)
- Keine Daten vorhanden → Rolle gilt als lizenzfrei → `license_change = "none"`

---

## Phase 5 – Entscheidung & Dokumentation

```{r entscheidung, eval=FALSE}
# Zusammenfassung für die Dokumentation
ergebnis <- impact |>
  dplyr::mutate(
    button        = button_name,
    neue_rolle    = neue_rolle,
    entscheidung  = dplyr::if_else(
      license_change == "none",
      "Zuweisung kostenneutral",
      paste0("Lizenzanpassung erforderlich: ", license_change)
    )
  )

ergebnis
```

Benutzer mit `license_change != "none"` müssen vor der Zuweisung eine
Lizenzanpassung in der Admin-Übersicht (PPAC) erhalten.

---

## Gesamtworkflow komprimiert

```{r gesamtworkflow, eval=FALSE}
library(dplyr)
devtools::load_all("C:/Users/cedric/Documents/RProjects/D365Security")

cnn               <- get_connection("PRJ", "C:/Users/CKAM/Documents/RProjects/D365Security/db_credentials.xlsx")
button_name       <- "VendEditInvoiceArrangeDropDialog"
referenz_benutzer <- "wibule01"
kollegen          <- c("wibule02", "wibule03")

# Schritt 1: Hierarchie und direkte Zugangsrollen
hierarchie <- get_sql_security_hierarchy(cnn, resources = button_name)
zugang     <- sec_get_direct_access_roles(hierarchie)
roles      <- zugang$direkt |> dplyr::distinct(ROLEIDENTIFIER)       |> dplyr::pull(ROLEIDENTIFIER)
duties     <- zugang$direkt |> dplyr::filter(!is.na(DUTYIDENTIFIER)) |> dplyr::pull(DUTYIDENTIFIER) |> unique()
privileges <- zugang$direkt |> dplyr::distinct(PRIVILEGEIDENTIFIER)  |> dplyr::pull(PRIVILEGEIDENTIFIER)

# Schritt 2: Lizenzüberblick der direkten Rollen (kompakt)
get_role_license_assignments_compact(cnn, role_identifiers = roles)
# Eine Rolle im Detail (eine Rolle pro Aufruf)
# get_role_license_requirements(cnn, role_identifiers = neue_rolle)

# Schritt 3: Wer hat bereits Zugang?
get_user_duties(cnn, user_ids = referenz_benutzer, duty_identifiers = duties)
get_user_privileges(cnn, user_ids = referenz_benutzer, privilege_identifiers = privileges)

# Schritt 4: Lizenzklasse des Buttons
lizenz_klasse <- get_object_license_class(cnn, aot_names = button_name)

# Schritt 5: Rolle festlegen und Impact prüfen
neue_rolle <- "_WIBU_DEBITOREN_RECHNUNGSERFASSUNG"
impact     <- sec_check_license_impact(cnn, kollegen, neue_rolle)

# Nur betroffene Kollegen
dplyr::filter(impact, license_change != "none")
```

---

## Funktionsübersicht

| Funktion | Eingabe | Ausgabe |
|---|---|---|
| `get_sql_security_hierarchy()` | connection, resources | Vollständige Rollenhierarchie für einen Button |
| `sec_get_direct_access_roles()` | hierarchie | `$direkt`: direkte Träger; `$via_subrole`: Vererbungspfade |
| `get_role_license_assignments_compact()` | con, role_identifiers | Alle SKUs je Rolle in einer Zeile (pipe-separiert) |
| `get_role_license_assignments()` | con, role_identifiers | Alle SKUs je Rolle (eine Zeile pro SKU) |
| `get_role_license_requirements()` | con, role_identifiers | Minimale Lizenz je Rolle (2-Stufen-Algorithmus, eine Rolle) |
| `get_user_duties()` | con, user_ids, duty_identifiers | Duties je Benutzer (filter optional) |
| `get_user_privileges()` | con, user_ids, privilege_identifiers | Privileges je Benutzer (filter optional) |
| `get_object_license_class()` | connection, aot_names | Lizenzklasse des Buttons je Zugriffsebene |
| `get_privilege_license_map()` | con, privilege_identifiers | SKUs je Privilege mit Minimum-Flag |
| `sec_check_license_impact()` | connection, user_ids, new_role_identifier | Lizenz-Delta je Kollege vor Rollenzuweisung |
