# HowTo: D365FO Security – Gesamtworkflow (Kompakt)

## Setup

```{r setup}
devtools::load_all("C:/Users/CKAM/Documents/RProjects/D365Security")

outPut_dir           <- "C:/Users/CKAM/Documents/RProjects/Output"
aot_root             <- "C:/Users/CKAM/AppData/Local/Microsoft/Dynamics365/10.0.2645.90/PackagesLocalDirectory"
comparer_role_folder <- paste0(aot_root, "/WIBU/D365FOCustomizedSecurity/")
config_folder        <- paste0(comparer_role_folder, "AxSecurityRoleConfig")
dev_folder           <- paste0(comparer_role_folder, "AxSecurityRoleDev")

cnn      <- get_connection("PRJ", "C:/Users/CKAM/Documents/RProjects/D365Security/db_credentials.xlsx")
user_ids <- c("wibule01", "wibule02")
```

---

## Phase 1 – Rollenmapping

```{r phase1}
alle_rollen   <- load_all_wibu_roles(cnn)
config_rollen <- load_config_roles(cnn)
dev_rollen    <- load_dev_roles(cnn)
mapping_full  <- load_role_mapping(cnn)

dev_mapping    <- dplyr::filter(mapping_full, !is.na(DEVIDENT))
config_mapping <- dplyr::filter(mapping_full, !is.na(CONFIDENT))
dev_only       <- dplyr::filter(mapping_full,  is.na(CONFIDENT))
config_only    <- dplyr::filter(mapping_full,  is.na(DEVIDENT))
mapping        <- dplyr::filter(mapping_full, !is.na(CONFIDENT), !is.na(DEVIDENT))
```

```text
Dev-Rolle    AOTNAME enthält WIBU → lesbarer Identifier
Config-Rolle AOTNAME enthält kein WIBU, NAME enthält WIBU → GUID
Join-Key     Dev-NAME ohne Klammer-Suffix = Config-NAME
```

---

## Phase 2 – Rollenvergleich

```{r phase2}
# Einzelvergleich (optional)
vergleich <- compare_security_roles(
  role_file_1 = file.path(config_folder, paste0(mapping$CONFIDENT[1], ".xml")),
  role_file_2 = file.path(dev_folder,    paste0(mapping$DEVIDENT[1],  ".xml"))
)
vergleich$duties$only_in_role_1   # Duties nur in Config
vergleich$duties$only_in_role_2   # Duties nur in Dev

# Batchvergleich aller Rollenpaare → Excel
ergebnis <- compare_all_roles(
  roleMapping  = mapping,
  ConfigFolder = config_folder,
  DevFolder    = dev_folder,
  outputFile   = paste0(outPut_dir, "/Roles/RoleComparison.xlsx")
)

dplyr::filter(ergebnis, type != "common")
```

| Blatt | Inhalt |
|---|---|
| RoleComparison | Vollständiges Protokoll |
| RoleMapping | Verwendetes Mapping |
| DifferencesOnly | Nur Unterschiede und Fehler |

---

## Phase 5a – Benutzerberechtigungsvergleich (Livedaten)

```{r phase5a}
library(readxl); library(dplyr); library(openxlsx)

e <- get_sql_user_role_assignments(cnn, user_ids = user_ids)
r <- c("USERID", "SECURITYROLENAME", "ORGANIZATIONID")

fp  <- sec_compare_user_permissions_fingerprint(e, r)
rm  <- sec_create_role_matrix(e)
ref <- sec_compare_to_reference_user_details(e, reference_user = "wibule02")
grp <- sec_create_permission_groups(fp)
pm  <- sec_create_permission_matrix(e)
uc  <- sec_compare_users_complete(e)

wb <- openxlsx::createWorkbook()
openxlsx::addWorksheet(wb, "01_Fingerprint_Analyse");  openxlsx::writeDataTable(wb, "01_Fingerprint_Analyse",  fp)
openxlsx::addWorksheet(wb, "02_RollenMatrix");         openxlsx::writeDataTable(wb, "02_RollenMatrix",         rm)
openxlsx::addWorksheet(wb, "03_Referenzvergleich");    openxlsx::writeDataTable(wb, "03_Referenzvergleich",    ref)
openxlsx::addWorksheet(wb, "04_Berechtigungsgruppen"); openxlsx::writeDataTable(wb, "04_Berechtigungsgruppen", grp)
wb <- export_permission_matrix_sheet(wb, "05_permission_matrix", pm)
openxlsx::addWorksheet(wb, "06_users_complete");       openxlsx::writeDataTable(wb, "06_users_complete",       uc)
openxlsx::saveWorkbook(wb, paste0(outPut_dir, "/BenutzerVergleich/D365FO_Benutzerberechtigungsvergleich.xlsx"), overwrite = TRUE)
```

---

## Phase 5b – Benutzerberechtigungsvergleich (Mock-Daten)

```{r phase5b}
library(dplyr); library(openxlsx); library(tibble)

e <- tibble::tibble(
  USERID = c(
    "s.o.","s.o.",
    "s.t.","s.t.","s.t.",
    "a.b.","a.b.","a.b.",
    "x.y.","x.y."
  ),
  SECURITYROLEIDENTIFIER = c(
    "408D9823-E27F-417A-8888-111111111111","C3B0DBE5-FDAE-4925-B162-21A3E0D04E2A",
    "408D9823-E27F-417A-8888-111111111111","C3B0DBE5-FDAE-4925-B162-21A3E0D04E2A","E99D8F11-417A-417A-8888-222222222222",
    "408D9823-E27F-417A-8888-111111111111","C3B0DBE5-FDAE-4925-B162-21A3E0D04E2A","E99D8F11-417A-417A-8888-222222222222",
    "C3B0DBE5-FDAE-4925-B162-21A3E0D04E2A","F88A2222-3333-4444-5555-666666666666"
  ),
  SECURITYROLENAME = c(
    "_TEST Verkauf Innendienst Leitung","_TEST Einkauf Mitarbeiter_ReadOnly",
    "_TEST Verkauf Innendienst Leitung","_TEST Einkauf Mitarbeiter_ReadOnly","_TEST Projektmanagement",
    "_TEST Verkauf Innendienst Leitung","_TEST Einkauf Mitarbeiter_ReadOnly","_TEST Projektmanagement",
    "_TEST Einkauf Mitarbeiter_ReadOnly","_TEST Systemadministrator"
  ),
  ORGANIZATIONID = c("All","All","All","All","All","All","All","All","All","DE10")
)

r   <- c("USERID", "SECURITYROLENAME", "ORGANIZATIONID")
fp  <- sec_compare_user_permissions_fingerprint(e, r)
rm  <- sec_create_role_matrix(e)
ref <- sec_compare_to_reference_user_details(e, reference_user = "s.t.")
grp <- sec_create_permission_groups(fp)
pm  <- sec_create_permission_matrix(e)
uc  <- sec_compare_users_complete(e)

wb <- openxlsx::createWorkbook()
openxlsx::addWorksheet(wb, "01_Fingerprint_Analyse");  openxlsx::writeDataTable(wb, "01_Fingerprint_Analyse",  fp)
openxlsx::addWorksheet(wb, "02_RollenMatrix");         openxlsx::writeDataTable(wb, "02_RollenMatrix",         rm)
openxlsx::addWorksheet(wb, "03_Referenzvergleich");    openxlsx::writeDataTable(wb, "03_Referenzvergleich",    ref)
openxlsx::addWorksheet(wb, "04_Berechtigungsgruppen"); openxlsx::writeDataTable(wb, "04_Berechtigungsgruppen", grp)
wb <- export_permission_matrix_sheet(wb, "05_permission_matrix", pm)
openxlsx::addWorksheet(wb, "06_users_complete");       openxlsx::writeDataTable(wb, "06_users_complete",       uc)
openxlsx::saveWorkbook(wb, paste0(outPut_dir, "/BenutzerVergleich/D365FO_Benutzerberechtigungsvergleich_Mock.xlsx"), overwrite = TRUE)
```

| | 5a Livedaten | 5b Mock-Daten |
|---|---|---|
| Verbindung | `get_connection()` | entfällt |
| Daten | `get_sql_user_role_assignments()` | `tibble::tibble(...)` |
| Analysen + Export | identisch | identisch |

---

## Phase 6 – Lizenz-Impact-Analyse

```{r phase6}
# Aktuelle Lizenzen auslesen
lizenzen <- get_user_licenses_by_role(cnn, user_ids = user_ids)

# Impact prüfen: was passiert wenn eine neue Rolle hinzukommt?
impact <- sec_check_license_impact(
  connection          = cnn,
  user_ids            = user_ids,
  new_role_identifier = "_WIBU_VERKAUF_KEYACCOUNT"
)

dplyr::filter(impact, license_change != "none")

# Einzelnes AOT-Objekt klassifizieren (optional)
get_object_license_class(cnn, aot_names = "PURCHTABLE")
```

| `license_change` | Bedeutung |
|---|---|
| `upgrade` | Hauptlizenz steigt (z.B. Team Members → Finance) |
| `additional` | Neuer Lizenztyp kommt hinzu, Hauptlizenz bleibt gleich |
| `none` | Keine Lizenzänderung |

---

## Phase 4 – Security Customizer (automatisierter Graph-Engine)

Vollautomatische Analyse einer vollständigen Rollenhierarchie für ein
Ziel-Menüelement. Entscheidung per Knoten: `Keep` / `Replace` / `NoReplace`.

```{r phase4}
security_customizer_autorun <- FALSE
source("security_customizer.R")

con       <- get_connection("TST", "C:/Users/CKAM/Documents/RProjects/D365Security/db_credentials.xlsx")
hierarchy <- get_sql_security_hierarchy(con = con, resources = "ProdMultiUserDefault")
DBI::dbDisconnect(con)

engine <- new_security_engine(
  aot_root      = aot_root,
  output_dir    = paste0(outPut_dir, "/Security/"),
  custom_prefix = "_WIBU_"
)

report <- engine$run(menu_item = "ProdMultiUserDefault", hierarchy = hierarchy)

report$generated_duties
report$generated_roles
report$generated_xml_files
report$warnings

nodes <- engine$get_nodes()
engine$cache_stats()
```

| Entscheidung | Bedeutung |
|---|---|
| `Keep` | Kein Bezug zum Ziel → unverändert |
| `NoReplace` | Gewährt ausschließlich Zugang zum Ziel → wird entfernt |
| `Replace` | Gewährt auch anderen Zugang → WIBU-Kopie wird erzeugt |

---

## Phase 3 – XML-Modifikation und Qualitätssicherung

```{r phase3}
aot_dir <- file.path(aot_root, "ApplicationSuite")
obj_dir <- paste0(outPut_dir, "/XmlObjects")

# Custom-Duty erzeugen
duty_doc <- xml2::read_xml(file.path(aot_dir, "Foundation/AxSecurityDuty/ProdProductionProcessEnable.xml"))
xml2::xml_set_text(xml2::xml_find_first(duty_doc, "/AxSecurityDuty/Name"),  "_WIBU_ProdProductionProcessEnable")
xml2::xml_set_text(xml2::xml_find_first(duty_doc, "/AxSecurityDuty/Label"), "_WIBU Produktionsprozess aktivieren")
target <- xml2::xml_find_first(duty_doc, "//Privileges/AxSecurityPrivilegeReference[Name='ProdMultiUserDefaultProcess']")
if (!is.null(target)) xml2::xml_remove(target)
xml2::write_xml(duty_doc, file.path(obj_dir, "AxSecurityDuty/_WIBU_ProdProductionProcessEnable.xml"), options = "format")

# Custom-Rolle erzeugen
modify_role <- function(standard_role_path, new_role_name, new_role_label,
                        old_duty_name, new_duty_name, obj_dir) {
  doc <- xml2::read_xml(standard_role_path)
  xml2::xml_set_text(xml2::xml_find_first(doc, "/AxSecurityRole/Name"),  new_role_name)
  xml2::xml_set_text(xml2::xml_find_first(doc, "/AxSecurityRole/Label"), new_role_label)
  duty_node <- xml2::xml_find_first(doc, sprintf("//Duties/AxSecurityDutyReference[Name='%s']/Name", old_duty_name))
  if (!is.null(duty_node)) xml2::xml_set_text(duty_node, new_duty_name)
  xml2::write_xml(doc, file.path(obj_dir, paste0(new_role_name, ".xml")), options = "format")
}

modify_role(
  standard_role_path = file.path(aot_dir, "Foundation/AxSecurityRole/ProdProductionManager.xml"),
  new_role_name      = "_WIBU_ProdProductionManager",
  new_role_label     = "_WIBU Produktion Produktionsleiter",
  old_duty_name      = "ProdProductionProcessEnable",
  new_duty_name      = "_WIBU_ProdProductionProcessEnable",
  obj_dir            = file.path(obj_dir, "AxSecurityRole")
)

# Qualitätssicherung
duty_check <- analyze_security_object(file.path(obj_dir, "AxSecurityDuty/_WIBU_ProdProductionProcessEnable.xml"))
"ProdMultiUserDefaultProcess" %in% duty_check$privileges$Name   # → FALSE

vergleich <- compare_security_roles(
  role_file_1 = file.path(aot_dir, "Foundation/AxSecurityRole/ProdProductionManager.xml"),
  role_file_2 = file.path(obj_dir, "AxSecurityRole/_WIBU_ProdProductionManager.xml")
)
vergleich$duties$only_in_role_1   # "ProdProductionProcessEnable"
vergleich$duties$only_in_role_2   # "_WIBU_ProdProductionProcessEnable"
```

---

## Button-Zugang für Kollegen einrichten

```{r button-zugang}
button_name       <- "VendEditInvoiceArrangeDropDialog"
referenz_benutzer <- "wibule01"   # hat aktuell Zugang
kollegen          <- c("wibule02", "wibule03")

# Schritt 1: Hierarchie → direkte Zugangsrollen
hierarchie <- get_sql_security_hierarchy(cnn, resources = button_name)
zugang     <- sec_get_direct_access_roles(hierarchie)
# $direkt: Rollen/Subrollen die Zugang direkt gewähren
# $via_subrole: Rollen die Zugang nur über Subrolle erben
roles      <- zugang$direkt |> dplyr::distinct(ROLEIDENTIFIER)       |> dplyr::pull(ROLEIDENTIFIER)
duties     <- zugang$direkt |> dplyr::filter(!is.na(DUTYIDENTIFIER)) |> dplyr::pull(DUTYIDENTIFIER) |> unique()
privileges <- zugang$direkt |> dplyr::distinct(PRIVILEGEIDENTIFIER)  |> dplyr::pull(PRIVILEGEIDENTIFIER)

# Schritt 2: Lizenzüberblick der direkten Rollen (kompakt, eine Zeile pro Rolle)
get_role_license_assignments_compact(cnn, role_identifiers = roles)
# Detailanalyse einer Rolle (eine Rolle pro Aufruf)
# get_role_license_requirements(cnn, role_identifiers = neue_rolle)

# Schritt 3: Wer hat bereits Zugang über Duty oder Privilege?
get_user_duties(cnn, user_ids = referenz_benutzer, duty_identifiers = duties)
get_user_privileges(cnn, user_ids = referenz_benutzer, privilege_identifiers = privileges)

# Schritt 4: Lizenzklasse des Buttons
lizenz_klasse <- get_object_license_class(cnn, aot_names = button_name)

# Schritt 5: Rolle festlegen, Impact prüfen
neue_rolle <- "_WIBU_DEBITOREN_RECHNUNGSERFASSUNG"
impact     <- sec_check_license_impact(cnn, kollegen, neue_rolle)
dplyr::filter(impact, license_change != "none")
```

| `license_change` | Bedeutung |
|---|---|
| `none` | Zuweisung kostenneutral |
| `upgrade` | Hauptlizenz steigt |
| `additional` | Neuer Lizenztyp kommt hinzu |

**Lizenz-Funktionen: Perspektiven im Überblick**

| Funktion | Perspektive | Quelle |
|---|---|---|
| `get_license_requirements()` | SKU → Privileges | `LICENSINGPRIVILEGEREQUIREMENTSDETAILEDVIEW` (DETAILED) |
| `get_privilege_license_map()` | Privilege → SKUs | `LICENSINGPRIVILEGEREQUIREMENTSSUMMARYVIEW` (SUMMARY) |
| `get_role_license_requirements()` | Rolle → Lizenzen | Beide Views + 2-Stufen-Algorithmus |

---

## Phase 7 – Fehlende Organisationszuordnungen korrigieren

```{r phase7}
# Pflicht-Legal-Entities für dieses Projekt
required_orgs <- c("0360", "0800")

# Alle Benutzer mit expliziten Org-Zuordnungen prüfen
missing <- sec_find_missing_org_assignments(
  con              = cnn,
  required_org_ids = required_orgs
)

# Übersicht: wie viele Zeilen fehlen je Legal Entity?
missing |> dplyr::count(ORGANIZATIONID)

# Optional: nur für eine bestimmte Benutzergruppe
# missing <- sec_find_missing_org_assignments(cnn, required_orgs, user_ids = user_ids)

# Export für D365-Import
writexl::write_xlsx(
  list(`System security user role organization assignment` = missing),
  paste0(outPut_dir, "/OrgFix/System security user role organization assignment_FIXED.xlsx")
)
```

> Globale Rollen (ORGANIZATIONID = "All") werden nicht angetastet.
> `required_org_ids` ist projektspezifisch — andere Firmen nutzen z.B. `c("DE01", "AT01")`.

---

## Funktionsübersicht

| Funktion | Zweck |
|---|---|
| `load_all_wibu_roles()` | Alle WIBU-Rollen (Dev + Config) |
| `load_config_roles()` | Nur Config-Rollen |
| `load_dev_roles()` | Nur Dev-Rollen (mit NAME2) |
| `load_role_mapping()` | Full-Join-Mapping |
| `compare_security_roles()` | Einzelvergleich zweier XML-Rollen |
| `compare_all_roles()` | Batchvergleich + Excel-Export |
| `get_sql_user_role_assignments()` | Rollenzuweisungen aus DB |
| `sec_compare_user_permissions_fingerprint()` | Fingerprint-Hash pro Benutzer |
| `sec_create_role_matrix()` | Rollen × Benutzer Matrix |
| `sec_compare_to_reference_user_details()` | Abweichungen vom Referenzbenutzer |
| `sec_create_permission_groups()` | Gruppen identischer Benutzer |
| `sec_create_permission_matrix()` | Farbige Berechtigungsmatrix |
| `sec_compare_users_complete()` | Paarweiser TRUE/FALSE-Vergleich |
| `export_permission_matrix_sheet()` | Matrix-Blatt mit Farbformatierung |
| `get_user_licenses_by_role()` | Aktuelle Lizenzen aus LICENSINGUSERLICENSESBYROLE |
| `get_object_license_class()` | Lizenzklasse je AOT-Objekt und Zugriffsebene |
| `sec_check_license_impact()` | Lizenz-Delta vor Rollenzuweisung |
| `get_role_license_assignments()` | Direkte SKU-Zuordnung je Rolle (eine Zeile pro SKU) |
| `get_role_license_assignments_compact()` | Alle SKUs je Rolle in einer Zeile (pipe-separiert) |
| `get_role_license_requirements()` | Minimale Lizenz je Rolle (2-Stufen-Algorithmus, eine Rolle pro Aufruf) |
| `get_privilege_license_map()` | SKUs je Privilege mit Minimum-Flag |
| `get_user_duties()` | Duties je Benutzer (filter: user_ids, duty_identifiers) |
| `get_user_privileges()` | Privileges je Benutzer (filter: user_ids, privilege_identifiers) |
| `get_sql_security_hierarchy()` | Vollständige Rollenhierarchie für ein Menüelement |
| `sec_get_direct_access_roles()` | Hierarchie aufteilen: direkte Träger vs. Vererbung über Subrolle |
| `analyze_security_object()` | Strukturanalyse einer XML-Datei |
| `new_security_engine()` | Graph-Engine instanziieren |
| `engine$run()` | Analyse + XML-Generierung für ein Menüelement |
| `engine$get_nodes()` | Vollständiger Knotengraph mit Entscheidungen |
| `engine$cache_stats()` | XML-Cache-Statistik |
| `sec_find_missing_org_assignments()` | Fehlende Legal-Entity-Zuordnungen identifizieren und im D365-Importformat ausgeben |
