---
title: "Playbook: Rollenteilung zur Lizenzoptimierung"
subtitle: "Bereinigung einer lizenztechnisch überdimensionierten WIBU-Rolle"
author: "IT / D365-Administration"
date: "`r Sys.Date()`"
output:
  word_document: default
always_allow_html: true
---

Dieses Playbook beschreibt, wie eine bestehende WIBU-Rolle, die durch gemischte
Lizenzanforderungen (z.B. Finance/SCM + Commerce) unnötig viele Lizenzkosten
verursacht, in spezialisierte Teilrollen aufgespalten wird.

Jede neue Teilrolle ist genau einem Lizenztyp zugeordnet. Benutzer erhalten
nur die Teilrollen, die ihrer tatsächlichen Tätigkeit entsprechen.

**Referenzdokument:** `Protokoll – Analyse zusätzlicher Lizenzbedarf (Commerce)`

---

## Vorbereitung

```{r setup, include=FALSE}
knitr::opts_chunk$set(echo = TRUE, message = FALSE, warning = FALSE)
library(data.table)
library(dplyr)
library(readxl)
library(writexl)
library(knitr)
library(purrr)

devtools::load_all("C:/Users/cedric/Documents/RProjects/D365Security")
```

```{r verbindung}
cnn <- get_connection(
  "PRJ",
  "C:/Users/CKAM/Documents/RProjects/D365Security/db_credentials.xlsx"
)
```

### Parameter

```{r parameter}
# AOT-Name der zu bereinigenden WIBU-Rolle (aus DB: AOTNAME der Rolle)
quell_rolle_aot  <- "_WIBU_VERKAUF_INNENDIENST_MITARBEITER"

# Anzeigename (für Dokumentation)
quell_rolle_name <- "_WIBU Verkauf Innendienst Mitarbeiter"

# Ausgabeverzeichnis für die neuen Rollen-XMLs
output_dir <- "_WIBU Verkauf Innendienst Mitarbeiter/SecurityRole"

# Pfad zum lokalen D365FO-AOT-Verzeichnis
aot_root <- "C:/Users/CKAM/AppData/Local/Microsoft/Dynamics365/10.0.2645.90/PackagesLocalDirectory"

# Namen der drei neuen Teilrollen
neue_rollen <- list(
  activity = list(
    aot   = "_WIBU_Verkauf_Innendienst_Mitarbeiter_Activity",
    label = "_WIBU Verkauf Innendienst Mitarbeiter Activity",
    desc  = "Leserechte fuer Vertriebsdaten (Activity-Lizenz)"
  ),
  scm = list(
    aot   = "_WIBU_Verkauf_Innendienst_Mitarbeiter_SCM",
    label = "_WIBU Verkauf Innendienst Mitarbeiter SCM",
    desc  = "Operative Taetigkeiten im Vertriebsumfeld (Finance/SCM-Lizenz)"
  ),
  commerce = list(
    aot   = "_WIBU_Verkauf_Innendienst_Mitarbeiter_Commerce",
    label = "_WIBU Verkauf Innendienst Mitarbeiter Commerce",
    desc  = "Commerce-Funktionalitaeten fuer den Vertrieb (Commerce-Lizenz)"
  )
)
```

---

## 1. Ausgangslage dokumentieren

### 1a – Aktuelle Lizenzanforderung der Quellrolle

```{r lizenz-ist}
get_role_license_assignments_compact(cnn, role_identifiers = quell_rolle_aot)
```

### 1b – Betroffene Benutzer

```{r benutzer-ist}
benutzer_ist <- get_sql_user_role_assignments(cnn, roles = quell_rolle_aot)

message("Benutzer mit Rolle '", quell_rolle_name, "': ", nrow(benutzer_ist))
benutzer_ist
```

---

## 2. Duty-Analyse: Lizenzanforderung pro Duty

`get_duty_license_breakdown()` ermittelt für jede Duty der Quellrolle die
minimale Lizenzanforderung — basierend auf den Privileges und deren Einträgen
in `LICENSINGPRIVILEGEREQUIREMENTSDETAILEDVIEW`.

```{r duty-breakdown}
breakdown <- get_duty_license_breakdown(cnn, quell_rolle_aot)

breakdown |>
  knitr::kable(caption = paste(
    "Duty-Lizenz-Breakdown:", quell_rolle_name
  ))
```

### 2a – Zusammenfassung nach Lizenztyp

```{r breakdown-zusammenfassung}
breakdown |>
  dplyr::count(LICENSE_CATEGORY, name = "Anzahl_Duties") |>
  knitr::kable(caption = "Duties nach Lizenzkategorie")
```

### 2b – Duties ohne Lizenzinformation prüfen

Duties mit `LICENSE_CATEGORY = "Unbekannt"` sind nicht in der Lizenz-View
enthalten (typischerweise neue WIBU-Custom-Privileges). Sie müssen manuell
klassifiziert werden.

```{r unbekannte-duties}
unbekannt <- breakdown |> dplyr::filter(LICENSE_CATEGORY == "Unbekannt")

if (nrow(unbekannt) > 0) {
  message("Folgende Duties konnten nicht automatisch klassifiziert werden:")
  unbekannt |> dplyr::select(DUTYIDENTIFIER, DUTYNAME, LICENSE_DETAIL) |>
    knitr::kable()
} else {
  message("Alle Duties konnten automatisch klassifiziert werden.")
}
```

---

## 3. Zuweisung der Duties zu den neuen Rollen

Die Aufteilung folgt strikt der Lizenzkategorie aus Schritt 2.
`"Unbekannt"`-Duties müssen manuell einer Kategorie zugewiesen werden
(hier: konservativ → SCM).

```{r duty-zuweisung}
duties_activity <- breakdown |>
  dplyr::filter(LICENSE_CATEGORY == "Activity") |>
  dplyr::pull(DUTYIDENTIFIER)

duties_scm <- breakdown |>
  dplyr::filter(LICENSE_CATEGORY %in% c("Finance/SCM", "Unbekannt")) |>
  dplyr::pull(DUTYIDENTIFIER)

duties_commerce <- breakdown |>
  dplyr::filter(LICENSE_CATEGORY == "Commerce") |>
  dplyr::pull(DUTYIDENTIFIER)

# Direkte Privileges (ohne Duty) — konservativ in SCM
direkte_privileges <- breakdown |>
  dplyr::filter(DUTYIDENTIFIER == "(direkt)") |>
  dplyr::pull(DUTYIDENTIFIER)   # DUTYIDENTIFIER missbraucht als Marker

message("Activity:    ", length(duties_activity), " Duties")
message("Finance/SCM: ", length(duties_scm),      " Duties")
message("Commerce:    ", length(duties_commerce),  " Duties")
```

### Zuweisung im Überblick

```{r zuweisung-tabelle}
breakdown |>
  dplyr::mutate(
    NEUE_ROLLE = dplyr::case_when(
      LICENSE_CATEGORY == "Activity"             ~ neue_rollen$activity$label,
      LICENSE_CATEGORY == "Commerce"             ~ neue_rollen$commerce$label,
      LICENSE_CATEGORY %in% c("Finance/SCM",
                               "Unbekannt")      ~ neue_rollen$scm$label
    )
  ) |>
  dplyr::select(DUTYIDENTIFIER, DUTYNAME, LICENSE_CATEGORY, NEUE_ROLLE) |>
  knitr::kable(caption = "Duty-Zuweisung zu neuen Rollen")
```

---

## 4. Neue Rollen-XMLs erzeugen

`create_role_xml()` baut die XML-Dateien von Grund auf — eine pro Teilrolle.

```{r rollen-erzeugen}
# Activity-Rolle (nur Leserechte, Activity-Lizenz)
create_role_xml(
  new_name    = neue_rollen$activity$aot,
  new_label   = neue_rollen$activity$label,
  description = neue_rollen$activity$desc,
  duties      = duties_activity,
  output_dir  = output_dir
)

# SCM-Rolle (operative Tätigkeiten, Finance/SCM-Lizenz)
create_role_xml(
  new_name    = neue_rollen$scm$aot,
  new_label   = neue_rollen$scm$label,
  description = neue_rollen$scm$desc,
  duties      = duties_scm,
  output_dir  = output_dir
)

# Commerce-Rolle (Commerce-Funktionalitäten)
create_role_xml(
  new_name    = neue_rollen$commerce$aot,
  new_label   = neue_rollen$commerce$label,
  description = neue_rollen$commerce$desc,
  duties      = duties_commerce,
  output_dir  = output_dir
)
```

Die erzeugten XML-Dateien liegen in:

```{r output-dateien}
list.files(output_dir, pattern = "\\.xml$")
```

---

## 5. Neue Rollen deployen (UI)

### Schritt 5.1 – XMLs als AOT-Erweiterungsprojekt importieren

1. Visual Studio → D365FO-Projekt öffnen
2. **`*Add existing item*`** → alle drei XML-Dateien aus `r output_dir` hinzufügen
3. **`*Build*`** → **`*Synchronize database*`**
4. Sicherstellen, dass alle drei Rollen in
   `Systemverwaltung > Sicherheit > Sicherheitskonfiguration > Rollen`
   erscheinen

### Schritt 5.2 – Rollen prüfen

```{r deploy-pruefung}
neue_aot_namen <- c(
  neue_rollen$activity$aot,
  neue_rollen$scm$aot,
  neue_rollen$commerce$aot
)

get_role_license_assignments_compact(cnn, role_identifiers = neue_aot_namen)
```

**Erwartetes Ergebnis:**

| Rolle | Erwartete Lizenz |
|---|---|
| `r neue_rollen$activity$label` | Activity / Team Member |
| `r neue_rollen$scm$label` | Finance oder SCM |
| `r neue_rollen$commerce$label` | Commerce |

---

## 6. Benutzermigration

### 6a – Zuweisung analysieren

Jeder Benutzer erhält mindestens die Activity-Rolle. SCM- und Commerce-Rollen
werden nur bei tatsächlichem Bedarf vergeben.

```{r migration-analyse}
# Alle Benutzer der Quellrolle — jeder bekommt mindestens Activity
import_activity <- benutzer_ist |>
  dplyr::transmute(
    USERID                 = USERID,
    SECURITYROLEIDENTIFIER = neue_rollen$activity$aot,
    SECURITYROLENAME       = neue_rollen$activity$label,
    ORGANIZATIONID         = ORGANIZATIONID
  )

message("Benutzer fuer Activity-Rolle: ", nrow(import_activity))
```

### 6b – SCM- und Commerce-Zuweisung (fachliche Entscheidung)

Die Zuweisung von SCM- und Commerce-Rolle erfordert eine fachliche Prüfung:
welche Benutzer führen tatsächlich operative oder Commerce-Tätigkeiten aus?

`analyze_role_license_decision()` liefert dafür die Grundlage: Die Funktion
vergleicht die zugewiesenen Duties mit der Nutzung laut Telemetrie und leitet
pro Benutzer und Lizenz eine Empfehlung ab.

```{r entscheidungsgrundlage}
# Telemetrie: Aufrufe pro Benutzer und Entry Point aus Application Insights.
# Ohne Telemetrie (usage = NULL) lautet jede Empfehlung REVIEW.
usage <- D365Licensing::load_telemetry_touches(D365Licensing::load_config())

analyse <- analyze_role_license_decision(cnn, quell_rolle_aot, usage = usage)

# Excel-Arbeitsmappe für die Abstimmung mit dem Fachbereich
export_role_license_decision(
  analyse,
  role_identifier = quell_rolle_aot,
  export_folder   = dirname(output_dir)
)
```

Vor der Verwendung prüfen: Stimmt das Modell mit D365FO überein
(`STATUS = match`), und deckt die Telemetrie die Benutzer und Entry Points
der Rolle ausreichend ab?

```{r entscheidung-pruefen}
analyse$Reconciliation |> knitr::kable(caption = "Abgleich Modell / D365FO")
analyse$DataQuality    |> knitr::kable(caption = "Abdeckung der Telemetrie")
analyse$Savings        |> knitr::kable(caption = "Einsparung pro Lizenz")
```

Ein Benutzer erhält eine Teilrolle, sobald er mindestens eine ihrer Duties
nutzt oder die Telemetrie die Duty nicht beurteilen kann (`NOT_MEASURABLE`,
`NO_USER_TELEMETRY`). Nur wer keine Duty der Teilrolle geöffnet hat
(`NOT_OBSERVED`), erhält sie nicht. Das Ergebnis ist ein Vorschlag: mit dem
Fachbereich bestätigen und die Listen bei Bedarf unten manuell ergänzen.

```{r migration-scm-commerce}
duties_behalten <- analyse$UserDutyUsage |>
  dplyr::filter(EVIDENCE != "NOT_OBSERVED")

# Benutzer-IDs die SCM benötigen (operative Vertriebstätigkeiten):
user_ids_scm <- duties_behalten |>
  dplyr::filter(DUTYIDENTIFIER %in% duties_scm) |>
  dplyr::pull(USERID) |>
  unique()

# Benutzer-IDs die Commerce benötigen:
user_ids_commerce <- duties_behalten |>
  dplyr::filter(DUTYIDENTIFIER %in% duties_commerce) |>
  dplyr::pull(USERID) |>
  unique()

# Fachliche Korrekturen, z.B. user_ids_scm <- union(user_ids_scm, "user01")

import_scm <- benutzer_ist |>
  dplyr::filter(USERID %in% user_ids_scm) |>
  dplyr::transmute(
    USERID                 = USERID,
    SECURITYROLEIDENTIFIER = neue_rollen$scm$aot,
    SECURITYROLENAME       = neue_rollen$scm$label,
    ORGANIZATIONID         = ORGANIZATIONID
  )

import_commerce <- benutzer_ist |>
  dplyr::filter(USERID %in% user_ids_commerce) |>
  dplyr::transmute(
    USERID                 = USERID,
    SECURITYROLEIDENTIFIER = neue_rollen$commerce$aot,
    SECURITYROLENAME       = neue_rollen$commerce$label,
    ORGANIZATIONID         = ORGANIZATIONID
  )
```

### 6c – Import-Datei erzeugen

```{r import-datei}
import_gesamt <- dplyr::bind_rows(
  import_activity,
  import_scm,
  import_commerce
) |>
  dplyr::arrange(USERID, SECURITYROLEIDENTIFIER, ORGANIZATIONID)

writexl::write_xlsx(
  import_gesamt,
  file.path(
    dirname(output_dir),
    "Import_Neue_Rollenzuweisungen.xlsx"
  )
)

message("Import-Datei erstellt: ", nrow(import_gesamt), " Zeilen")
import_gesamt |> knitr::kable(caption = "Import: Neue Rollenzuweisungen")
```

### 6d – Import in D365 (UI)

1. `Systemverwaltung > Sicherheit > Benutzer zu Rollen zuweisen`
2. Massenimport über **`*SystemSecurityUserRoleOrganizationEntity*`**
3. Importdatei: `Import_Neue_Rollenzuweisungen.xlsx`

---

## 7. Quellrolle entfernen

### Schritt 7.1 – Rollenzuweisungen entziehen

1. `Systemverwaltung > Sicherheit > Benutzer zu Rollen zuweisen`
2. Rolle `r quell_rolle_name` auswählen
3. **`*Benutzer manuell zuweisen/ausschließen*`**
4. Alle Benutzer markieren → **`*Von Rolle ausschließen*`**

### Schritt 7.2 – Rolle deaktivieren / löschen

Die Quellrolle `r quell_rolle_name` wird nach erfolgreicher Migration nicht
mehr benötigt und soll entfernt werden:

1. `Systemverwaltung > Sicherheit > Sicherheitskonfiguration > Rollen`
2. Rolle `r quell_rolle_name` suchen
3. **`*Löschen*`** → bestätigen
4. **`*Alle veröffentlichen*`**

---

## 8. Validierung

### 8a – Neue Rollen haben erwartete Lizenzanforderung

```{r validierung-lizenz}
get_role_license_assignments_compact(cnn, role_identifiers = neue_aot_namen)
```

### 8b – Quellrolle hat keine Benutzer mehr

```{r validierung-benutzer}
rest <- get_sql_user_role_assignments(cnn, roles = quell_rolle_aot)

if (nrow(rest) == 0) {
  message("OK: Keine Benutzer mehr in Quellrolle '", quell_rolle_name, "'.")
} else {
  message("WARNUNG: ", nrow(rest), " Benutzer noch in Quellrolle!")
  rest |> knitr::kable()
}
```

### 8c – Alle Benutzer haben mindestens die Activity-Rolle

```{r validierung-coverage}
zuweisungen_neu <- get_sql_user_role_assignments(
  cnn,
  roles = neue_aot_namen
)

benutzer_ohne_activity <- benutzer_ist |>
  dplyr::anti_join(
    zuweisungen_neu |>
      dplyr::filter(SECURITYROLEIDENTIFIER == neue_rollen$activity$aot),
    by = "USERID"
  )

if (nrow(benutzer_ohne_activity) == 0) {
  message("OK: Alle Benutzer haben die Activity-Rolle.")
} else {
  message("WARNUNG: ", nrow(benutzer_ohne_activity),
          " Benutzer ohne Activity-Rolle!")
  benutzer_ohne_activity |> knitr::kable()
}
```

---

## 9. Zusammenfassung

### Abgedeckt durch Package-Funktionen

| Schritt | Funktion |
|---|---|
| Aktuelle Lizenzanforderung prüfen | `get_role_license_assignments_compact()` |
| Betroffene Benutzer laden | `get_sql_user_role_assignments()` |
| Duty-Lizenz-Breakdown | `get_duty_license_breakdown()` |
| Neue Rollen-XMLs erzeugen | `create_role_xml()` |
| Entscheidungsgrundlage pro Benutzer | `analyze_role_license_decision()` + `export_role_license_decision()` |
| Neue Rollenzuweisungen generieren | Vorschlag aus `analyse$UserDutyUsage` + `writexl::write_xlsx()` |
| Validierung Lizenzen | `get_role_license_assignments_compact()` |
| Validierung Benutzer | `get_sql_user_role_assignments()` |

### Ergebnis

```{r ergebnis-tabelle}
tibble::tribble(
  ~Rolle,                            ~Lizenz,       ~Benutzer,
  neue_rollen$activity$label, "Activity",    "alle (Leserechte)",
  neue_rollen$scm$label,      "Finance/SCM", "nur operative Vertriebsmitarbeiter",
  neue_rollen$commerce$label, "Commerce",    "nur mit Commerce-Bedarf"
) |>
  knitr::kable(caption = "Zielbild: Neue Rollenstruktur")
```
